ACORDAO-COMPLETO-1322496

ACÓRDÃO 1797/2019 ATA 28/2019 - PLENÁRIO

VISTOS, relatados e discutidos estes autos de representação formulada pela então 2ª Secretaria de Controle Externo, com vistas a apurar a regularidade do contrato Siges 5.014/2012, firmado diretamente entre a Caixa Econômica Federal e a empresa MGHSPE, ou seja, sem a realização de procedimento licitatório, para a prestação de serviços de operacionalização da originação de crédito imobiliário,
ACORDAM os Ministros do Tribunal de Contas da União, reunidos em Sessão Plenária, diante das razões expostas pelo Relator, e com fundamento no art. 1º, inciso II, da Lei 8.443/1992, e no art. 1º, inciso XXVI, c/c o art. 237, inciso VI e parágrafo único, do Regimento Interno/TCU, em:
9.1. à luz do art. 47, § 3º, da Resolução-TCU 259/2014, levantar o sobrestamento do exame dos autos;
9.2. conhecer e considerar procedente a presente representação;
9.3. com fulcro no art. 71, inciso IX, da Constituição Federal de 1988, c/c o art. 45 da Lei 8.443/1992, assinar o prazo de 15 (quinze) dias para que a Caixa Econômica Federal adote as providências necessárias ao exato cumprimento do disposto no art. 49, caput e §§ 2º e 4º, da Lei 8.666/1993, bem assim no art. 62, caput e §§ 2º e 4º, da Lei 13.303/2016 consistindo no desfazimento dos atos do procedimento de dispensa de licitação ora apreciados, bem como do contrato deles decorrentes, a saber, o contrato Siges 5.014/2012, firmado com a empresa MGHSPE Empreendimentos e Participações S/A (atual Branes Negócios e Serviços S/A) ;
9.4. determinar à Selog que monitore a implementação do contido no item 9.3, representando ao Tribunal em caso de descumprimento;
9.5. classificar as peças encaminhadas pelas interessadas com grau de sigilo "reservado", nos termos do art. 39, parágrafo único, da Lei 9.472/1997, c/c os arts. 6º, caput, e 8º, § 3º, inciso III, da Resolução-TCU 294/2018, pelo prazo de 5 (cinco) anos, com acesso somente aos servidores que irão desenvolver atividades relacionadas aos autos;
9.6. dar ciência deste acórdão à Secretaria de Fiscalização de Tecnologia da Informação (Sefti) e à Secretaria de Controle Externo da Fazenda Nacional (SecexFazenda) , para subsidiar a instrução dos seguintes processos correlatos: TC Processo 033.668/2012-4 (Acórdão 894/2015-TCU-Plenário, em fase recursal) ; TC Processo 017.684/2013-7 (Acórdão 3037/2016-TCU-Plenário, arquivado, com proposta de fiscalização) ; TC Processo 008.837/2013-9 (Acórdão 2645/2017-TCU-Plenário, em fase recursal) e TC Processo 003.330/2015-0 (Acórdão 1220/2016-TCU-Plenário e Acórdão 1177/2019-TCU-Plenário) ;
9.7. dar ciência deste acórdão à Caixa Econômica Federal, à Branes Negócios e Serviços S/A e à Delegacia de Repressão a Crimes Financeiros e Desvio de Recursos Públicos - DELEFIN/SR/DPF/SP.

REPRESENTAÇÃO. CONTRATAÇÃO DIRETA POR DISPENSA DE LICITAÇÃO DA EMPRESA MGHSPE PARA PRESTAÇÃO DE SERVIÇOS DE OPERACIONALIZAÇÃO DA ORIGINAÇÃO DE CRÉDITO IMOBILIÁRIO. Valor Estimado: R$ 1.164.497.164,05,

Caixa Econômica Federal.

3. Interessadas: Caixa Econômica Federal e MGHSPE Empreendimentos e Participações S/A (atual Branes Negócios e Serviços S/A).

13.1. Ministros presentes: José Mucio Monteiro (Presidente), Walton Alencar Rodrigues, Benjamin Zymler, Raimundo Carreiro, Ana Arraes, Bruno Dantas (Relator) e Vital do Rêgo.
13.2. Ministros-Substitutos convocados: Augusto Sherman Cavalcanti e Marcos Bemquerer Costa.
13.3. Ministros-Substitutos presentes: André Luís de Carvalho e Weder de Oliveira.

ACORDAO-COMPLETO-2391308

Acórdão de Relação 258/2020 - Plenário

Acórdão de Relação

BRUNO DANTAS

Transcrevo, com fundamento no art. 1º, § 3º, inciso I, da Lei 8.443/1992, a primeira manifestação conclusiva de mérito lavrada pela Secretaria de Controle Externo de Aquisições Logísticas - Selog (peça 117) , e que contou com a anuência do corpo diretivo daquela unidade (peças 118 e 119) :
"INTRODUÇÃO
1.	Trata-se de representação proposta pela antiga 2ª Secex tendo em vista a contratação direta pela Caixa Econômica Federal, mediante dispensa de licitação fundamentada no art. 24, inciso XXIII, da Lei 8.666/1993, no âmbito do processo 5307.01.4531.0/2012, da empresa MGHSPE Empreendimentos e Participações S/A, para a prestação de serviços de operacionalização da originação de crédito imobiliário, ao valor estimado de R$ 1.194.497.164,05.
ADMISSIBILIDADE
2.	Conforme despacho do Ministro-Relator (peça 8) , a representação foi conhecida e foi autorizada, à exceção de oitivas e audiências, a realização das medidas necessárias ao saneamento dos autos, como diligências e inspeções.
HISTÓRICO
3.	A presente representação origina-se da verificação pelo TCU da celebração do contrato acima referido, tendo-se concluído (peça 6) que esse suscitava questionamentos, que, somados à materialidade da contratação, faziam premente a necessidade de diligências para esclarecimentos.
4.	Em suma, observou-se que a empresa MGHSPE é uma joint venture formada pela Caixa Participações (CaixaPar) , pela Fundação dos Economiários Federais (Funcef) , por meio do Fundo de Investimento em Participações (FIP) Veneza, e pela IBM Brasil Indústria Máquinas e Serviços Ltda., o que suscitou dúvidas sobre a aplicabilidade da modalidade de contratação direta adotada.
5.	Em análise perfunctória, instruções anteriores da 2ª Secex posicionaram-se no sentido de: 1) a empresa MGHSPE não se enquadra no conceito de controlada, ainda que de maneira compartilhada, para fins de subsunção ao art. 24, inciso XXIII, da Lei 8.666/1993, havendo indícios de fuga ao dever constitucional de licitar (peça 51) ; e 2) obscuridade dos critérios que levaram à escolha da IBM como real e final prestadora dos serviços que a Caixa pretende contratar, em aparente ofensa ao princípio da impessoalidade (peça 70) .
6.	Deste modo, o Relator, considerando estarem configurados o periculum in mora e o fumus boni juris, determinou à Caixa, em sede de medida cautelar, que se abstivesse de adotar quaisquer atos relativos ao contrato Siges 5.014/2012, firmado entre a entidade e a empresa MGHSPE, cujo objeto é a prestação de serviços de operacionalização da originação de crédito imobiliário, até que o Tribunal delibere, no mérito, a respeito da regularidade dos procedimentos em causa (peça 72) .
7.	Irresignadas, Caixa e MGHSPE manejaram recurso de Agravo (peças 78-79) contra a decisão supra. Os recursos foram apreciados por meio do Acórdão 121/2013-P (peças 88-90) , que lhes negou provimento e determinou 'a formalização das oitivas das partes interessadas, nos termos do art. 273, § 3º, do Regimento Interno/TCU, dando, em seguida, com a urgência que o caso requer, prosseguimento à instrução de mérito deste processo, considerando, inclusive, os elementos apresentados nos presentes Agravos'. As oitivas foram realizadas por meio dos ofícios 30 e 31/2012-TCU/Selog (peças 95-96) .
EXAME TÉCNICO
I. Novos elementos apresentados pelas interessadas (peças 103, 106, 110 e 111) .
8.	Apresentam-se a seguir, de forma resumida, porém quase literal, os argumentos despendidos pela MGHSPE e pela Caixa em resposta às oitivas determinadas pelo Relator.
9.	Primeira a responder, a MGHSPE pronunciou-se da seguinte forma:
9.1.	A MGHSPE já se manifestou no sentido de que é, de fato, controlada pela Caixa e pela IBM, tendo em vista a existência de claro controle compartilhado entre ambas, entendimento lastreado pelos pareceres dos juristas Carlos Ari Sundfeld (peça 9) e Gustavo Binenbojm (peça 62, p. 16-61) , conforme já demonstrado (peça 103, p. 6) .
9.2.	O parecer do jurista Modesto Carvalhosa (peça 103, p. 63-100) , que analisa as regras de governança da MGHSPE, concluiu que a empresa é, de fato, controlada pela Caixa, dada a natureza consorcial da relação jurídica existente entre as acionistas, bem como os poderes de governança conferidos à Caixa por força do Acordo de Acionistas (peça 103, p. 7-14) .
9.3.	Conforme expresso na Lei da SA's e corroborado pelos juristas retromencionados, o controle compartilhado não requer a unanimidade de votos dos controladores para deliberação de todas as matérias. Afinal, a Lei 6.404/1976, em seu artigo 116, estabelece os requisitos cumulativos que caracterizam o poder de controle do acionista, o que é justamente definido no Acordo de Acionistas da MGHSPE (peça 103, p. 12) .
9.4.	Assim, considerando que a MGHSPE está submetida a controle compartilhado exercido, indiretamente, pela Caixa e, diretamente, pela IBM, afigura-se totalmente legítima a contratação direta da MGHSPE pela estatal, com dispensa de licitação, nos termos do art. 24, inciso XXIII, da Lei 8.666/1993, dada a clara relação de controle existente entre ambas (peça 103, p. 14) .
9.5.	É necessário compatibilizar a estrita legalidade com a discricionariedade que detém o agente público, especialmente quando a exerce com a adequada e expressa motivação, justificando as razões (eficiência, razoabilidade, conveniência) de seu ato, em especial porque se trata de empresa na qual detém relevante participação e interesse acionário. A fim de sustentar esse posicionamento, cita excerto doutrinário de Marçal Justen Filho e a Decisão 565/1995-P (peça 103, p. 19-20) .
9.6.	Enfim, existem também fundamentos legais que dão sustentação à contratação direta da MGHSPE pela Caixa calcada no art. 25, caput, da Lei 8.666/1993, sendo possível afirmar, em suma, que a inviabilidade de competição a justificar a inexigibilidade de licitação no presente caso se dá por três fatores principais, quais sejam: 1) a substancial participação acionária que a Caixa detém indiretamente na MGHSPE e sua correspondente influência dominante sobre a condução de seus negócios sociais, o que lhe permite dirigir a empresa para o atendimento de seus interesses; 2) os benefícios econômicos e estratégicos que a Caixa poderá auferir em decorrência da prestação de serviços pela MGHSPE não apenas para a própria Caixa, mas também para terceiros; e 3) a relação de confiança existente entre a Caixa e a MGHSPE, que é crucial tanto no que concerne ao tratamento de informações confidenciais de clientes, como ao controle e monitoramento da qualidade dos serviços prestados a serem prestados. A contratação de nenhuma outra empresa, que não a MGHSPE, apresentaria as características acima descritas, razão pela qual eventual competição equânime e isonômica seria impossível (peça 103, p. 21) .
10.	Posteriormente, a Caixa compareceu aos autos trazendo as seguintes ponderações:
10.1.	A parceria estratégica estabelecida entre Caixa e IBM é negócio jurídico próprio e específico, voltado ao exercício de atividade econômica desenvolvida pela estatal e regida pela Lei 11.908/2009. Outra coisa é a natureza do contrato de prestação de serviços firmado entre Caixa e MGHSPE para operacionalização da originação do crédito imobiliário, fundamentado na Lei 8.666/1993 (peça 106, p. 6-7) .
10.2.	A operação de aquisição do controle da MGHSPE está em consonância com os objetivos propostos pela Lei 11.908/2009, já que, além de consistir em uma oportunidade de fortalecimento do Banco, prestou-se como instrumento para igualar as condições de concorrência dessa empresa pública com instituições privadas no processo de concessão de crédito imobiliário (peça 106, p. 7-9) .
10.3.	A Lei 8.666/1993 não define o termo 'controlada' para os fins da hipótese de dispensa de licitação, havendo acepções do termo em diversos ramos do direito. Tanto os arts. 116 e 243 da Lei 6.404/1976 quanto o art. 1.098 do Código Civil definem como controlador aquele que, efetivamente e de modo permanente, exerce o poder de direção da sociedade controlada, não sendo, necessariamente, o acionista majoritário. Tal entendimento está apoiado em vasta doutrina (peça 106, p. 10-17) .
10.4.	A lição doutrinária citada na instrução de 20/11/2012 (peça 51, p. 6-7) não pode servir de subsídio ou comparação à contratação da MGHSPE pela Caixa porque não analisou minuciosamente o aspecto fundamental para a caracterização do conceito de 'controlada', qual seja, o controle. Relativamente à regra do art. 24, inciso XXIII, da Lei 8.666/1993, outros juristas defendem a necessidade da existência de um relacionamento comercial livre entre as empresas públicas ou as sociedades de economia mista e as suas subsidiárias e controladas (peça 106, p. 19-21) .
10.5.	O poder de controle sobre a MGHSPE é exercido conjuntamente pelos sócios. A Caixa possui direito de veto outorgado nas matérias mais relevantes e tem assegurado o comando compartilhado da companhia pela definição da estratégia de condução dos negócios e da política empresarial. Não há, no controle da sociedade, o prevalecimento de um associado sobre o outro; as relações de poder são equilibradas. Assim, tendo-se em vista que a MGHSPE é empresa controlada pela Caixa, a contratação direta efetivada tem respaldo no art. 24, inciso XXIII, da Lei 8.666/1993, por esse mesmo fundamento (peça 106, p. 21-32) .
10.6.	A contratação também seria viável por meio de inexigibilidade de licitação, em razão das questões estratégicas que envolvem o ajuste, em vista do legítimo interesse da Caixa de, em certos objetos estratégicos, firmar relações apenas com empresas com quem tenha uma parceria consistente, por conta do vínculo societário com poder de controle. Segundo o parecer do jurista Carlos Ari Sundfeld, as vantagens geradas pela contratação efetivada tornam singulares os serviços prestados, quais sejam: a) a obtenção de retorno financeiro por meio de dividendos a que terá direito, por sua condição de acionista; e b) a influência que terá nas decisões da empresa, preservando nível de segurança especial em relação aos destinos da entidade empresarial que será efetivamente responsável por atividade estratégica no seu campo de atuação. No Brasil, todas as alianças estratégicas se consolidam por inexigibilidade de licitação. É o caso, por exemplo, do setor elétrico onde a escolha do parceiro privado que vai participar de licitação com as estatais não está prevista em lei. É inexigível (peça 106, p. 32-33) .
10.7.	Além disso, conforme a doutrina do Procurador-Geral Lucas Rocha Furtado e a jurisprudência do TCU (Acórdão 318/2010-P) , a atuação concorrencial e a ausência de prerrogativas erigem a tese de que as estatais exploradoras de atividade econômica precisam de um regime flexível de contratação, mais eficiente que o disponível para a administração direta, motivo pelo qual as atividades que guardam vínculo com a atividade-fim da empresa não são licitáveis. O serviço a ser desempenhado pela MGHSPE é uma atividade intrínseca ao serviço de concessão de crédito imobiliário, sem a qual a concessão em si não pode se concretizar. Assim, a atividade de operacionalização da originação de crédito imobiliário está intrinsecamente vinculada à atividade-fim (art. 5º, inciso XII, do Estatuto da Caixa Econômica Federal aprovado pelo Decreto 6.473/2008) , qual seja, a concessão do crédito, uma vez que se não houver a execução da etapa inicial o crédito não poderá ser concedido. Não precisaria ser fundamentado como dispensa de licitação, mas como mera hipótese de inexigibilidade (peça 106, p. 33-35) .
11.	Após se manifestarem por meio dos expedientes acima sintetizados, Caixa e MGHSPE retornaram aos autos com nova documentação (peças 110 e 111) nas quais, basicamente, reforçam seus argumentos com o intuito de corroborar a possibilidade de enquadramento da contratação direta por inexigibilidade de licitação, com base no art. 25 da Lei 8.666/1993. De todo modo, entende-se que tais alegações são abrangidas pela análise efetuada nos parágrafos 58-88 desta instrução.
II. Análise.
12.	Versam os autos sobre a regularidade da contratação direta, pela Caixa, da empresa MGHSPE, e cujo objeto é a prestação de serviço de operacionalização da originação de crédito imobiliário, ao valor estimado de R$ 1.194.497.164,05.
13.	Importa deixar claro, desde logo, que o escopo da presente representação cinge-se exclusivamente à avaliação sobre a adequação da contratação direta da MGHSPE pela Caixa. Vários outros aspectos, tais como os arguidos pela Caixa em relação aos objetivos que levaram à criação da MGHSPE e aos limites à atuação do controle (peça 106, p. 5-6 e 36-38) , provavelmente serão ponderados no TC Processo 033.668/2012-4, em curso na SecexFazenda (vide parágrafos 89-93 desta instrução) .
14.	Até o presente momento, a antiga 2ª Secex emitiu, basicamente, três instruções: a representação inicial, propondo diligência (peça 6) ; a análise da diligência, propondo a adoção de cautelar (peça 51) , convertida em oitiva prévia pelo Relator; e, por último, a análise da oitiva prévia, reforçando a proposta de adoção da medida cautelar (peça 70) , acatada pelo Relator.
15.	É certo que, em um momento ou outro, sobre um ponto ou outro, tais instruções apresentaram concepções parcialmente divergentes, o que se buscará unificar na presente instrução de mérito. Nessa linha, pertinente ressaltar valiosa lição proferida pelo Min. Valmir Campelo no voto condutor do Acórdão 121/2013-P, no âmbito deste processo:
'12. Inicialmente, não se pode perder de foco que, em se tratando de medida cautelar, a sua adoção é balizada por um juízo de mera verossimilhança, tendo por finalidade obstar a ocorrência de fato que venha a causar lesão ao erário ou que venha a comprometer a eficácia da futura decisão de mérito. Por isso mesmo, as cautelares têm caráter precário e não exigem cognição exauriente para subsistirem até a superveniência da deliberação definitiva, essa sim, a que tem a obrigação de dar tratamento conclusivo à controvérsia. (...) '
15. Na espécie, portanto, não obstante os transtornos que medidas tais como a adotada neste feito possam acarretar às empresas, devem eles ser sopesados tendo em foco a defesa do interesse público. Assim, tem o TCU o dever de adotar tais medidas de modo a prevenir potenciais situações de lesão ao erário. (grifos postos) 
II.1. Parecer do jurista Marçal Justen Filho sobre regime jurídico das Sociedades de Propósito Específico (SPE's) .
16.	Por meio de contato telefônico com a Secex/RJ, obteve-se acesso ao 'Parecer sobre o regime jurídico das SPEs com participação societária da ELETROBRAS', emitido em 10/10/2011 pelo jurista Marçal Justen Filho (peça 113) .
17.	Insta ressaltar que a matéria tratada nestes autos é nova, propensa a controvérsias e sujeita a evoluções. Dentre os posicionamentos possíveis, opta-se, neste momento, em seguir a tese defendida pelo retrocitado jurista, por entender que sua interpretação é a que melhor se aproxima da vontade constitucional e da disciplina legislativa.
18.	O Parecer inicia com uma síntese histórica da intervenção do Estado no domínio econômico. Em seguida, delineia a disciplina constitucional brasileira em relação à utilização dos recursos econômicos e descreve os modos de intervenção estatal (direta e indireta) . A atuação direta pode ser reservada ao Estado ou a ele facultada. A seu turno, a atuação indireta surgiria como alternativa às dificuldades e aos limites da intervenção estatal direta. A atuação indireta do Estado dar-se-ia, por exemplo, pela regulação estatal ou pelo fomento. Chegando ao núcleo do estudo realizado, o jurista afirma que, em vista das limitações intrínsecas às medidas clássicas de fomento, foi desenvolvida outra solução, que está se difundindo no Brasil: a associação entre poder público e iniciativa privada.
19.	A fim de facilitar eventual consulta, transcrevem-se como anexo desta instrução os principais excertos do mencionado Parecer supracitado e com base nele proceder-se-á a análise dos pontos controversos discutidos nesta representação.
II.2. Compartilhamento de controle na MGHSPE mediante acordo de acionistas. Alteração de entendimento expresso em cognição sumária.
20.	Preliminarmente, anote-se que o principal risco tratado nestes autos seria um descontrole de contratações diretas (seja por dispensa ou inexigibilidade) das SPE's pelas empresas estatais, conforme apontado no parágrafo 10.24 da instrução de 20/11/2012 (peça 51, p. 6) , e no despacho do então Secretário da 2ª Secex, na mesma data (peça 53) , nos seguintes termos:
'6. (...) pode-se constatar que no texto [da Lei 11.908/2009] que foi positivado não há qualquer referência à contratação de serviços, sem licitação, por parte das adquirentes junto às empresas cuja participação foi adquirida, eis que o foco era a expansão do setor bancário estatal no contexto de dificuldades de instituições do sistema financeiro nacional.
7. Observo, ainda, que a se permitir tal contratação nos moldes encetados pela Caixa, seria possível não se falar mais em licitação no âmbito daquela empresa, nem do Banco do Brasil e de outras estatais detentoras de autorização legal para adquirir participações, bastando que elas contratassem serviços das coligadas e/ou 'controladas mediante acordo de acionistas'. O excerto do parecer do mencionado professor [Carlos Ari Sundfeld], abaixo transcrito, revela essa possibilidade:
Ademais, considero que também é possível a contratação direta de atividades complementares às do setor financeiro, como as de transporte de valores ou de automação bancária, com empresas com as quais a CAIXA tenha o mesmo tipo de relação societária, pois também nesse caso a Lei nº 11.908, de 2009, autorizou a participação da CAIXA no capital como meio de realização de seu objeto social, isto é, de extensão de suas próprias atividades.' (grifos postos) 
21.	Daí o cuidado extremo de tentar buscar a mais escorreita interpretação para a Lei 8.666/1993 aplicável ao caso em discussão, a fim de melhor atender o interesse público almejado pela norma.
22.	Os capitais investidos na MGHSPE são preponderantemente de origem privada, como detalhado em instruções pretéritas. A IBM assumiu a maior parcela dos investimentos, adquirindo, portanto, a titularidade de participações societárias majoritárias (51%) . De sua parte, os capitais estatais injetados direta e indiretamente pela Caixa não se constituem na maioria dos valores investidos (37,25%) .
23.	Em decorrência, o poder de controle foi atribuído, em princípio, à IBM. No entanto, como a MGHSPE envolve a aplicação de recursos de origem estatal, foram adotadas providências destinadas a assegurar a defesa dos interesses públicos, por meio da implantação do Acordo de Acionistas (peça 17) que, de fato e efetivamente, assegura poderes relevantes para a Caixa. A celebração do referido Acordo configura a existência de um grupo de controle, formado pelo sócio majoritário privado e pelo sócio de origem estatal.
24.	As instruções anteriores não questionavam a validade do Acordo de Acionistas ou a existência do controle compartilhado, apenas apresentavam dúvidas quanto à real habilidade da Caixa de influenciar o controle operacional da nova companhia (MGHSPE) por meio do Acordo de Acionistas firmado.
25.	Nessa conformidade, assiste razão à MGHSPE (peça 103, p. 9-14) e à Caixa (peça 106, p. 21-32) quando alegam que os poderes de governança conferidos à Caixa pelo Acordo de Acionistas firmado são suficientes para caracterizar o controle compartilhado na MGHSPE, na linha do parágrafo 215 do supramencionado Parecer, alterando-se o entendimento expresso pela Unidade Técnica em cognição sumária.
26.	Pertinente registrar que essa também é a conclusão única e final que o jurista Modesto Carvalhosa defende em seu parecer (peça 103, p. 100) :
'RESPONDEMOS que a Consulente [MGHSPE], para todos os efeitos legais, tendo em vista sua natureza de joint-venture e tendo em vista os termos do acordo de acionistas celebrado entre as partes, está submetida ao controle compartilhado exercido, indiretamente, pela CAIXA, em conjunto com a IBM.'
27.	A existência do Acordo de Acionistas e o compartilhamento do controle pela Caixa não fazem com que a nova companhia passe a integrar a estrutura administrativa do Estado (Administração Pública) , embora disponha de capitais de origem pública e não obstante a existência de poderes e garantias ao sócio estatal. Pelo contrário, haja vista a preponderância do capital privado, a utilização dos mecanismos privados de promoção da eficiência e a atuação do sócio estatal segundo o modelo privado, entende-se que a MGHSPE desempenha suas atividades sob regime de direito privado. Essa diferenciação merece maior atenção.
II.3. Relacionamento da Caixa com a IBM. Considerações iniciais. Premissas básicas. Escopo da representação.
28.	Na instrução de 20/12/2012 (peça 70, p. 9-10) , foi levantada suspeita sobre 'o fato de a Caixa Econômica Federal estar na verdade contratando serviços da IBM', aventando que 'a contratação da MGHSPE é, na realidade, a aquisição de produtos e serviços da empresa IBM'.
29.	Acerca do assunto, eis o arrazoado da MGHSPE (peça 103, p. 17) :
' (...) Na realidade a referida prospecção não se deu para efeitos da contratação dos serviços prestados pela MGHSPE, mas sim para que a CAIXA encontrasse o melhor parceiro estratégico para formar a joint venture, conforme autorizada pela já referida Lei 11.908/09. Vale lembrar mais uma vez que a CAIXA constituiu a MGHSPE com base nos poderes discricionários conferidos pelo Congresso Nacional a partir da autorização legislativa constante na Lei 11.908/09.
Registre-se que a CAIXAPAR, e não a CAIXA, selecionou a IBM unicamente como parceiro tecnológico a compor uma sociedade na MGHSPE. A mencionada 'seleção' envolveu algumas empresas de tecnologia e teve como único escopo a escolha do parceiro estratégico mais adequado à formação de uma joint venture, escolha essa que independe de qualquer procedimento licitatório, tendo em vista a natureza das atividades inerentes a CAIXAPAR.
Fundamental destacar que o contrato ora em análise foi firmado entre CAIXA e MGHSPE e não com a IBM.' (grifos postos) 
30.	Nessa mesma linha, a argumentação da Caixa (peça 106, p. 6-7) :
'A opção da IBM Brasil Ltda. como sócio se deu após o desenvolvimento de um trabalho de avaliação de 'atributos empresariais', conclusivo à melhor qualificação dessa empresa para a absorção de serviços de BPO no nível de complexidade e porte pretendidos para alcançar a estratégia da parceria.
Tratou-se de um empreendimento de natureza negocial, realizado aos auspícios da Lei n° 11.908/2009, sendo o critério de escolha do parceiro exclusivamente de conveniência da CAIXA.
Dessa forma, é imprescindível esclarecer que a parceria estratégica estabelecida entre CAIXA (por meio da CAIXAPAR e do FIP Veneza) e a IBM Brasil Ltda., é negócio jurídico próprio e específico, voltado ao exercício de atividade econômica desenvolvida por esta defendente e regida pela Lei n° 11.908/2009.
Outra coisa é a natureza do contrato de prestação de serviços firmado entre esta defendente e a M.G.H.S.P.E., para operacionalização da originação do crédito imobiliário, fundamentado na Lei 8.666/1993 e objeto desta Representação.
Tratam-se de operações que possuem naturezas distintas.
Dada a distinção acima, ressalte-se que não existe contrato de prestação de serviços para a operacionalização da originação do crédito imobiliário entre a CAIXA e a IBM.
A distinção é necessária de modo a afastar qualquer equívoco possível na tentativa de se igualar categorias jurídico-conceituais distintas, aplicando-se-lhes critérios de avaliação inapropriados.'
31.	Registre-se que a presente análise adotará o posicionamento de que atividades-fim são aquelas operações que possuem ou produzem resultados de natureza material/substantiva para o funcionamento de uma instituição. Obviamente, não se exige, por exemplo, que as instituições financeiras estatais licitem seus contratos de conta corrente bancária ou de financiamento, dentre outros tipos de negócio, sob pena de impedir sua atuação empresarial no mercado. Na outra mão, as atividades-meio possuem ou produzem resultados de natureza instrumental/adjetiva. Ocorre que, de um modo ou de outro, toda e qualquer operação realizada por uma estatal está relacionada, ainda que indiretamente, à consecução de seus objetivos. É por isso que esta divisão é necessária. Não se pode confundir negócio (caráter material/substantivo) com suporte (caráter instrumental/adjetivo) .
32.	De fato, o contrato ora em análise foi firmado entre Caixa e MGHSPE, a ser avaliado sob o crivo da Lei 8.666/1993, e não com a IBM. A escolha da parceria estratégica teve natureza negocial, realizada aos auspícios do direito privado. É por isso que, dentre outros motivos, a MGHSPE desempenha suas atividades sob regime de direito privado, conforme será detalhado logo abaixo. Ocorre que essa necessária distinção, como pretendida e defendida pelas interessadas, acarreta ônus e bônus, ou nos dizeres do retromencionado Parecer, aplica-se tanto em face de encargos e restrições quanto de vantagens e benefícios.
33.	É de suma importância reforçar esse entendimento. Uma coisa é a criação da SPE e outra, bem diferente, é a sua contratação pelo ente estatal.
34.	Segundo o Parecer supracitado, uma SPE é constituída como medida de fomento estatal a fim de incentivar a iniciativa privada a adotar as condutas desejadas a fim de obter, de modo indireto, a finalidade buscada pela Administração. A criação de uma SPE caracteriza-se não como uma modalidade clássica de fomento, onde o Estado desempenha uma função passiva, editando regras ou prevendo benefícios, mas sim como uma medida extraordinária, cuja vantagem essencial é o aporte pelo Estado de uma parcela dos recursos necessários ao empreendimento, que será desenvolvido por uma sociedade privada subordinada ao respectivo regime.
35.	Admitindo-se que seja lícito à Administração constituir SPE's com todos os privilégios alvitrados no Parecer e intrínsecos à espécie, reconhece-se, na outra mão, o necessário contrapeso. É por isso que o mesmo Parecer dispõe que, se a SPE possui natureza essencialmente privada e não se subordina as quaisquer das características próprias das entidades administrativas, também 'não se admitirá que a SPE seja beneficiária de qualquer vantagem decorrente da qualidade do sócio estatal', ou seja, 'a participação do sócio estatal não produz qualquer efeito jurídico relativamente às relações jurídicas de que participa a SPE', produzindo-se 'uma imunização em face da SPE dos atributos dos sócios, o que alcança necessariamente a realização de contratos com a Administração Pública'.
36.	Sendo esse o ponto fulcral tratado nesta representação, considera-se pertinente repetir e transcrever, por elucidativo, a seção IX.3.4 do Parecer de Marçal Justen Filho, intitulada 'A ausência de qualquer vantagem em face do poder público' (peça 113, p. 57) , que abaliza a linha de raciocínio empregada na presente instrução:
'263. Mas não se admitirá que a SPE seja beneficiária de qualquer vantagem decorrente da qualidade do sócio estatal. Ou seja, a participação do sócio estatal não produz qualquer efeito jurídico relativamente às relações jurídicas de que participa a SPE. Essa asserção se aplica tanto em face de encargos e restrições quanto de vantagens e benefícios.
264. Então e para afastar desde logo qualquer dúvida, não será possível a contratação direta da SPE, sem licitação, mediante invocação do art. 24, inc. XXIII, da Lei n° 8.666. Apenas para complementar, essa solução seria incompatível com a natureza essencialmente privada da SPE, que não se subordina a qualquer das características próprias das entidades administrativas. Produz-se uma imunização em face da SPE dos atributos dos sócios, o que alcança necessariamente a realização de contratos com a Administração Pública.' (grifos postos) 
37.	Daí decorre que a mera participação acionária numa SPE, por si só, não autoriza sua contratação direta pela Administração. Caso o ente estatal tivesse optado por uma solução com características próprias das entidades administrativas, poderia, aí sim, usufruir pacificamente da exceção albergada no art. 24, inciso XXIII, da Lei 8.666/1993. E, como é inerente à natureza das coisas, tal liberalidade seria compensada por outras limitações.
38.	Então, por um lado, julga-se que a relação da Caixa com a IBM tem natureza negocial, visando à criação da MGHSPE sob o regime do direito privado, a fim de realizar um objeto específico e delimitado. Por essa via, tal relação está fora do escopo da presente representação (parágrafos 13 e 90 desta instrução) .
39.	Por outro, a suposta expertise da IBM nos serviços objeto do contrato em análise não pode ser invocada como fundamento para a contratação direta da MGHSPE. Ora, as próprias interessadas já repisaram diversas vezes que IBM e MGHSPE são empresas distintas. Disso decorre que possuem tempos de vida e conhecimentos diferentes. Recorrer à experiência da IBM como suporte para a contratação direta da MGHSPE seria, por via transversa, aceitar como verdade a conclusão erigida na instrução de 20/12/2012 (peça 70, p. 9-10) , no sentido de que a contratação realizada equivaleria, na verdade, à obtenção direta de serviços da IBM, e não da MGHSPE.
40.	Tal situação ocasionaria a deturpação da nova companhia e colocaria em xeque sua própria existência, tornando questionável a natureza da parceria com a IBM. Ante a necessidade de se conformar ao escopo desta representação, a presente análise não adentrará profundamente nesta seara e prosseguirá tendo como base o fato de que está em análise nestes autos exclusivamente o contrato Siges 5.014/2012 firmado entre Caixa e MGHSPE.
II.4. Separação entre os regimes público e privado. Distinção da acepção do termo 'controlada' nos diferentes regimes. Impossibilidade de contratação da MGHSPE pela Caixa mediante dispensa de licitação (art. 24, inciso XXIII, da Lei 8.666/1993) .
41.	Como bem sintetizado no parágrafo 146 do supramencionado Parecer, características fundamentais na constituição de SPE's residem 'na ausência de integração no âmbito da Administração Pública, na inexistência de desempenho de função estatal de qualquer natureza e na não aplicação dos princípios próprios do direito público'.
42.	Tal asserção guarda total pertinência com a conclusão apresentada no tópico anterior, pois é da natureza da constituição de uma SPE que essa se baseie exclusivamente na existência de um empreendimento privado. Todos os benefícios a serem produzidos deveriam depender do seu enquadramento no regime de direito privado.
43.	E mais. Se a participação de um sujeito público afetasse a natureza privada da companhia e causasse a sua sujeição ao regime de direito público, sua atuação seria malograda. A aplicação do regime de direito público também ocasionaria a desnaturação da SPE e colocaria em xeque sua própria necessidade e existência. Diga-se de passagem, é muito provável que o parceiro particular se recusasse a participar do empreendimento se a existência de recursos públicos acarretasse a submissão da nova empresa a todos os atributos do regime de direito público. O regime jurídico da atividade econômica estatal e os limites/dificuldades da intervenção direta tradicional foram muito bem delineados por Marçal Justen Filho nos parágrafos 55-68 de seu Parecer (peça 113, p. 18-21) .
44.	Por via de consequência e exclusão lógica, aqui residindo a principal diferença em relação ao posicionamento arguido pela Caixa e pela MGHSPE, entende-se que a aplicação dos dois regimes para uma mesma companhia é mútua e reciprocamente inconciliável: ou a companhia está sujeita às regras do direito privado ou às do direito público.
45.	Ora, Caixa e IBM constituíram a MGHSPE como uma sociedade privada. Trata-se, então, de um empreendimento privado, para desenvolvimento de atividade seguindo exatamente o modelo próprio da iniciativa privada. Tanto assim que a Caixa assume, na companhia, uma posição jurídica equivalente à de um sujeito privado. Aplicam-se à MGHSPE todos os mecanismos próprios da iniciativa privada no tocante à busca das soluções mais eficientes possíveis, afastando-se as incidências típicas do direito público, como os regimes de licitação, de concurso público, de fiscalização pelo controle externo e de prestação de contas, dentre outras mencionadas no parágrafo 16 da instrução de 30/8/2012 (peça 6) e no parágrafo 10.20 da instrução de 20/11/2012 (peça 51) .
46.	Uma vez que a nova companhia não integra a Administração Pública, a Caixa não dispõe de qualquer prerrogativa pública no âmbito da MGHSPE. Ou seja, tal sociedade subordina-se exclusivamente ao regime de direito privado. Assim se impõe em todos os sentidos.
47.	Registre-se que o compartilhamento do poder de controle tem como finalidade assegurar a proteção do investimento realizado com recursos públicos, e não meramente permitir que o sócio público contrate a SPE diretamente, sem licitação.
48.	Destarte, para os fins de direito privado (constituição e atuação empresarial da MGHSPE) , o termo 'controlada' tem, nesse contexto, a acepção da legislação própria para tais fins, como o art. 116 da Lei 6.404/1976 (Lei das SA's) e o art. 1.098 da Lei 10.406/2002 (Código Civil) , motivo pelo qual não mais se questiona a validade do Acordo de Acionistas firmado e a existência do controle compartilhado para esses fins específicos, no sentido de realizar a função social da empresa - considerada como sujeito privado, não como membro integrante da Administração Pública.
49.	Ocorre que, se, por um lado, a consideração da natureza privada da MGHSPE traz ínsita uma série de vantagens e benefícios, também é normal que, por outro lado, essa mesma condição acarrete uma série de encargos e restrições, como, por exemplo, a impossibilidade da sua contratação direta, sem licitação, com fundamento no art. 24, inciso XXIII, da Lei 8.666/1993.
50.	O supramencionado Parecer apresenta os seguintes motivos para tanto: 1) a SPE não pode ser beneficiária de qualquer vantagem decorrente da qualidade do sócio estatal; 2) a participação do sócio estatal não produz qualquer efeito jurídico no tocante às relações jurídicas de que participa a SPE; 3) a contratação direta da SPE, sem licitação, seria incompatível com sua natureza essencialmente privada, pois a sociedade não se subordina a qualquer das características próprias das entidades administrativas; e 4) produz-se uma imunização dos atributos dos sócios em face da SPE, o que alcança necessariamente a realização de contratos com a Administração Pública.
51.	Em adição, não se afigura plausível que o termo 'controlada' tenha um significado no art. 1º, parágrafo único, da Lei 8.666/1993, e outro no art. 24, inciso XXIII, da mesmíssima Lei. Reputa-se mais crível que o sentido da expressão seja um só em todo o corpo da Lei 8.666/1993.
52.	Com isso, chega-se à conclusão de que, para os fins de direito público regulados pela Lei 8.666/1993 (licitações e contratos da Administração Pública) , a definição do termo 'controlada' deve ser a mesma que apresenta em outras normas jurídicas de natureza pública, como, por exemplo, o art. 2º, inciso II, da Lei Complementar 101/2000 (Lei de Responsabilidade Fiscal - LRF) :
'Art. 2º Para os efeitos desta Lei Complementar, entende-se como: (...) 
II - empresa controlada: sociedade cuja maioria do capital social com direito a voto pertença, direta ou indiretamente, a ente da Federação;'
53.	Registre-se que já era essa a tese, ainda sujeita a aperfeiçoamento, pugnada pela 2ª Secex na instrução de 20/11/2012 (peça 51, p. 8-9) :
'10.18. Não há dúvidas de que a vontade legislativa [para os fins de direito público regulados pela Lei 8.666/1993] foi dispensar o procedimento licitatório somente entre entes da Administração nos quais o Estado detém a titularidade da maioria do capital votante, a fim de dar atendimento aos interesses públicos, transcendentes aos meramente privados. Não foi dispensada a licitação entre as empresas estatais e suas coligadas, pois, ainda que a participação societária seja significativa e o controle compartilhado, a influência estatal é, de todo modo, minoritária e não representa uma finalidade pública fundada em imperativos de segurança nacional ou relevante interesse coletivo, como reza o art. 173 da CF/1988.
10.19. Somente o controle majoritário concede ao Estado autonomia absoluta de direção e comando sobre a sociedade e permite caracterizar uma sociedade como controlada [para fins de licitação/contratação], já que a participação minoritária e o controle compartilhado (...) não conferem segurança jurídica quanto à caracterização do controle estatal [para fins de licitação/contratação]. (...) 
10.21. O art. 24, inciso XXIII, da Lei 8.666/1993, ao tornar dispensável a licitação na contratação realizada por empresa pública ou sociedade de economia mista com suas subsidiárias e controladas, sabidamente excluiu as coligadas, independentemente de haver ou não controle compartilhado entre a empresa estatal e sua parceira privada.
10.22. Tanto é assim que a grande maioria das normas de direito público, na parte em que tratam de aspectos específicos da Administração indireta e/ou das empresas estatais, sempre faz menção às suas empresas 'controladas e subsidiárias', raramente às 'coligadas', que são na maior parte das vezes afetas ao direito privado.
10.23. Daí o alinhamento com a lição de Marçal Justen Filho transcrita no parágrafo 10.9 supra. A participação estatal minoritária não transforma a sociedade em controlada pela Administração Pública [para fins de licitação/contratação]. Trata-se de uma empresa privada como qualquer outra, com uma única peculiaridade: entre seus sócios minoritários, está uma entidade estatal. Por esse motivo, é descabida sua contratação direta.
10.24. E não poderia ser diferente, pois, a prevalecer entendimento diverso, haveria o risco de que fosse encerrada a realização de licitações, passando a Administração a adquirir bens e serviços diretamente por intermédio de empresas privadas dos mais diversos setores em que houvesse participação societária estatal minoritária, ainda que, repita-se, haja controle compartilhado (...) .
10.25. Deste modo, refuta-se a hipótese supracitada e reafirma-se em caráter peremptório que para a caracterização de sociedade puramente controlada pelo Estado [para fins de licitação/ contratação] é necessária a propriedade pelo Estado da maioria das ações com direto a voto da companhia [considerando que a definição do termo 'controlada' para os fins de direito público regulados pela Lei 8.666/1993 (licitações e contratos da Administração Pública) deve ser a mesma que apresenta em outras normas jurídicas de natureza pública, como, por exemplo, o art. 2º, inciso II, da Lei Complementar 101/2000 (Lei de Responsabilidade Fiscal - LRF) , ao passo que o termo 'controlada' para os fins de direito privado (constituição e atuação empresarial de sociedades privadas) tem, nesse contexto, a acepção da legislação própria para tais fins, como o art. 116 da Lei 6.404/1976 (Lei das SA's) e o art. 1.098 da Lei 10.406/2002 (Código Civil) ].'
54.	Em suma, é dizer que se reconhece a natureza privada da MGHSPE e seu posicionamento fora da Administração Pública, com a consequente aplicação de todos os mecanismos próprios da iniciativa privada e a não incidência de restrições típicas do direito público, mas que, justamente por isso, veda-se sua contratação direta, sem licitação, uma vez que o regulamento jurídico da Lei 8.666/1993, à qual a Caixa está subordinada, tem natureza pública e aplica-se à Administração Pública Direta ou Indireta.
55.	Pela via transversa, admitir a contratação da MGHSPE pelo art. 24, inciso XXIII, da Lei 8.666/1993, equivaleria a aceitar a possibilidade de que a Caixa transformasse a MGHSPE num instrumento de desenvolvimento de atividades administrativas, submetendo a MGHSPE a todos os atributos do regime de direito público, dentre eles: investidura em cargo/emprego mediante concurso público e proibição de acumular cargos, empregos e funções (art. 37, incisos II e XVII, da CF/1988) ; respeito às regras de finanças públicas (art. 163, inciso II, da CF/1988) e de previdência privada (art. 202, § 4º, da CF/1988) ; obediência às diretrizes de responsabilidade na gestão fiscal (arts. 2º, inciso II, 32, 40 e 47, da Lei Complementar 101/2000) ; dever de prestação de contas e submissão à jurisdição e à fiscalização do controle externo (arts. 1º, inciso I, 5º, inciso IX, e 38, inciso I, da Lei 8.443/1992) ; subordinação às normas de licitações e contratos administrativos (art. 1º, parágrafo único, da Lei 8.666/1993) ; etc.
56.	Não se pretende, com a presente proposição, obstar ou impedir a legítima utilização do mecanismo de dispensa licitatória facultada pelo art. 24, inciso XXIII, da Lei 8.666/1993. Espera-se, isso sim, alcançar a aplicação mais justa da referida norma de direito público, atribuindo ao termo 'controlada' o conceito da LRF (sociedade cuja maioria do capital social com direito a voto pertença, direta ou indiretamente, a ente da Federação) , em vez de conceitos emprestados do direito privado, como a Lei das SA's e o Código Civil. A Administração deve valer-se dos instrumentos próprios e adequados para cada finalidade.
57.	Pensar numa aplicação mesclada que atendesse casuisticamente aos interesses da Caixa e da MGHSPE seria, como professa o dito popular, querer 'o melhor dos dois mundos', com todos os bônus e sem nenhum ônus, o que não se mostra razoável.
II.5. A hipótese de contratação por inexigibilidade (art. 25 da Lei 8.666/1993) .
58.	Inadmitida a contratação da MGHSPE pela Caixa com fundamento no art. 24, inciso XXIII, da Lei 8.666/1993 (licitação dispensável) , resta verificar sua possibilidade com fulcro no art. 25 da mesma Lei (licitação inexigível) .
59.	Antes de prosseguir, insta ressaltar que os serviços objeto do contrato Siges 5.014/2012, firmado entre Caixa e MGHSPE, são detalhados em seu Anexo A - Descritivo de Serviços (peça 36, p. 21-36) . Na resposta à última oitiva, a Caixa resume os serviços da seguinte forma: 'a operacionalização da originação do crédito imobiliário é um serviço de recepção da documentação apresentada para a obtenção do crédito, o seu tratamento em uma base tecnológica e a sua entrega a Caixa para deliberação quanto a concessão' (peça 106, p. 6) .
60.	Em seu penúltimo arrazoado, a MGHSPE sumariza os três fatores principais que, a seu ver, afirmariam a inviabilidade de competição a justificar a inexigibilidade de licitação no presente caso: a participação acionária, os benefícios econômicos e o vínculo de confiança (peça 103, p. 21) . Adicionalmente (peça 110) , reforça que: 1) a relação de confiança entre Caixa e a companhia justificaria a contratação direta, pois a estatal terá que disponibilizar informações e dados privilegiados e confidenciais sobre seu plano de negócios e sobre seus clientes; e 2) os serviços seriam singulares e a empresa notoriamente especializada, uma vez que sua criação foi motivada por necessidade da Caixa e que combina as experiências da estatal e da IBM.
61.	Ocorre que os fatores elencados são triviais e justamente os esperados em qualquer relação societária, não se traduzindo em excepcionalidade ao dever de licitar. Por exemplo, é possível dizer que são exatamente esses mesmos fatores que, indistintamente, ligam a Caixa às demais empresas em que participa (peça 114) : Banco PanAmericano, Brazilian Finance & Real Estate, Cartão Elo, Cibrasec, Tecban, Cielo, etc.
62.	A prevalecer tal raciocínio, qualquer estatal poderia contratar diretamente, com base no art. 25 da Lei 8.666/1993, qualquer empresa em que fosse detentora de ações (seja 1%, seja 49%) , pois estariam aí presentes os fatores da participação acionária, dos benefícios econômicos e do vínculo de confiança, sem que restasse devidamente caracterizada a inviabilidade de competição.
63.	Por isso, não se entende admissível que a contratação prevista no art. 25 da Lei 8.666/1993 possa ter como arrimo atributos que decorrem, única e exclusivamente, da relação societária entre a empresa estatal e a sociedade na qual detém participação acionária.
64.	Tal relação, por si só, não caracteriza a inexigibilidade de licitação pela inviabilidade de competição, pois não retira a aptidão de outras empresas fornecerem determinado produto/serviço nos exatos termos pretendidos. Uma coisa (a participação acionária numa empresa) não interfere na outra (capacidade de fornecimento de outras empresas) . É indiferente.
65.	A companhia também sustenta que a estrita legalidade deveria ser compatibilizada com o poder discricionário conferido à Administração Pública, citando excerto doutrinário de Marçal Justen Filho e a Decisão 565/1995-P.
66.	Ocorre que nem a doutrina nem a jurisprudência citadas correspondem ao caso concreto sob exame. Na verdade, o jurista Marçal Justen Filho, no item 10 dos comentários ao art. 25 da Lei 8.666/1993, intitulado 'A extensão da discricionariedade em face da pluralidade de alternativas' (in Comentários à Lei de Licitações e Contratos Administrativos; 13ª edição; 2009; p. 343-373) , tece os seguintes esclarecimentos:
 (...) É evidente que discricionariedade não se confunde com arbitrariedade. A discricionariedade consiste numa autonomia de escolha exercitada sob a égide da Lei e nos limites do Direito. Isso significa que a discricionariedade não pode traduzir um exercício prepotente de competências. Não autoriza a faculdade de escolher ao bel-prazer, por liberalidade ou para satisfação de interesses secundários ou reprováveis. (...) Justamente por ser vontade sob o Direito, admite limitações e controle, de acordo com os instrumentos jurídicos tradicionalmente desenvolvidos para controle da atuação administrativa (...) . (grifos postos) 
67.	Os precedentes apontados pelo jurista em seu livro, tanto a Decisão 565/1995-P (mencionada pela MGHSPE) quanto a Decisão 439/1998-P, não se amoldam ao caso vertente. O primeiro processo avaliou a contratação direta de uma empresa para implantar um Programa de Desligamento Voluntário, no qual o Relator reconheceu que 'a empresa escolhida detinha comprovada especialização na matéria, tendo boa reputação firmada no plano nacional e internacional, justamente na preparação e desenvolvimento de programas de desligamento voluntário de grandes números de empregados, em empresas de grande porte' (a questão da notória especialização será retomada logo abaixo) . Já o segundo processo examinou a contratação direta de professores, conferencistas ou instrutores para ministrar cursos de treinamento e aperfeiçoamento, tendo o Relator afirmado que 'é difícil estabelecer padrões adequados de competição para escolher isentamente entre diferentes professores ou cursos, tornando-se complicado comparar o talento e a capacidade didática dos diversos mestres'. Como dito, inaplicáveis ao presente caso.
68.	Já a estatal alega que a contratação seria possível por meio de inexigibilidade de licitação em razão das questões estratégicas que envolvem o ajuste, bem assim porque o serviço a ser desempenhado pela MGHSPE estaria intrinsecamente vinculado à atividade-fim da estatal (peça 106, p. 32-35) . Em documento complementar (peça 111) , acrescenta que a criticidade e a interligação entre os serviços a serem executados emprestariam, de maneira conjunta, uma aura de peculiaridade à prestação, sem similar no mercado. Enfim, argumenta que a competição seria inviável porque a Caixa: 1) concretiza uma estratégia que aproveita a sinergia com a IBM, valendo-se da experiência de ambas; 2) tem a capacidade de influenciar diretamente nos padrões de qualidade da prestação do serviço pela MGHSPE; 3) pode impedir que ocorra a transferência do conhecimento que detém no segmento para outros prestadores e concorrentes; e 4) tem a necessidade de uma prestação contínua, não podendo ficar sujeita à interrupção de serviços ou mesmo, de tempos em tempos, à uma nova customização em decorrência da substituição de um fornecedor.
69.	Refuta-se o arguido pela Caixa em função da análise efetuada nos parágrafos 28-40 desta instrução, mas que vale repetir nesta seção.
70.	Primeiramente, pugna-se pelo entendimento de que atividades-fim são aquelas operações que possuem ou produzem resultados de caráter material/substantivo para o funcionamento de uma instituição, ao passo que as atividades-meio possuem ou produzem resultados de caráter instrumental/adjetivo.
71.	Com isso em mente, entende-se que a atividade intrinsecamente vinculada à área-fim da Caixa, qual seja, a competente e efetiva concessão do crédito imobiliário para a população, será realizada pelo próprio banco estatal sem licitação (caráter material/substantivo) . E por isso mesmo não se vislumbra óbice para que seja perfeitamente licitável a plataforma tecnológica e de serviços que dá suporte a uma das três etapas dessa concessão, qual seja, a originação (caráter instrumental/adjetivo) . Diga-se de passagem, as outras etapas são simulação e administração.
72.	Corroborando essa assertiva, veja-se que está em curso no TC Processo 004.716/2010-8 o acompanhamento da internalização das operações de financiamento imobiliário da Caixa, objeto do Projeto Estratégico Operações Imobiliárias (PEOPI) , o que se dará por meio do desenvolvimento do Sistema de Operações Imobiliárias (SIOPI) , contratado pela Caixa junto ao Consórcio CPM Braxis / Vivere / Crédito Imobiliário, pelo valor global de R$ 60 milhões.
73.	E em segundo lugar, entende-se que foi a escolha da IBM como parceira estratégica que também representou a exploração de atividades financeiras/empresariais afetas à área-fim da Caixa e sujeitas ao regime jurídico do direito privado, e não a contratação da MGHSPE para a prestação de serviços relacionados à concessão de crédito imobiliário, a ser avaliada sob o crivo da Lei 8.666/1993. A escolha de tal parceria é que se amolda à doutrina do Procurador-Geral Lucas Rocha Furtado e à jurisprudência do TCU (Acórdão 318/2010-P) citadas, e não a contratação da MGHSPE.
74.	Ademais, pertinente relembrar o parágrafo 39 desta instrução, no qual consta que a suposta expertise da IBM nos serviços objeto do contrato em análise não pode ser invocada como fundamento para a contratação direta da MGHSPE. Ora, as próprias interessadas já repisaram diversas vezes que IBM e MGHSPE são empresas distintas. Disso decorre que possuem tempos de vida e conhecimentos diferentes. Recorrer à experiência da IBM como suporte para a contratação direta da MGHSPE seria, por via transversa, aceitar como verdade a conclusão erigida na instrução de 20/12/2012 (peça 70, p. 9-10) , no sentido de que a contratação da MGHSPE equivaleria, na realidade, à obtenção de serviços da IBM.
75.	Certamente, a temática da inexigibilidade de licitação é objeto de sérias divergências doutrinárias e jurisprudenciais, motivo pelo qual é necessário adentrar um pouco mais no assunto, de forma a fornecer mais subsídios para a deliberação do Tribunal.
76.	Nessa conformidade, pertinente mencionar o paradigmático Acórdão 550/2004-P, no qual foram tecidas várias considerações acerca da inexigibilidade de licitação e em cujo relatório restou consignado o seguinte:
'A singularidade, como textualmente estabelece a lei, é do objeto do contrato; é o serviço pretendido pela Administração que é singular, e não o executor do serviço. Aliás, todo profissional é singular, posto que esse atributo é próprio da natureza humana. Singular é a característica do objeto que o individualiza, o distingue dos demais. É a presença de um atributo incomum na espécie, diferenciador. A singularidade não está associada à noção de preço, de dimensões, de localidade, de cor ou forma. (...) 
No magistério de Celso Antônio Bandeira de Mello colhe-se a seguinte lição:
'... as especificações não podem ultrapassar o necessário para o atendimento do objetivo administrativo que comanda seu campo de discricionariedade. Menos ainda poder-se-á multiplicar especificações até o ponto de singularizar um objeto que não seja singular, visando, destarte, esquivar-se à licitação'.
Somente depois de definir o objeto que pretende contratar é que a Administração Pública deverá buscar o profissional para executá-lo. Nunca, em hipótese nenhuma, procede-se de forma inversa. Aqui, a ordem dos fatores altera a equação, pois quando se parte da definição do profissional, certamente se agregam ao objeto características que individualizam o executor do serviço. (...) 
A notória especialização não inviabiliza a competição, a menos que ela seja imprescindível à realização de um determinado serviço singular e, mais do que isso, que a notoriedade apresente relação direta e imediata com a singularidade do objeto.'
77.	Pode-se dizer que o precedente acima transcrito teve como base a preleção do jurista Celso Antônio Bandeira de Mello, conforme se depreende da leitura de seu livro 'Curso de Direito Administrativo' (atualmente na 26ª edição; 2009; p. 534-547) .
78.	No mesmo posicionamento, e mais detalhados ainda, são os ensinamentos do jurista Marçal Justen Filho. Mais uma vez, esta instrução escora-se em sua lição. Na retrocitada obra (Comentários à Lei de Licitações e Contratos Administrativos; 13ª edição; 2009; p. 343-373) , o autor afirma que a inexigibilidade de licitação deriva da inviabilidade de competição, sendo praticamente impossível esquematizar todos os eventos que podem conduzir a esta situação. Todavia, para fins de estudo e sistematização, o doutrinador tenta organizar tais possibilidades tomando por base o modelo exemplificativo fornecido pelos incisos do art. 25 da Lei 8.666/1993.
79.	A fim de encerrar essa parte da análise, far-se-á um cotejamento entre as hipóteses de inexigibilidade esboçadas pelo jurista e o caso concreto sob exame, a fim de verificar se, de alguma forma, o objeto ajustado ou a pessoa contratada justificariam a inviabilidade de competição.
80.	Nos dizeres do jurista, a ausência de alternativas (ou ausência de pluralidade de soluções) é uma situação que resulta em inexigibilidade de licitação. Nesse caso, existe apenas um único produto/fornecedor em condições de atender a demanda formulada pela Administração, como, por exemplo, uma única solução técnica (devido a direitos autorais ou de propriedade industrial) , representante exclusivo, monopólio e padronização. A contratação da MGHSPE não se enquadra nessa situação, posto que a solução contratada não é tutelada por patente, tampouco a MGHSPE é representante comercial exclusiva da solução ou possui monopólio sobre ela.
81.	Outra situação é a ausência de mercado concorrencial. Esse contexto se configura quando os particulares em condições de executar a prestação não competem entre si formulando proposta. Nessa conformidade, a inexistência de mercado concorrencial está relacionada à carência de ofertantes para disputar entre si, ou seja, à ausência de competição direta e formal. Também não é o caso da contratação em análise, pois é perfeitamente crível e até bastante previsível que se formaria um amplo mercado de fornecedores para formular propostas e disputar tão vultosa contratação.
82.	A terceira situação é a impossibilidade de definição objetiva da prestação a ser executada. Em tal circunstância, o conteúdo das obrigações somente se define ao longo da própria execução, ou seja, as variáveis da prestação são determinadas em função de fatos futuros, não havendo possibilidade de definir previamente as prestações exatas e precisas a serem executadas ao longo do contrato. Conforme expresso no parágrafo 59 desta instrução, o objeto do contrato firmado entre Caixa e MGHSPE é perfeitamente definido de forma objetiva, motivo pelo qual a contratação vertente não se encaixa nessa situação.
83.	Enfim, a inexigibilidade pode derivar da impossibilidade de seleção objetiva da prestação a ser executada. Nessa situação, a avaliação é basicamente subjetiva, tanto por causa da natureza da prestação envolvendo fatores intelectuais, artísticos, criativos e assim por diante, quanto da natureza personalíssima da atuação do particular, fatores que tornam impossível o estabelecimento de critérios objetivos de julgamento para escolher a melhor prestação. Em outras palavras, para que a licitação seja inexigível pela impossibilidade de seleção objetiva da melhor prestação, devem estar plenamente caracterizadas a singularidade dos serviços e a notória especialização do fornecedor a ser contratado.
84.	Para o jurista, a natureza singular do serviço caracteriza-se como uma situação anômala, incomum, impossível de ser enfrentada satisfatoriamente por todo e qualquer profissional especializado. Deve-se verificar se a atividade é complexa ou simples, se pode ser reputada como atuação padrão e comum ou não. Ou seja, a singularidade resulta da conjugação de dois elementos, entre si relacionados: a excepcionalidade da necessidade a ser satisfeita e a impossibilidade de seu atendimento por parte de um profissional especializado padrão.
85.	Já a notória especialização é um requisito da Lei para evitar que pessoas desqualificadas executem serviços singulares. A especialização consiste na titularidade de requisitos que distinguem o sujeito, atribuindo-lhe maior habilitação do que a normalmente existente no âmbito dos profissionais que exercem a atividade (titulação, participação em organismos, autoria de obras, magistério, premiação, láureas, etc) , sendo indispensável a evidência objetiva da capacitação do escolhido. A notoriedade significa o reconhecimento de tal qualificação por parte da comunidade ou dos profissionais de um certo setor que reconheça no contratado um sujeito dotado de requisitos de especialização.
86.	Em poucas palavras, nem se considera o serviço prestado como singular, nem se cogita a hipótese de que a MGHSPE possua notória especialização. Conforme sobejamente demonstrado nesta instrução, não se entende admissível que a contratação direta da MGHSPE pela Caixa possa ter como arrimo atributos que decorrem, única e exclusivamente, da relação societária entre a empresa estatal e a sociedade na qual detém participação acionária. Tal relação, por si só, não caracteriza dispensa ou inexigibilidade de licitação.
87.	Portanto, a par da extensa argumentação despendida pelas interessadas, entende-se que a contratação direta da MGHSPE pela Caixa não é permitida pela redação atual da Lei 8.666/1993, seja com fulcro no art. 24, inciso XXIII, ou no art. 25. Uma eventual ampliação dos casos de contratação direta pelas empresas estatais só seria possível mediante nova lei federal que definisse outras exceções às atuais hipóteses, o que pode ocorrer quando for aprovado o Estatuto mencionado no art. 173, § 1º, da CF/88, impondo uma linha evolutiva sobre o tema. No momento, como já dito no parágrafo 56 desta instrução, a Administração deve valer-se dos instrumentos próprios e adequados para cada finalidade.
88.	Em consequência, conclui-se que o Tribunal, com fulcro no art. 71, inciso IX, da CF/88, c/c art. 45 da Lei 8.443/1992, deve assinar prazo para que a Caixa anule o contrato Siges 5.014/2012 firmado com a MGHSPE. Deixa-se de propor qualquer responsabilização para os gestores da Caixa, pois, sendo a matéria tratada nestes autos nova, propensa a controvérsias e sujeita a evoluções, conforme expresso no parágrafo 17 desta instrução, entende-se que não havia possibilidade de que os agentes tivessem conhecimento da ilicitude do ato (potencial desconhecimento da ilicitude como excludente de culpabilidade) .
II.6. Controle dos investimentos da Caixa na MGHSPE.
89.	Refutada a hipótese de contratação direta, seja por dispensa ou por inexigibilidade de licitação, resta evidente um descompasso entre as concepções adotadas pela Caixa e por esta Unidade Técnica quanto ao assunto discutido. Na realidade, tal descompasso coloca em xeque a própria necessidade e existência da MGHSPE, consoante parágrafos 40 e 43 desta instrução.
90.	A análise empreendida na presente instrução não tem a pretensão de esgotar o tema, até porque limitada pelo seu escopo. Além dos pontos aqui examinados (afetos à contratação da SPE pela estatal, de competência da Selog) , outras questões podem requerer a atenção do Tribunal, como, por exemplo, os temas tratados nas seguintes seções do Parecer de Marçal Justen Filho sobre o regime jurídico das SPE's: IX.1 - A decisão de participar de uma SPE, IX.2 - A participação efetiva na SPE, IX.6 - A questão dos mecanismos de controle no nível da controladora, XI.1 - A assunção da maioria (ou da totalidade) das ações, etc.
91.	Nesse tocante são as conclusões apresentadas nos parágrafos 454.c e 454.d do multicitado Parecer, ao defenderem que: 1) 'o controle e a fiscalização peculiares ao regime de direito público serão realizados no nível da [estatal], em cujas demonstrações financeiras serão refletidos os resultados das SPEs', cabendo aos órgãos de controle 'examinar as práticas adotadas pela [estatal] relativamente às SPEs de que participar'; e 2) 'as situações excepcionais eventualmente verificadas não alteram a natureza da empresa, as características de suas atividades ou o regime jurídico aplicável', afigurando-se inconveniente 'que tal situação seja mantida de modo indefinido'.
92.	Relembre-se a existência do TC Processo 033.668/2012-4, representação em curso na SecexFazenda, que tem o objetivo de avaliar o conjunto de recentes aquisições da CaixaPar sob os aspectos da legalidade, legitimidade, economicidade, eficiência e eficácia. O mesmo se dá em relação ao TC Processo 008.837/2013-9, no qual a Sefti analisa a contratação direta da CPM Braxis S/A pela Caixa.
93.	Assim, considerando a presença de questões afetas à área-fim da Caixa, propõe-se que seja encaminhado para a SecexFazenda e para a Sefti a deliberação final que vier a ser proferida nestes autos.
CONCLUSÃO
94.	O principal risco tratado nestes autos seria um descontrole de contratações diretas (seja por dispensa ou inexigibilidade) das SPE's pelas empresas estatais, passando a Administração a adquirir bens e serviços diretamente por intermédio de empresas privadas dos mais diversos setores em que houvesse mera participação societária estatal minoritária (parágrafos 20-21 desta instrução) .
95.	Assiste razão à MGHSPE e à Caixa quando alegam que os poderes de governança conferidos à Caixa pelo Acordo de Acionistas firmado são suficientes para caracterizar o controle compartilhado na MGHSPE, alterando-se o entendimento expresso pela Unidade Técnica em cognição sumária (parágrafos 22-27 desta instrução) .
96.	Admitindo-se que seja lícito à Administração constituir SPE's com todos os privilégios intrínsecos à espécie, reconhece-se, na outra mão, o necessário contrapeso: se, por um lado, impõe-se aceitar que a SPE possui natureza essencialmente privada e não se subordina as quaisquer das características próprias das entidades administrativas, por outro, não se permitirá que a SPE seja beneficiária de qualquer vantagem decorrente da qualidade do sócio estatal, ou seja, a participação do sócio estatal não produz qualquer efeito jurídico relativamente às relações jurídicas de que participa a SPE, produzindo-se uma imunização em face da SPE dos atributos dos sócios, o que alcança necessariamente a realização de contratos com a Administração Pública (parágrafos 28-40 desta instrução) .
97.	Para os fins de direito privado (constituição e atuação empresarial da MGHSPE) , o termo 'controlada' tem, nesse contexto, a acepção da legislação própria para tais fins, como o art. 116 da Lei 6.404/1976 (Lei das SA's) e o art. 1.098 da Lei 10.406/2002 (Código Civil) , motivo pelo qual não mais se questiona a validade do Acordo de Acionistas firmado e a existência do controle compartilhado para esses fins específicos, no sentido de realizar a função social da empresa - considerada como sujeito privado, não como membro integrante da Administração Pública (parágrafos 41-48 desta instrução) .
98.	Para os fins de direito público regulados pela Lei 8.666/1993 (licitações e contratos da Administração Pública) , a definição do termo 'controlada' deve ser a mesma que apresenta em outras normas jurídicas de natureza pública, como, por exemplo, o art. 2º, inciso II, da Lei Complementar 101/2000 (Lei de Responsabilidade Fiscal - LRF) , segundo o qual empresa controlada é a 'sociedade cuja maioria do capital social com direito a voto pertença, direta ou indiretamente, a ente da Federação' (parágrafos 49-53 desta instrução) .
99.	Admitir a contratação da MGHSPE pelo art. 24, inciso XXIII, da Lei 8.666/1993, equivaleria a aceitar a possibilidade de que a Caixa transformasse a MGHSPE num instrumento de desenvolvimento de atividades administrativas, submetendo a MGHSPE a todos os atributos do regime de direito público; com a presente proposição, espera-se alcançar a aplicação mais justa da referida norma de direito público, atribuindo ao termo 'controlada' o conceito da LRF (sociedade cuja maioria do capital social com direito a voto pertença, direta ou indiretamente, a ente da Federação) , em vez de conceitos emprestados do direito privado, como a Lei das SA's e o Código Civil, pois a Administração deve valer-se dos instrumentos próprios e adequados para cada finalidade (parágrafos 54-57 desta instrução) .
100.	Os fatores da participação acionária, dos benefícios econômicos e do vínculo de confiança são triviais e justamente os esperados em qualquer relação societária, não se traduzindo em excepcionalidade ao dever de licitar; não se entende admissível que a contratação prevista no art. 25 da Lei 8.666/1993 possa ter como arrimo atributos que decorrem, única e exclusivamente, da relação societária entre a empresa estatal e a sociedade na qual detém participação acionária, pois tal relação, por si só, não caracteriza a inexigibilidade de licitação pela inviabilidade de competição, uma vez que não retira a aptidão de outras empresas fornecerem determinado produto/serviço nos exatos termos pretendidos (parágrafos 58-64 desta instrução) .
101.	O exercício do poder discricionário consiste numa autonomia de escolha exercitada sob a égide da Lei e nos limites do Direito, não se confunde com arbitrariedade, não pode traduzir um exercício prepotente de competências e não autoriza a faculdade de escolha para satisfação de interesses secundários ou reprováveis; portanto, admite limitações e controle, de acordo com os instrumentos jurídicos tradicionalmente desenvolvidos para controle da atuação administrativa (parágrafos 65-67 desta instrução) .
102.	A atividade intrinsecamente vinculada à área-fim da Caixa, qual seja, a competente e efetiva concessão do crédito imobiliário para a população, será realizada pelo próprio banco estatal sem licitação (caráter material/substantivo) ; por isso mesmo não se vislumbra óbice para que seja perfeitamente licitável a plataforma tecnológica e de serviços (caráter instrumental/adjetivo) que dá suporte a uma das etapas dessa concessão, qual seja, a originação (parágrafos 68-72 desta instrução) .
103.	A escolha da IBM como parceira estratégica representou a exploração de atividades financeiras/empresariais afetas à área-fim da Caixa e sujeitas ao regime jurídico do direito privado, e não a contratação da MGHSPE para a prestação de serviços relacionados à concessão de crédito imobiliário, a ser avaliada sob o crivo da Lei 8.666/1993; a suposta expertise da IBM nos serviços objeto do contrato em análise não pode ser invocada como fundamento para a contratação direta da MGHSPE, por serem empresas distintas e possuírem tempos de vida e conhecimentos diferentes, daí que recorrer à experiência da IBM como suporte para a contratação da MGHSPE seria, por via transversa, aceitar como verdade a conclusão erigida na instrução de 20/12/2012 (peça 70, p. 9-10) , no sentido de que a referida contratação equivaleria, na realidade, à obtenção direta de serviços da IBM (parágrafos 73-74 desta instrução) .
104.	Verificou-se que, no caso concreto sob exame, nem o objeto ajustado nem a pessoa contratada se enquadrariam entre as hipóteses de inexigibilidade exemplificadas no art. 25 da Lei 8.666/1993 a fim de justificar uma eventual inviabilidade de competição (parágrafos 75-86 desta instrução) .
105.	Portanto, a par da extensa argumentação despendida pelas interessadas, entende-se que a contratação direta da MGHSPE pela Caixa não é permitida pela redação atual da Lei 8.666/1993, seja com fulcro no art. 24, inciso XXIII, ou no art. 25, motivo pelo qual o Tribunal, com fulcro no art. 71, inciso IX, da CF/88, c/c art. 45 da Lei 8.443/1992, deve assinar prazo para que a Caixa anule o contrato Siges 5.014/2012 firmado com a MGHSPE (parágrafos 87-88 desta instrução) .
106.	Refutada a hipótese de contratação direta, resta evidente um descompasso entre as concepções adotadas pela Caixa e por esta Unidade Técnica quanto ao assunto discutido, que coloca em xeque a própria necessidade e existência da MGHSPE; uma vez que outras questões relacionadas a essa podem requerer a atenção do Tribunal, propõe-se que seja encaminhado para a SecexFazenda e para a Sefti a deliberação final que vier a ser proferida nestes autos (parágrafos 89-93 desta instrução) .
INFORMAÇÕES ADICIONAIS
107.	Processos conexos:
107.1.	TC Processo 004.716/2010-8, acompanhamento em curso na SecexFazenda acerca do Projeto de Internalização da Gestão das Operações de Financiamentos das Imobiliárias (Peopi) ;
107.2.	TC Processo 033.668/2012-4, representação em curso na SecexFazenda com o objetivo de avaliar o conjunto de recentes aquisições da CaixaPar sob os aspectos da legalidade, legitimidade, economicidade, eficiência e eficácia;
107.3.	TC Processo 008.837/2013-9, representação em curso na Sefti com o objetivo de analisar a contratação direta da CPM Braxis S/A pela Caixa.
PROPOSTA DE ENCAMINHAMENTO
108.	Pelo exposto, submete-se o presente processo à consideração superior, propondo a adoção das seguintes medidas:
108.1.	no mérito, julgar procedente a presente representação;
108.2.	com fulcro no art. 71, inciso IX, da Constituição Federal de 1988, c/c art. 45 da Lei 8.443/1992, assinar prazo de 15 dias para que a Caixa Econômica Federal anule o contrato Siges 5.014/2012 firmado com a empresa MGHSPE Empreendimentos e Participações S/A;
108.3.	em atenção ao disposto no art. 5º, § 1º, da Portaria-Segecex 13/2011, encaminhar para a SecexFazenda a deliberação final que vier a ser proferida nestes autos para que aquela Unidade Técnica avalie a oportunidade e a conveniência de analisar o impacto da anulação do contrato Siges 5.014/2012, firmado entre a Caixa Econômica Federal e a empresa MGHSPE Empreendimentos e Participações S/A, nas contas da instituição financeira nos exercícios de 2012 em diante;
108.4.	encaminhar para a Sefti a deliberação final que vier a ser proferida nestes autos;
108.5.	com fundamento no art. 16, inciso V, do Regimento Interno do TCU, fixar entendimento que, para fins de aplicação do art. 24, inciso XXIII, da Lei 8.666/1993, entende-se por controlada a sociedade cuja maioria do capital social com direito a voto pertença, direta ou indiretamente, a empresa pública ou sociedade de economia mista, em analogia ao art. 2º, inciso II, da Lei Complementar 101/2000 (Lei de Responsabilidade Fiscal - LRF) ;
108.6.	nos termos do art. 179, § 7º, do Regimento Interno do TCU, dar ciência da deliberação final que vier a ser proferida nestes autos à Caixa Econômica Federal e à empresa MGHSPE Empreendimentos e Participações S/A, por meio de seus representantes legalmente constituídos nos autos;
108.7.	com fulcro no art. 169, inciso II, do Regimento Interno do TCU, encerrar o presente processo, após efetuadas as devidas comunicações e expirados os prazos dos recursos cabíveis dotados de efeito suspensivo."
2.	Considerando a relevância da matéria, o Ministro Valmir Campelo solicitou o pronunciamento do Ministério Público junto ao TCU, que, representado pelo douto Subprocurador-Geral Lucas Rocha Furtado, manifestou-se nos termos do judicioso parecer que trago à colação (peça 130) :
"A Representação ora em exame questiona a legalidade e torna controversa a dispensa de licitação para a contratação, pela Caixa Econômica Federal, da empresa MGHSPE Empreendimentos e Participações S/A para a 'prestação de serviços de operacionalização da originação de crédito imobiliário', ao custo de mais de R$ 1,19 bilhão (!) .
Vale ressaltar que tal valor foi fixado sem competição entre empresas eventualmente interessadas, tampouco a escolhida pelos dirigentes da Caixa Econômica precisou enfrentar os habituais questionamentos de outros concorrentes quanto a sua habilitação jurídica e fiscal e a sua qualificação técnica e econômico-financeira, tudo porque a contratada desfrutaria da condição de empresa controlada pela estatal contratante, conforme previsão contida no art. 24, inciso XXIII, da Lei 8.666/1993. 
A empresa contratada entende que a contratação seria legal mesmo se não fosse possível enquadrá-la na hipótese legal retrocitada, porque a escolha direta da empresa responderia a condições nas quais a licitação, a teor do art. 25 do mesmo diploma legal, seria inexigível, dada a inviabilidade de competição: 1) a participação acionária da Caixa na MGHSPE lhe permite exercer influência no sentido de dirigir a empresa para o atendimento de seus interesses; 2) a Caixa poderá auferir benefício econômico da referida prestação de serviços; 3) existe relação de confiança entre a Caixa e a empresa.
A Caixa, de forma semelhante, argumenta que a contratação em tela reúne vantagens que a tornam singular, haja vista o retorno financeiro por meio de dividendos a que terá direito e a influência que pode exercer na direção da empresa contratada. Sustenta, além disso, que nem seria aplicável, a bem da verdade, o estatuto da licitação à contratação em tela. Recorrendo a texto doutrinário de minha autoria, aduz que as estatais exploradoras de atividade econômica precisam, no que diz respeito aos atos que guardam vínculo com a atividade-fim da empresa, de regime flexível de contratação, mais eficiente que o disponível para a administração direta.
A condição de 'controlada' da contratada foi inicialmente contestada pela Secretaria de Controle Externo de Aquisições Logísticas - Selog em razão de a empresa estatal não deter a maioria do capital da MGHSPE, que pertence à empresa IBM Brasil Indústria Máquinas e Serviços Ltda. Na última instrução, porém, o entendimento foi alterado, passando-se a admitir a tese do controle compartilhado entre a IBM e a Caixa Econômica, consoante disposições contidas no acordo de acionistas da empresa. 
Defendeu-se a ideia, no entanto, de que o termo 'controlada' teria acepção distinta no âmbito do direito público, a exemplo da conceituação empregada na Lei Complementar 101/2000 (Lei de Responsabilidade Fiscal) . Não fosse por essas diferentes acepções, forçoso seria concluir que a MGHSPE deveria submeter-se ao regime de direito público em todos seus atributos, entre eles: investidura em cargo/emprego mediante concurso público e proibição de acumular cargos, empregos e funções (art. 37, incisos II e XVII, da CF) ; respeito às regras de finanças públicas (art. 163, inciso II, da CF) e de previdência privada (art. 202, § 4º, da CF) ; obediência às diretrizes de responsabilidade na gestão fiscal (arts. 2º, inciso II, 32, 40 e 47 da Lei Complementar 101/2000) ; dever de prestação de contas e submissão à jurisdição e à fiscalização do controle externo (arts. 1º, inciso I, 5º, inciso IX, e 38, inciso I, da Lei 8.443/1992) ; subordinação às normas de licitações e contratos administrativos (art. 1º, parágrafo único, da Lei 8.666/1993) .
Não encontro razões para discordar, nem sequer para complementar a irretorquível manifestação da unidade técnica. Posso apenas lembrar que, recentemente, manifestei-me acerca de assunto correlato no TC-Processo 013.349/2012-0 defendendo tese que corrobora os argumentos da Selog. Examinava-se, na ocasião, a submissão ou não do Banco da Patagônia, instituição controlada pelo Banco do Brasil S.A., à jurisdição de contas. Reproduzo, a seguir, excertos do parecer então exarado, ressaltando que o fato de a União exercer controle sobre a instituição foi decisivo para a conclusão de que o Banco da Patagônia está sujeito à jurisdição do TCU:
Inicialmente, cumpre esclarecer que o Banco Patagônia é uma entidade controlada pelo Banco do Brasil S.A., conforme se depreende do Acórdão 453/2012-TCU-Plenário acima transcrito. Se assim o é, resta-nos saber se a jurisdição de contas alcança ou não empresa estrangeira controlada por estatal brasileira, como é o caso do Patagônia.
A Constituição da República, em seu artigo 71, inciso II, estabelece competir ao TCU 'julgar as contas dos administradores e demais responsáveis por dinheiros, bens e valores públicos da administração direta e indireta, incluídas as fundações e sociedades instituídas e mantidas pelo Poder Público federal, e as contas daqueles que derem causa a perda, extravio ou outra irregularidade de que resulte prejuízo ao erário público'.
A Constituição de 1988, não obstante fazer vasta referência à administração pública indireta, não se ocupou de identificar, expressamente, as pessoas jurídicas que fariam parte dessa categoria. As entidades que compõem a administração indireta podem, todavia, ser identificadas e definidas nos artigos 4º, inciso II, e 5º, incisos I, II, III e IV, do Decreto-lei nº 200, de 25/02/1967. São elas: autarquias, fundações, empresas públicas e sociedades de economia mista.
A leitura dos dispositivos acima citados permite inferir que as entidades integrantes da administração indireta - autarquias, empresas públicas, sociedades de economia mista e fundações públicas - têm, em sua relação com a União, uma característica que lhes é comum: são controladas pela União, direta ou indiretamente (...) .
No entanto, a enumeração do Decreto-lei nº 200, de 25/02/1967, não chega a abranger todas as entidades integrantes da administração indireta. Vale dizer, o decreto não esgota todas as possibilidades de descentralização administrativa que podem derivar da expressão constitucional 'sociedades instituídas e mantidas pelo Poder Público federal'. Refiro-me, in casu, às subsidiárias das empresas públicas e das sociedades de economia mistas, bem assim às entidades controladas direta ou indiretamente pelo poder público.
Há quem entenda que as entidades controladas por sociedades de economia mista nada mais seriam do que sociedades de economia mista de segunda geração. Primeiro, esta qualificação se deve ao fato de que o controle exercido pelo poder central (União) dar-se-ia de maneira indireta. Ou seja, a União, ao deter diretamente o controle da sociedade de economia mista controladora, acaba por controlar indiretamente a entidade controlada por sua sociedade de economia mista.
Segundo, a entidade controlada também possui participação de capital privado, sendo que o controle acionário é público. Destarte, elas guardariam a mesma natureza das pessoas que lhe deram origem. Vale dizer, uma entidade controlada por uma sociedade de economia mista teria a mesma natureza jurídica da controladora, submetendo-se, portanto, às mesmas derrogações [oriundas] das normas de direito público, a exemplo da sujeição ao controle externo.
 (...) .
Em estudo sobre o assunto[footnoteRef:2], o AUFC José Silva de Souza Leal cita julgado do Supremo Tribunal Federal em que o Relator 'vai ao extremo de considerar o hospital privado cujo controle acionário foi adquirido pelo INSS como sendo uma sociedade de economia mista'. Eis a ementa do julgamento referenciado: [2:  Os limites do controle externo da união sobre as empresas controladas direta ou indiretamente por sociedades de economia mista. Sociedade democrática, direito público e controle externo. José Geraldo de Sousa Junior (org.) Brasília: Tribunal de Contas da União, 2006.] 
'EMENTA: ADMINISTRATIVO. RECURSO ORDINÁRIO EM MANDADO DE SEGURANÇA. SOCIEDADE DE ECONOMIA MISTA. CONCEITO. CONCEITOS JURÍDICOS. SERVIDOR PÚBLICO. ACUMULAÇÃO DE CARGOS. NÃO-EXERCÍCIO DO DIREITO DE OPÇÃO NO PRAZO LEGAL. MÁ-FÉ CONFIGURADA. 1. Para efeitos do disposto no art. 37, XVII, da Constituição são sociedades de economia mista aquelas --- anônimas ou não --- sob o controle da União, dos Estados-membros, do Distrito Federal ou dos Municípios, independentemente da circunstância de terem sido 'criadas por lei'. 2. Configura-se a má-fé do servidor que acumula cargos públicos de forma ilegal quando, embora devidamente notificado para optar por um dos cargos, não o faz, consubstanciando, sua omissão, disposição de persistir na prática do ilícito. 3. Recurso a que se nega provimento. (RMS 24.249/DF, Relator Ministro Eros Grau, em 14/09/2004) .'
 (...) .
Com efeito, afigura-se extremamente temerário admitir que uma entidade integrante da administração indireta possa criar outras entidades absolutamente livres das sujeições do regime jurídico público, a despeito da participação do Estado na composição do capital dessas entidades. No ponto, cumpre trazer à colação as lúcidas considerações de Celso Antônio Bandeira de Mello[footnoteRef:3], in verbis: [3:  Curso de Direito Administrativo, 16ª edição, São Paulo: Malheiros, 2003, págs. 181/182.] 
'Em despeito destas obviedades, durante largo tempo pretendeu-se que, ressalvadas taxativas disposições legais que lhes impusessem contenções explícitas, estariam em tudo o mais parificadas à generalidade das pessoas de Direito Privado. Calcadas nesta tese errônea, sociedades de economia mista e empresas públicas declaravam-se, com o beneplácito da doutrina e da jurisprudência (salvo vozes combativas, mas isoladas) , livres do dever de licitar, razão por que os contratos para obras públicas mais vultosos eram travados ao sabor dos dirigentes de tais empresas ou mediante arremedos de licitação; recursos destas entidades passaram a ser utilizados como válvula para acobertar dispêndios que a Administração Central não tinha como legalmente efetuar, ou mesmo para custear ostensiva propaganda governamental, mediante contratos publicitários de grande expressão econômica; a administração de pessoal, e com salários muito superiores aos vigentes no setor público, efetuava-se com ampla liberdade, sem concursos, transformando-as em 'cabides de emprego' para apaniguados; avançados sistemas de aposentadoria e previdência eram, por decisão interna corporis, instituídos em prol de seus agentes, em condições muito mais vantajosas do que as do sistema nacional de previdência ou do próprio regime previdenciário do setor público; despesas exageradas, úteis apenas à comodidade pessoal de seus agentes, eram liberalmente efetuadas, como, exempli gratia, suntuosas hospedagens no Exterior, quando de viagens internacionais dos seus dirigentes; sempre sob argüição de serem pessoas de Direito Privado - até que a legislação explicitamente lhes impusesse sujeição de suas despesas à fiscalização do Tribunal de Contas da União - sustentava-se que estavam livres deste controle; sob o mesmo fundamento e da correlata liberdade que lhes concerniria, multiplicaram-se sociedades de economia mista e empresas públicas, umas criando outras, surgindo, destarte, as de chamada segunda e terceira geração, aptas, pois, a prodigalizar os mesmos desmandos.
Além disto, estas, precisamente pelo fato de não terem sido criadas por lei - pasme-se - eram, por muitos, excluídas da categoria de sociedade de economia mista ou empresa pública e, consequentemente, das disposições normativas relativas ao controle que se lhes aplica, sob o argumento de que, segundo o Decreto-lei 200, ditas pessoas da Administração indireta são unicamente as 'criadas por lei'. Não tendo havido lei criadora, não se lhes poderia sequer as sujeitar às regras decorrentes daquele diploma!' (grifos nossos) '.
Nesse quadro, quando a Constituição se refere genericamente às 'sociedades instituídas e mantidas pelo Poder Público federal' como entidades integrantes da administração indireta, neste grupo, estão incluídas as denominadas empresas estatais, as quais compreendem as sociedades de economia mista, as empresas públicas e suas subsidiárias, bem como as empresas controladas direta ou indiretamente pelo poder público.
Por tudo que foi dito, impõe-se concluir que o Banco Patagônia, entidade controlada diretamente pelo Banco do Brasil S.A. e indiretamente pela União, submete-se à jurisdição do TCU, consoante o artigo 71, inciso II, da Constituição, razão por que está obrigado a prestar contas de sua gestão diretamente ao Órgão federal de controle externo, seja a sede de sua administração no país ou no exterior.
Ante tais fundamentos, uma vez admitida a existência de controle da MGHSPE pela Caixa Econômica Federal, seria inevitável concluir que a instituição submete-se à jurisdição do TCU, tal qual o Banco da Patagônia.
Como evidenciam os excertos acima transcritos, onde houver controle por empresa estatal, na acepção do direito público, há gestores encarregados de zelar pelo interesse público. Vale frisar que não se pode falar em gestão de 'meio interesse público' ou de 'interesse público parcial'. Na parte em que o controle compartilhado, se admitido na acepção própria do direito público, conferir aos gestores competência para decidir, existirão atos de gestão. E onde há interesse público confiado a pessoas físicas ou jurídicas, incide a proteção constitucional representada pelo Controle Externo.
Cumpre notar, porém, que a situação em foco nos presentes autos, comparado ao caso de referência acima considerado, difere pela circunstância de o controle da empresa estatal não ser exercido com fundamento no fato de esta ser proprietária da maioria das ações da instituição controlada, mas do arranjo havido mediante acordo de acionistas. 
Abre-se espaço, então, para a distinção proposta pela unidade técnica acerca das diferentes acepções para o termo 'controlada'. Parece-me que, em vista dos objetivos propostos pela Lei 11.908/2009, não se pode emprestar ao controle compartilhado havido mediante o acordo de acionistas da MGHSPE a acepção de direito público, mas aquela própria e para fins do direito privado, consoante art. 116 da Lei 6.404/1976 e o art. 1.098 da Lei 10.406/2002 (Código Civil) , de modo a preservar a tão decantada eficiência e agilidade da administração privada. Essa é a única razão pela qual o parágrafo único do art. 1º da Lei 8.666/1993, que impõe o estatuto da licitação às entidades controladas pela União, não alcança à MGHSPE. 
O que está do outro lado dessa mesma moeda, porém, é a impossibilidade de se reconhecer à MGHSPE, em atenção ao controle compartilhado exercido pela Caixa, o benefício previsto no art. 24, inciso XXIII, da mesma lei. Como bem ressaltou a unidade técnica, não é possível que a contratação em tela resulte da escolha do 'melhor dos dois mundos', atribuindo-se significados distintos para o termo 'controlada' nos artigos 1º, parágrafo único, e 24, inciso XXIII, da Lei 8.666/93.
Acerca dos argumentos que buscam legitimar a contratação pela via alternativa da inexigibilidade de licitação, prevista no art. 25 da Lei 8.666/1993, considero que também não merecem acolhida. As peculiaridades da contratação apontadas pela Caixa e pela empresa contratada - possibilidade de influir na direção da contratada; benefícios econômicos e relação de confiança - são elementos subjetivos e alheios ao objeto da contratação, insuscetíveis, portanto, de caracterizar a singularidade da necessidade da empresa estatal a ser atendida, conforme exige o mencionado dispositivo legal. 
Vale notar, a propósito, que nem sequer as peculiaridades do objeto traduzem, necessariamente, a singularidade do serviço. Qualquer sistema de tecnologia da informação personalizado terá características que lhe são exclusivas. Isso, no entanto, não torna singular o serviço de sua concepção. A integração com outros sistemas corporativos, a proteção contra fraudes, a adequação a padrões e funcionalidades requeridas pela contratante, a capacidade de comunicação em diferentes canais, inclusive a internet, e a oferta de ferramentas de automação são exemplos de necessidades que, embora possam ser atendidas de maneira peculiar conforme quem seja o contratante, não tornam singular a natureza do respectivo serviço, porque são comuns e esperadas em inúmeros sistemas informatizados, ainda mais quando cuidam de serviços bancários.
Ante o exposto, manifesto-me de acordo com a análise e a proposta da unidade técnica contidas na peça 117."
3.	Ato contínuo, em 9/7/2013, a Caixa protocolizou nova petição solicitando o sobrestamento do processo, sob a alegação de que estavam em curso não só discussões sobre eventuais alterações no plano empresarial da Branes (antiga MGHSPE) , como também análises técnicas que poderiam contribuir para o deslinde desta representação (peça 147) .
4.	Deferindo o pleito da estatal, o Ministro Valmir Campelo determinou o sobrestamento do processo até que novos elementos fossem apresentados pela Caixa, que deveriam ser objeto de nova análise por parte da Selog, bem como informou que os autos deveriam tramitar pelo MP/TCU antes de retornar ao Gabinete (peça 151) .
5.	Encaminhadas as sobreditas novas informações pela Caixa, a Selog produziu o acervo que compõe a peça 163, do qual transcrevo o excerto a seguir colacionado:
"12.	Em nova petição protocolizada em 6/11/2013 (peça 161, p. 1-7) , quatro meses após ter solicitado o sobrestamento do processo, a Caixa inicia informando que realizou negociação junto à IBM quanto a mudanças que levarão ao incremento da governança da estatal na Branes, de tal forma que, quando formalizadas, será ampliado o número de matérias previstas nos itens 5.7 e 6.12 do acordo de acionistas cuja aprovação dependerá de quorum qualificado.
13.	Em seguida, o banco anuncia que, além dos três pareceres já trazidos aos autos (dos juristas Carlos Ari Sundfeld - peça 9 -, Gustavo Binenbojm - peça 62, p. 16-61 - e Modesto Carvalhosa - peça 103, p. 63-100) , foi contratado novo parecer, desta feita do jurista Sepúlveda Pertence (peça 161, p. 10-37) , o qual apresenta a seguinte conclusão:
'74. De tudo, concluo que a Caixa e a Caixapar podem contratar diretamente bens e serviços sempre que a licitação for incompatível e prejudicial com a dinâmica do mercado, retirando-lhes poder de competição com suas congêneres do setor privado. Podem contratar diretamente, ainda, por dispensa de licitação, com base no art. 24, XXIII, da Lei de Licitações, suas controladas, ainda que o controle seja compartilhado, por meio de acordo de acionistas. Podem, igualmente, contratar as empresas das quais adquiriram o controle em decorrência da autorização da L. 11.908/09 por inexigibilidade de licitação, porque, neste caso, a competição será inviável.'
EXAME TÉCNICO
14.	Versam os autos sobre a regularidade da contratação direta, pela Caixa, da empresa Branes, e cujo objeto é a prestação de serviço de operacionalização da originação de crédito imobiliário, ao valor estimado de R$ 1.194.497.164,05. Até o presente momento, as Unidades Técnicas deste TCU emitiram, basicamente, quatro instruções: a representação inicial, propondo diligência (peça 6) ; a análise da diligência, propondo a adoção de cautelar (peça 51) , convertida em oitiva prévia pelo Relator; a análise da oitiva prévia, reforçando a proposta de adoção da medida cautelar (peça 70) , acatada pelo Relator; e, por último, a análise conclusiva de mérito, propondo a anulação do contrato (peça 117) , com a anuência do MP/TCU (peça 130) .
15.	Como visto nos parágrafos 12-13 desta instrução, os novos elementos apresentados pela Caixa referem-se a dois pontos: mudanças no plano empresarial e na governança da Caixa na Branes (peça 161, p. 1-4) e parecer do jurista Sepúlveda Pertence concluindo, em suma, pela possibilidade da contratação ora questionada (peça 161, p. 4-37) .
I. Mudanças no plano empresarial da Branes.
16.	Sobre o primeiro ponto, a Caixa apenas apresenta as modificações no plano empresarial que foram negociadas junto à IBM (peça 161, p. 1-4) que, quando formalizadas, ampliará as matérias previstas nos itens 5.7 e 6.12 do acordo de acionistas cuja aprovação dependerá de quorum qualificado, como a alteração do estatuto social, o ingresso de novo investidor, a venda de serviços e/ou produtos, a deliberação sobre a abertura de capital e/ou pela oferta pública de ações, dentre outras.
17.	Todavia, não foram tecidas quaisquer ilações sobre a impossibilidade de se reconhecer à Branes, em atenção ao controle compartilhado exercido pela Caixa, o benefício previsto no art. 24, inciso XXIII, da Lei 8.666/1993, ou sobre a ilegitimidade da contratação pela via alternativa da inexigibilidade de licitação, prevista no art. 25 da mesma Lei, como ressaltado tanto na instrução da Selog (peça 117) , quanto no parecer do MP/TCU (peça 130) .
18.	Ocorre que, na instrução anterior (peça 117, p. 5-6) , esta Unidade Técnica corroborou que os poderes de governança conferidos à Caixa pelo acordo de acionistas firmado já eram suficientes para caracterizar o controle compartilhado na nova companhia. Veja-se:
'22. Os capitais investidos na MGHSPE são preponderantemente de origem privada, como detalhado em instruções pretéritas. A IBM assumiu a maior parcela dos investimentos, adquirindo, portanto, a titularidade de participações societárias majoritárias (51%) . De sua parte, os capitais estatais injetados direta e indiretamente pela Caixa não se constituem na maioria dos valores investidos (37,25%) .
23. Em decorrência, o poder de controle foi atribuído, em princípio, à IBM. No entanto, como a MGHSPE envolve a aplicação de recursos de origem estatal, foram adotadas providências destinadas a assegurar a defesa dos interesses públicos, por meio da implantação do Acordo de Acionistas (peça 17) que, de fato e efetivamente, assegura poderes relevantes para a Caixa. A celebração do referido Acordo configura a existência de um grupo de controle, formado pelo sócio majoritário privado e pelo sócio de origem estatal.
24. As instruções anteriores não questionavam a validade do Acordo de Acionistas ou a existência do controle compartilhado, apenas apresentavam dúvidas quanto à real habilidade da Caixa de influenciar o controle operacional da nova companhia (MGHSPE) por meio do Acordo de Acionistas firmado.
25. Nessa conformidade, assiste razão à MGHSPE (peça 103, p. 9-14) e à Caixa (peça 106, p. 21-32) quando alegam que os poderes de governança conferidos à Caixa pelo Acordo de Acionistas firmado são suficientes para caracterizar o controle compartilhado na MGHSPE, na linha do parágrafo 215 do supramencionado Parecer, alterando-se o entendimento expresso pela Unidade Técnica em cognição sumária.
26. Pertinente registrar que essa também é a conclusão única e final que o jurista Modesto Carvalhosa defende em seu parecer (peça 103, p. 100) :
'RESPONDEMOS que a Consulente [MGHSPE], para todos os efeitos legais, tendo em vista sua natureza de joint-venture e tendo em vista os termos do acordo de acionistas celebrado entre as partes, está submetida ao controle compartilhado exercido, indiretamente, pela CAIXA, em conjunto com a IBM.'
27. A existência do Acordo de Acionistas e o compartilhamento do controle pela Caixa não fazem com que a nova companhia passe a integrar a estrutura administrativa do Estado (Administração Pública) , embora disponha de capitais de origem pública e não obstante a existência de poderes e garantias ao sócio estatal. Pelo contrário, haja vista a preponderância do capital privado, a utilização dos mecanismos privados de promoção da eficiência e a atuação do sócio estatal segundo o modelo privado, entende-se que a MGHSPE desempenha suas atividades sob regime de direito privado. Essa diferenciação merece maior atenção.'
19.	Ou seja, o ponto central em discussão nestes autos não é o teor do acordo de acionistas, mas sim a adequação da contratação direta da Branes pela Caixa. Por elucidativo, pertinente transcrever o posicionamento do MP/TCU (peça 130, p. 1-2) sobre a questão, em anuência à proposta de mérito da Selog:
'A condição de 'controlada' da contratada foi inicialmente contestada pela Secretaria de Controle Externo de Aquisições Logísticas - Selog em razão de a empresa estatal não deter a maioria do capital da MGHSPE, que pertence à empresa IBM Brasil Indústria Máquinas e Serviços Ltda. Na última instrução, porém, o entendimento foi alterado, passando-se a admitir a tese do controle compartilhado entre a IBM e a Caixa Econômica, consoante disposições contidas no acordo de acionistas da empresa.
Defendeu-se a ideia, no entanto, de que o termo 'controlada' teria acepção distinta no âmbito do direito público, a exemplo da conceituação empregada na Lei Complementar 101/2000 (Lei de Responsabilidade Fiscal) . Não fosse por essas diferentes acepções, forçoso seria concluir que a MGHSPE deveria submeter-se ao regime de direito público em todos seus atributos, entre eles: investidura em cargo/emprego mediante concurso público e proibição de acumular cargos, empregos e funções (art. 37, incisos II e XVII, da CF) ; respeito às regras de finanças públicas (art. 163, inciso II, da CF) e de previdência privada (art. 202, § 4º, da CF) ; obediência às diretrizes de responsabilidade na gestão fiscal (arts. 2º, inciso II, 32, 40 e 47 da Lei Complementar 101/2000) ; dever de prestação de contas e submissão à jurisdição e à fiscalização do controle externo (arts. 1º, inciso I, 5º, inciso IX, e 38, inciso I, da Lei 8.443/1992) ; subordinação às normas de licitações e contratos administrativos (art. 1º, parágrafo único, da Lei 8.666/1993) .
Não encontro razões para discordar, nem sequer para complementar a irretorquível manifestação da unidade técnica.' (grifo posto) 
20.	Nos parágrafos seguintes serão relembradas e tecidas novas considerações sobre a contratação da Branes pela Caixa com fundamento no art. 24, inciso XXIII (licitação dispensável) , ou no art. 25 (licitação inexigível) da Lei 8.666/1993.
II. Parecer do jurista Sepúlveda Pertence.
21.	O novo parecer colacionado aos autos (peça 161, p. 10-37) está dividido em três partes, refletidas na conclusão transcrita no parágrafo 13 desta instrução, motivo pelo qual a presente análise também se estruturará dessa forma.
II.1.a. Argumento 1 (peça 161, p. 11-25) : possibilidade de as estatais contratarem diretamente bens e serviços sempre que a licitação for incompatível e prejudicial com a dinâmica do mercado, retirando-lhes poder de competição com suas congêneres do setor privado.
22.	Na tentativa de conciliar os arts. 37, inciso XXI, e 173, § 1º, da CF/88, a doutrina e a jurisprudência defenderam, inicialmente, que havia exceções à incidência da regra do dever de licitar imposto pela Lei 8.666/1993, difundindo-se o entendimento de que a licitação só seria obrigatória para as contratações relacionadas à atividade-meio das empresas estatais que exploram atividade econômica e que não incidiria o dever de licitar para as contratações relativas à atividade-fim de tais entidades.
23.	Com o passar do tempo, principalmente com as mudanças econômicas da década de 1990, tais empresas passaram a ter que assimilar uma nova realidade, participando de mercados competitivos, em regime de livre concorrência. Tal realidade impõe, no caso das empresas estatais que exploram atividade econômica, temperamentos à obrigatoriedade de licitar.
24.	Em julgamento no STF, o jurista expressou entendimento segundo o qual 'somente as empresas estatais que explorem atividade econômica em regime de mercado - setor reservado primariamente para a iniciativa privada - reger-se-ão pelas normas aplicáveis às empresas privadas', buscando aprofundar a diferença entre entidades públicas que exercem atividade econômica em regime de concorrência e aquelas que, embora exercendo atividade econômica, gozam de exclusividade.
25.	A distinção entremostra que o critério de cogitar-se de atividade-fim ou de atividade-meio não é suficiente para determinar o dever ou não de licitar das empresas estatais que exploram atividade econômica, sendo mais relevante, para conformação da exigência de licitação ao regime de concorrência no mercado, verificar se a licitação obstaria efetivamente a realização dos fins legais cometidos à empresa estatal inserida em regime de franca competição.
26.	Isso porque tanto podem existir casos de atividades-fim que comportam contratação mediante prévia licitação, quanto de atividades-meio que exijam solução imediata e destituída de formalidade. Em outras palavras, há situações em que o procedimento da licitação não interfere na capacidade de competição da empresa estatal que explora atividade econômica, quer nas atividades-fim quer nas atividades-meio, hipóteses em que a licitação será obrigatória.
27.	Assim, o jurista defende que: 1) a licitação é prescindível quando prejudicar o desempenho dessas entidades em âmbito de competição, ainda que se entenda que, em princípio, as empresas estatais continuam submetidas à Lei 8.666/1993, critério que teria sido adotado pelo TCU, por exemplo, no Acórdão 566/2012-P; 2) este entendimento é o que melhor harmoniza o dever geral de licitar imposto pelo art. 37, inciso XXI, da CF/88, com a equiparação às empresas privadas, ditada pelo art. 173, § 1°, e que reclama liberdade de atuação nas atividades negociais das empresas estatais que exploram atividade econômica em regime de competição no mercado aberto à livre iniciativa dos particulares; e 3) na busca de um equilíbrio entre o controle estatal e a autonomia operacional dessas empresas, não há lugar para o apego fetichista ao princípio da licitação nem para a visão míope que só enxerga a feição pública da face dicotômica desses entes.
28.	Enfim, argumenta que a ausência da licitação, quando ela obstrua a competitividade da empresa estatal, não se confunde com os casos de inexigibilidade prevista na Lei 8.666/1993, pois não se trata, aqui, de inviabilidade de competição, mas de circunstância excepcional, em que não incide a regra da licitação.
II.1.b. Análise.
29.	Ora, a argumentação pela necessidade de diferenciar entre atividades-meio e atividades-fim, no âmbito do presente processo, foi inaugurada pelo próprio banco estatal (peça 106, p. 33-35) como forma de tentar justificar a contratação pela via da inexigibilidade de licitação. Veja-se o resumo das ponderações inicialmente arguidas pela Caixa sobre o assunto, conforme a instrução de 1º/4/2013 (peça 117, p. 3-4) :
'10.7. Além disso, conforme a doutrina do Procurador-Geral Lucas Rocha Furtado e a jurisprudência do TCU (Acórdão 318/2010-P) , a atuação concorrencial e a ausência de prerrogativas erigem a tese de que as estatais exploradoras de atividade econômica precisam de um regime flexível de contratação, mais eficiente que o disponível para a administração direta, motivo pelo qual as atividades que guardam vínculo com a atividade-fim da empresa não são licitáveis. O serviço a ser desempenhado pela MGHSPE é uma atividade intrínseca ao serviço de concessão de crédito imobiliário, sem a qual a concessão em si não pode se concretizar. Assim, a atividade de operacionalização da originação de crédito imobiliário está intrinsecamente vinculada à atividade-fim (art. 5º, inciso XII, do Estatuto da Caixa Econômica Federal aprovado pelo Decreto 6.473/2008) , qual seja, a concessão do crédito, uma vez que se não houver a execução da etapa inicial o crédito não poderá ser concedido. Não precisaria ser fundamentado como dispensa de licitação, mas como mera hipótese de inexigibilidade (peça 106, p. 33-35) .'
30.	Então, em vista das alegações trazidas pela própria Caixa, esta Unidade Técnica efetuou a seguinte análise (peça 117, p. 13) :
'69. Refuta-se o arguido pela Caixa em função da análise efetuada nos parágrafos 28-40 desta instrução, mas que vale repetir nesta seção.
70. Primeiramente, pugna-se pelo entendimento de que atividades-fim são aquelas operações que possuem ou produzem resultados de caráter material/substantivo para o funcionamento de uma instituição, ao passo que as atividades-meio possuem ou produzem resultados de caráter instrumental/adjetivo.
71. Com isso em mente, entende-se que a atividade intrinsecamente vinculada à área-fim da Caixa, qual seja, a competente e efetiva concessão do crédito imobiliário para a população, será realizada pelo próprio banco estatal sem licitação (caráter material/substantivo) . E por isso mesmo não se vislumbra óbice para que seja perfeitamente licitável a plataforma tecnológica e de serviços que dá suporte a uma das três etapas dessa concessão, qual seja, a originação (caráter instrumental/ adjetivo) . Diga-se de passagem, as outras etapas são simulação e administração.
72. Corroborando essa assertiva, veja-se que está em curso no TC Processo 004.716/2010-8 o acompanhamento da internalização das operações de financiamento imobiliário da Caixa, objeto do Projeto Estratégico Operações Imobiliárias (PEOPI) , o que se dará por meio do desenvolvimento do Sistema de Operações Imobiliárias (SIOPI) , contratado pela Caixa junto ao Consórcio CPM Braxis / Vivere / Crédito Imobiliário, pelo valor global de R$ 60 milhões.
73. E em segundo lugar, entende-se que foi a escolha da IBM como parceira estratégica que também representou a exploração de atividades financeiras/empresariais afetas à área-fim da Caixa e sujeitas ao regime jurídico do direito privado, e não a contratação da MGHSPE para a prestação de serviços relacionados à concessão de crédito imobiliário, a ser avaliada sob o crivo da Lei 8.666/1993. A escolha de tal parceria é que se amolda à doutrina do Procurador-Geral Lucas Rocha Furtado e à jurisprudência do TCU (Acórdão 318/2010-P) citadas, e não a contratação da MGHSPE.'
31.	No mais, o parecerista defende que, nos casos em que a licitação obstar a realização dos fins legais cometidos a uma empresa estatal exploradora de atividade econômica inserida em regime de franca competição, seria prejudicial sua submissão ao dever de licitar, previsto no art. 37, inciso XXI, da CF/88, e, consequentemente, ao regime jurídico da Lei 8.666/1993.
32.	Com as vênias de estilo por divergir do ilustre jurista, não se vislumbra que o atual ordenamento jurídico permita tal possibilidade. Quer-se dizer que, de uma leitura dos arts. 37, inciso XXI, e 173, § 1º, caput e inciso III, da CF/88, em conjunto com os arts. 1º, parágrafo único, e 119 da Lei 8.666/1993, não se depreende que essas empresas estariam afastadas da exigência de licitação, mas apenas que fariam jus a um estatuto próprio e/ou a um regime simplificado.
33.	Nessa linha, os seguintes excertos doutrinários:
'Enquanto não for estabelecido o estatuto jurídico previsto no art. 173, §1º, continuam a aplicar-se as normas da Lei 8666/93, já que o dispositivo constitucional não é autoaplicável.' (DI PIETRO, Maria Sylvia Zanella; Direito Administrativo; 25 ed; São Paulo: Atlas, 2012) 
'Em razão da ausência desse estatuto, o entendimento que prevalece é o de que essas empresas devem obedecer o art. 37, XXI, da CF, que não distingue o dever de licitar se a empresa é exploradora de atividade econômica ou exploradora de serviço público, devendo seguir a norma geral (Lei 8666/93) .' (MARINELA, Fernanda; Direito Administrativo; 5 ed; Niterói: Impetus, 2011) 
34.	Anote-se que o próprio parecerista destacou a apreciação pelo STF do processo RE 441.280/RS, que trata do 'Caso Petrobras' (peça 161, p. 18) :
'22. A submissão, ou não, da Petrobras à L. 8.666/93 é matéria ainda em exame pelo Plenário do Supremo Tribunal, em julgamento até agora não concluído: nele, o em. Ministro Dias Toffoli, relator, sustentou que, mesmo antes da EC 19/98, as empresas estatais que disputam livremente o mercado, sob o regime de empresas privadas, poderiam ter regramentos próprios e diferenciados de licitações, 'sob pena de criar grave obstáculo ao normal desempenho de suas atividades comerciais'. Divergiu o em. Ministro Marco Aurélio, com o fundamento de que a nova redação do § 1° do art. 173 da Constituição é compatível com a L. 8.666/93, que deve prevalecer sobre o decreto que regulamenta as licitações da Petrobras. O caso está com vista ao em. Ministro Luiz Fux.'
35.	Ora, veja-se que nenhum dos dois votos mencionados corrobora a tese do parecerista. Mesmo a linha de raciocínio do Min. Dias Toffoli, mais flexível, sustenta que as empresas estatais que disputam livremente o mercado, sob o regime de empresas privadas, devem ter regramentos próprios e diferenciados de licitações, não se cogitando a inaplicabilidade do dever de licitar, previsto no art. 37, inciso XXI, da CF/88. Já o Min. Marco Aurélio, em linha mais rígida, defendeu que a nova redação do art. 173, § 1°, da CF/88, é compatível com a Lei 8.666/1993, devendo prevalecer sobre o decreto que regulamenta as licitações da Petrobras.
36.	Pode ser que o julgamento de mérito do RE 441.280/RS, quando ocorrer, lance novas luzes sobre a controvérsia aqui discutida. O que não é o caso até o presente momento. É por isso que, nesta oportunidade, opta-se em reforçar a conclusão coligida na instrução de 1º/4/2013 (peça 117, p. 15) :
'87. (...) Uma eventual ampliação dos casos de contratação direta pelas empresas estatais só seria possível mediante nova lei federal que definisse outras exceções às atuais hipóteses, o que pode ocorrer quando for aprovado o Estatuto mencionado no art. 173, § 1º, da CF/88, impondo uma linha evolutiva sobre o tema. No momento, como já dito no parágrafo 56 desta instrução, a Administração deve valer-se dos instrumentos próprios e adequados para cada finalidade.'
II.2.a. Argumento 2 (peça 161, p. 25-34) : possibilidade de as estatais contratarem diretamente por dispensa de licitação, com base no art. 24, inciso XXIII, da Lei 8.666/1993, suas controladas, ainda que o controle seja compartilhado, por meio de acordo de acionistas.
37.	Para a configuração do controle das sociedades anônimas não se exige a maioria do capital votante, como se vê da definição legal de sociedade anônima controlada extraída do art. 243, § 2°, da Lei 6.404/1976 (Lei das SA's) .
38.	Em muitos casos, o Estado possui ampla maioria dos recursos alocados à formação do seu capital. No entanto, por ausência de autorização legislativa ou por não terem sido criadas por empresa estatal, elas não podem ser consideradas subsidiárias: são, não obstante, sociedades anônimas controladas. Nessas hipóteses, o Estado encontra-se em igualdade de condições com os acionistas privados, e terá o controle da companhia apenas pelos meios previstos na Lei das SA's.
39.	Muitas dessas empresas controladas, malgrado não sejam subsidiárias, têm grande maioria do capital haurida dos cofres públicos, e, por isto, são dependentes da empresa controladora, da qual recebem recursos financeiros para cobrir seus custos: estas são, vale dizer, as empresas 'controladas' a que se refere a Lei Complementar 101/2000 (Lei de Responsabilidade Fiscal - LRF) . Daí porque a definição de controlada, específica para a LRF, não se aplica ao presente caso, já que a Caixa e a CaixaPar não podem ser consideradas dependentes.
40.	Nas sociedades anônimas, a lei é explícita em que o controle não é exercido necessariamente de forma concentrada; pode ser desempenhado, também, de forma compartilhada, como prevê o art. 116 da Lei das SA's. Portanto, também por meio de acordos pode ser assumido o controle, o comando da sociedade anônima, desde que satisfeitas as condições indicadas.
41.	Portanto, ainda que a empresa estatal compartilhe o controle de determinada sociedade anônima por meio de acordo de acionistas, não deixará de ser acionista controlador, definindo os rumos da controlada. Por isso, também nessa hipótese poderá ser aplicada a dispensa de licitação com base no art. 24, inciso XXIII, da Lei 8.666/1993.
42.	Ao possibilitar a contratação direta de sociedades subsidiárias e controladas, a Lei teve em mira possibilitar que as empresas estatais que exploram atividade econômica, e que atuam em mercado competitivo, pudessem ter agilidade compatível com a de suas concorrentes do setor privado. Assim, além de valorizar as subsidiárias e as controladas, como instrumentos de auxílio à realização do objeto social da controladora, haveria maior eficiência da empresa estatal e manutenção de recursos no conglomerado, com retorno financeiro à empresa contratante.
43.	O art. 1º da Lei 11.908/2009 autorizou a Caixa e o Banco do Brasil a constituírem subsidiárias e controladas com vistas no cumprimento de atividades de seu objeto social. Trata-se, pois, exatamente da hipótese aventada pelo legislador quando inseriu o inciso XXIII no art. 24 da Lei 8.666/1993, razão pela qual a Caixa pode contratar diretamente, mediante dispensa de licitação, as empresas sobre as quais possuem controle em virtude da autorização prevista na Lei 11.908/2009, ainda que esse controle seja compartilhado por meio de acordo de acionistas.
II.2.b. Análise.
44.	De início, entende-se que houve certa confusão por parte do jurista em relação aos conceitos de empresa controlada e de empresa estatal dependente. Nos termos do art. 2º, incisos II e III, da LRF, empresa controlada é a 'sociedade cuja maioria do capital social com direito a voto pertença, direta ou indiretamente, a ente da Federação', ao passo que empresa estatal dependente é a 'empresa controlada que receba do ente controlador recursos financeiros para pagamento de despesas'. Vê-se que a empresa dependente é uma espécie do gênero controlada, conceitos que não podem ser confundidos. Em nenhum momento a instrução anterior (peça 117) aventou que a Caixa, a CaixaPar ou mesmo a Branes fossem dependentes, motivo pelo qual não se coaduna com a tese do jurista resumida no parágrafo 39 desta instrução.
45.	A contratação direta constitui uma exceção ao dever geral de licitar. Não se entende que a Lei 11.908/2009 tenha criado hipótese excepcional na linha arguida pela estatal. A Lei 11.908/2009 cita o termo 'procedimento licitatório' em dois dispositivos para permitir que a licitação fosse dispensada na contratação de empresas avaliadoras nas situações que especifica (art. 2º, § 1º) e na venda de participação acionária em instituições financeiras públicas para as estatais (art. 5º) .
46.	Nesta hipótese, acredita-se que a Lei 11.908/2009 realizou o interesse público pelo próprio fato da participação acionária estatal, ao, de forma mais genérica, servir como uma medida extraordinária de fomento para empresas ou setores carentes de investimentos ou, de forma mais específica, minimizar o impacto de turbulências internacionais sobre o sistema financeiro doméstico, isso em um contexto histórico e econômico excepcional e circunscrito no tempo.
47.	Destarte, refuta-se o arguido pelo parecerista em função da análise já efetuada nos parágrafos 16-21, 32-37 e 41-57 da instrução de 1º/4/2013 (peça 117) , mas que vale repetir resumidamente nesta oportunidade.
48.	O principal risco tratado nestes autos seria um descontrole de contratações diretas (seja por dispensa ou inexigibilidade) das sociedades de propósito específico (SPE's) pelas empresas estatais, conforme destacado no despacho do Secretário da extinta 2ª Secex (peça 53) , nos seguintes termos:
'6. (...) pode-se constatar que no texto [da Lei 11.908/2009] que foi positivado não há qualquer referência à contratação de serviços, sem licitação, por parte das adquirentes junto às empresas cuja participação foi adquirida, eis que o foco era a expansão do setor bancário estatal no contexto de dificuldades de instituições do sistema financeiro nacional.
7. Observo, ainda, que a se permitir tal contratação nos moldes encetados pela Caixa, seria possível não se falar mais em licitação no âmbito daquela empresa, nem do Banco do Brasil e de outras estatais detentoras de autorização legal para adquirir participações, bastando que elas contratassem serviços das coligadas e/ou 'controladas mediante acordo de acionistas'. O excerto do parecer do mencionado professor [Carlos Ari Sundfeld], abaixo transcrito, revela essa possibilidade:
Ademais, considero que também é possível a contratação direta de atividades complementares às do setor financeiro, como as de transporte de valores ou de automação bancária, com empresas com as quais a CAIXA tenha o mesmo tipo de relação societária, pois também nesse caso a Lei nº 11.908, de 2009, autorizou a participação da CAIXA no capital como meio de realização de seu objeto social, isto é, de extensão de suas próprias atividades.' (grifos postos) 
49.	Daí o cuidado extremo de tentar buscar a mais escorreita interpretação para a Lei 8.666/1993 aplicável ao caso em discussão, a fim de melhor atender o interesse público almejado pelas normas em apreço. Em que pese a matéria tratada nestes autos ser nova, propensa a controvérsias e sujeita a evoluções, opta-se em seguir, dentre os posicionamentos possíveis, a doutrina do jurista Marçal Justen Filho, por entender que sua interpretação, na maior parte, é a que melhor se aproxima da vontade constitucional e da disciplina legislativa.
50.	Segundo o 'Parecer sobre o regime jurídico das SPEs com participação societária da ELETROBRAS', emitido em 10/10/2011 pelo retrocitado jurista (peça 113) , uma SPE é constituída como medida de fomento estatal a fim de incentivar a iniciativa privada a adotar as condutas desejadas a fim de obter, de modo indireto, a finalidade buscada pela Administração. A criação de uma SPE caracteriza-se não como uma modalidade clássica de fomento, onde o Estado desempenha uma função passiva, editando regras ou prevendo benefícios, mas sim como uma medida extraordinária, cuja vantagem essencial é o aporte pelo Estado de uma parcela dos recursos necessários ao empreendimento, que será desenvolvido por uma sociedade privada subordinada ao respectivo regime.
51.	Admitindo-se que seja lícito à Administração constituir SPE's com todos os privilégios alvitrados no Parecer e intrínsecos à espécie, reconhece-se, na outra mão, o necessário contrapeso. É por isso que o mesmo Parecer dispõe que, se a SPE possui natureza essencialmente privada e não se subordina as quaisquer das características próprias das entidades administrativas, também 'não se admitirá que a SPE seja beneficiária de qualquer vantagem decorrente da qualidade do sócio estatal', ou seja, 'a participação do sócio estatal não produz qualquer efeito jurídico relativamente às relações jurídicas de que participa a SPE', produzindo-se 'uma imunização em face da SPE dos atributos dos sócios, o que alcança necessariamente a realização de contratos com a Administração Pública'.
52.	Sendo esse o ponto fulcral tratado nesta representação, considera-se pertinente repetir e transcrever, por elucidativo, a seção IX.3.4 do Parecer de Marçal Justen Filho (peça 113, p. 57) , que abaliza a linha de raciocínio empregada nesta instrução e na anterior:
'IX.3.4 - A ausência de qualquer vantagem em face do poder público
263. Mas não se admitirá que a SPE seja beneficiária de qualquer vantagem decorrente da qualidade do sócio estatal. Ou seja, a participação do sócio estatal não produz qualquer efeito jurídico relativamente às relações jurídicas de que participa a SPE. Essa asserção se aplica tanto em face de encargos e restrições quanto de vantagens e benefícios.
264. Então e para afastar desde logo qualquer dúvida, não será possível a contratação direta da SPE, sem licitação, mediante invocação do art. 24, inc. XXIII, da Lei n° 8.666. Apenas para complementar, essa solução seria incompatível com a natureza essencialmente privada da SPE, que não se subordina a qualquer das características próprias das entidades administrativas. Produz-se uma imunização em face da SPE dos atributos dos sócios, o que alcança necessariamente a realização de contratos com a Administração Pública.' (grifos postos) 
53.	Mas, como bem sintetizado no parágrafo 146 do supramencionado Parecer (peça 113, p. 36) , as características fundamentais na constituição de SPE's residem 'na ausência de integração no âmbito da Administração Pública, na inexistência de desempenho de função estatal de qualquer natureza e na não aplicação dos princípios próprios do direito público'. Assim, é da natureza da constituição de uma SPE que essa se baseie exclusivamente na existência de um empreendimento privado. Todos os benefícios a serem produzidos deveriam depender do seu enquadramento no regime de direito privado.
54.	E mais. Se a participação de um sujeito público afetasse a natureza privada da companhia e causasse a sua sujeição ao regime de direito público, sua atuação seria malograda. A aplicação do regime de direito público também ocasionaria a desnaturação da SPE e colocaria em xeque sua própria necessidade e existência. Diga-se de passagem, é muito provável que o parceiro particular se recusasse a participar do empreendimento se a existência de recursos públicos acarretasse a submissão da nova empresa a todos os atributos do regime de direito público.
55.	Por via de consequência e exclusão lógica, entende-se que a aplicação dos dois regimes para uma mesma companhia é mútua e reciprocamente inconciliável: ou a companhia está sujeita às regras do direito privado ou às do direito público.
56.	Não se afigura plausível que a Branes não seja 'controlada' para os fins do art. 1º, parágrafo único, da Lei 8.666/1993, mas que se pretenda 'controlada' para os fins do art. 24, inciso XXIII, da mesmíssima Lei. Reputa-se mais crível que o sentido do termo 'controlada' seja um só em todo o corpo da Lei 8.666/1993.
57.	Ora, é somente devido ao fato de a Branes ter sido constituída como uma sociedade privada (tratando-se, então, de um empreendimento privado) que se aplicam à nova companhia todos os mecanismos próprios da iniciativa privada, no tocante à busca das soluções mais eficientes possíveis, e que se afastam as incidências típicas do direito público, como os regimes de licitação, de concurso público, de fiscalização pelo controle externo e de prestação de contas, dentre outras mencionadas no parágrafo 16 da instrução de 30/8/2012 (peça 6) e no parágrafo 10.20 da instrução de 20/11/2012 (peça 51) .
58.	É nesse sentido que na instrução de 1º/4/2013 (peça 117) foi proposta a distinção entre as acepções do termo 'controlada'.
59.	Destarte, para os fins de direito privado (constituição e atuação empresarial da MGHSPE) , o termo 'controlada' tem, nesse contexto, a acepção da legislação própria para tais fins, como o art. 116 da Lei 6.404/1976 (Lei das SA's) e o art. 1.098 da Lei 10.406/2002 (Código Civil) , no sentido de possibilitar que seja realizada a função social da empresa - considerada como sujeito privado, não como membro integrante da Administração Pública.
60.	Noutro viés, entende-se que, para os fins de direito público regulados pela Lei 8.666/1993 (licitações e contratos da Administração Pública) , a definição do termo 'controlada' deve ser a mesma que apresenta em outras normas jurídicas de natureza pública. Observe-se que o art. 165, § 5º, inciso II, da CF/88, inserido em capítulo que trata de finanças públicas, faz menção às 'empresas em que a União, direta ou indiretamente, detenha a maioria do capital social com direito a voto', que é a noção que passou a balizar o conceito de empresa controlada no nível infraconstitucional, como, por exemplo, o art. 2º, inciso II, da LRF, e o art. 1º, parágrafo único, inciso I, do Decreto 6.021/2007.
61.	Em suma, é dizer que se reconhece a natureza privada da MGHSPE e seu posicionamento fora da Administração Pública, com a consequente aplicação de todos os mecanismos próprios da iniciativa privada e a não incidência de restrições típicas do direito público, mas que, justamente por isso, veda-se sua contratação direta, sem licitação, uma vez que o regulamento jurídico da Lei 8.666/1993, à qual a Caixa está subordinada, tem natureza pública e aplica-se à Administração Pública Direta ou Indireta.
62.	Pela via transversa, se não fossem os diferentes significados do termo 'controlada' propostos por esta Unidade Técnica, admitir a contratação da Branes pelo art. 24, inciso XXIII, da Lei 8.666/1993, na qualidade empresa controlada, equivaleria a submeter a companhia a todos os atributos aplicáveis no regime de direito público, devido à mesma qualidade de empresa contralada. Dentre tais atributos, pode-se mencionar: investidura em cargo/emprego mediante concurso público e proibição de acumular cargos, empregos e funções (art. 37, incisos II e XVII, da CF/1988) ; respeito às regras de finanças públicas (art. 163, inciso II, da CF/1988) e de previdência privada (art. 202, § 4º, da CF/1988) ; obediência às diretrizes de responsabilidade na gestão fiscal (arts. 2º, inciso II, 32, 40 e 47, da Lei Complementar 101/2000) ; dever de prestação de contas e submissão à jurisdição e à fiscalização do controle externo (arts. 1º, inciso I, 5º, inciso IX, e 38, inciso I, da Lei 8.443/1992) ; subordinação às normas de licitações e contratos administrativos (art. 1º, parágrafo único, da Lei 8.666/1993) ; etc.
63.	Não se pretende, com a presente proposição, obstar ou impedir a legítima utilização do mecanismo de dispensa licitatória facultada pelo art. 24, inciso XXIII, da Lei 8.666/1993. Espera-se, isso sim, alcançar a aplicação mais justa da referida norma de direito público, atribuindo ao termo 'controlada' o conceito da CF/88 e da LRF (sociedade cuja maioria do capital social com direito a voto pertença, direta ou indiretamente, a ente da Federação) , em vez de conceitos emprestados do direito privado, como a Lei das SA's e o Código Civil.
64.	Pensar numa aplicação mesclada que atendesse casuisticamente aos interesses da Caixa e da MGHSPE seria, como professa o dito popular, querer 'o melhor dos dois mundos', com todos os bônus e sem nenhum ônus, o que não se mostra razoável.
65.	A tudo quanto já dito, acrescente-se interessante lição doutrinária que robustece o cabimento de realizar a devida diferenciação entre os regimes:
'13. Em face do exposto, podemos concluir que improcede a argumentação de que, em sede de criação de controladas, de coligações, associações e participações, uma empresa privada em que há a participação estatal, embora mantendo-se privada, tampouco poderia fazer o que sua acionista controladora não pode.
13.1. É que estamos em universos jurídicos inteiramente diversos; em espaços com regimes de direito absolutamente distintos; lidando com conjuntos de pessoas de naturezas jurídicas diferentes.
13.2. No caso das mistas e de suas subsidiárias, é o capital privado que vai ao setor público; no das empresas privadas com participação estatal, é o capital público que vem ao setor privado, submetendo-se, pois, ao regime jurídico desse.
13.3. E, repise-se, o Estado não é um 'Rei Midas' que publicize, ou torne administrativo ou paradministrativo, tudo aquilo de que venha a participar. (FERREIRA, Sergio de Andréa; Ainda a participação em empresa privada criada ou já existente; In: Empresas Estatais, Paraestatais e Particulares com Participação Pública; Rio de Janeiro: [s.n.], 2004; cap. B-IV; p. 36) '
66.	Enfim, registre-se mais uma vez que o entendimento expresso pela Unidade Técnica obteve o aval do MP/TCU, representado pelo então Procurador-Geral Lucas Furtado (peça 130, p. 4) :
'Reproduzo, a seguir, excertos do parecer então exarado, ressaltando que o fato de a União exercer controle sobre a instituição foi decisivo para a conclusão de que o Banco da Patagônia está sujeito à jurisdição do TCU: (...) 
Cumpre notar, porém, que a situação em foco nos presentes autos, comparado ao caso de referência acima considerado, difere pela circunstância de o controle da empresa estatal não ser exercido com fundamento no fato de esta ser proprietária da maioria das ações da instituição controlada, mas do arranjo havido mediante acordo de acionistas.
Abre-se espaço, então, para a distinção proposta pela unidade técnica acerca das diferentes acepções para o termo 'controlada'. Parece-me que, em vista dos objetivos propostos pela Lei 11.908/2009, não se pode emprestar ao controle compartilhado havido mediante o acordo de acionistas da MGHSPE a acepção de direito público, mas aquela própria e para fins do direito privado, consoante art. 116 da Lei 6.404/1976 e o art. 1.098 da Lei 10.406/2002 (Código Civil) , de modo a preservar a tão decantada eficiência e agilidade da administração privada. Essa é a única razão pela qual o parágrafo único do art. 1º da Lei 8.666/1993, que impõe o estatuto da licitação às entidades controladas pela União, não alcança à MGHSPE.
O que está do outro lado dessa mesma moeda, porém, é a impossibilidade de se reconhecer à MGHSPE, em atenção ao controle compartilhado exercido pela Caixa, o benefício previsto no art. 24, inciso XXIII, da mesma lei. Como bem ressaltou a unidade técnica, não é possível que a contratação em tela resulte da escolha do 'melhor dos dois mundos', atribuindo-se significados distintos para o termo 'controlada' nos artigos 1º, parágrafo único, e 24, inciso XXIII, da Lei 8.666/93.'
II.3.a. Argumento 3 (peça 161, p. 35-36) : possibilidade de as estatais contratarem as empresas das quais adquiriram o controle em decorrência da autorização da Lei 11.908/2009 por inexigibilidade de licitação.
67.	O art. 25 da Lei 8.666/1993 preceitua ser inexigível a licitação quando houver inviabilidade de competição, óbice que pode apresentar-se por variados motivos, numa pluralidade de situações, de modo que não há como divisar de antemão um critério único, objetivo, que bastasse a predeterminar todas as hipóteses de incidência desta exceção legal.
68.	O art. 1º da Lei 11.908/2009 autorizou a Caixa a constituir subsidiárias e controladas com vistas ao cumprimento de atividades de seu objeto social, sendo contraditório, nesse contexto, que o banco tivesse que submeter as companhias que constituíram à disputa em licitação com terceiros que não têm o mesmo compromisso de cooperação, nem a mesma relação de affectio societatis, que é própria do controle compartilhado.
69.	Não seria razoável que, depois de vultosos investimentos para adquirir o controle de uma empresa visando ao melhor cumprimento de seu objeto social, e ainda com a finalidade de expandir a instituição e estimular um movimento de consolidação financeira no País, a Caixa tivesse que contratar uma concorrente da sua controlada.
70.	Nessas circunstâncias, o interesse público só seria atendido com a contratação das empresas que se tornaram controladas precisamente para auxiliar a Caixa, sendo inviável, pois, a competição. Por essas razões, conclui-se que será lícito à estatal invocar a inexigibilidade de licitação, desde que justificado, no caso concreto, a necessidade da contratação direta de suas controladas, conforme exige o art. 26 da Lei 8.666/1993.
II.3.b. Análise.
71.	Para o jurista, a licitação em questão seria inexigível, em suma, por ser inviável para a Caixa contratar uma concorrente da sua própria controlada. Já na instrução de 1º/4/2013 (peça 117) , a hipótese de contratação por inexigibilidade (art. 25 da Lei 8.666/1993) foi analisada nos parágrafos 58-86, concluindo ser inadmissível que a contratação direta da Branes pela Caixa pudesse ter como arrimo atributos decorrentes, única e exclusivamente, da relação societária entre a empresa estatal e a companhia na qual detém participação acionária.
72.	Ou seja, a argumentação trazida pelo parecerista, em oposição à defendida pela Selog, expõe um conflito de princípios. Nesses casos, pode o julgador, na jurisdição que lhe compete, dar prevalência ora a um princípio e ora a outro. Inúmeras são as teorias que pretendem dar uma solução às situações em que colidem dois ou mais princípios fundamentais. De todo modo, é amplamente difundido na doutrina e na jurisprudência que o julgador deve ponderar os princípios postos em julgamento, adequando sua aplicação de forma razoável e proporcional ao caso concreto. A fim de fornecer os subsídios necessários para que o TCU resolva a questão, serão tecidas considerações adicionais acerca das conclusões anteriormente coligidas por esta Unidade Técnica.
73.	Muito embora o presente caso verse apenas sobre o contrato Siges 5.014/2012, firmado entre Caixa e Branes, é certo que servirá de precedente para a atuação da própria Caixa e de todas as outras empresas estatais num futuro próximo.
74.	Convalidar as argumentações da estatal e albergar a contratação direta pretendida comporta um risco incomensurável, conforme já exposto tantas vezes ao longo do processo e repisado nos parágrafos 45-49 desta instrução, uma vez que, a prevalecer tal raciocínio, qualquer estatal poderia contratar diretamente, com base no art. 25 da Lei 8.666/1993, qualquer empresa em que fosse detentora de ações (seja 1%, seja 49%) , pois estariam aí presentes o compromisso de cooperação e a relação de affectio societatis, sem que restasse devidamente caracterizada a inviabilidade de competição. Tal assertiva serve tanto para contratações que envolvam questões negociais quanto para contratações meramente de apoio, ou seja, o risco é que tal instituto simplesmente acabe com a realização de licitações por parte desses entes estatais, aumentando a possibilidade de desvios de conduta, direcionamentos e favorecimentos indevidos.
75.	A inexigibilidade guarda relação com a inviabilidade de competição, e não com uma suposta 'indesejabilidade'. Com isso, quer-se dizer que a competição para uma contratação similar ou idêntica à realizada entre a Caixa e a Branes certamente não seria inviável, mas que talvez, dentro de campo de discricionariedade dos gestores da Caixa, pudesse ser considerada indesejável.
76.	Ocorre que, por um lado, a relação entre a estatal e a companhia na qual participa, por si só, não caracteriza a inexigibilidade de licitação pela inviabilidade de competição, pois não retira a aptidão de outras empresas fornecerem determinado produto/serviço nos exatos termos pretendidos. Uma coisa (a participação acionária numa empresa) não interfere na outra (capacidade de fornecimento de outras empresas) . É indiferente.
77.	E por outro, o exercício do poder discricionário consiste numa autonomia de escolha exercitada sob a égide da Lei e nos limites do Direito, não podendo se confundir com arbitrariedade, nem traduzir um exercício prepotente de competências e tampouco autorizar a faculdade de escolha para satisfação de interesses secundários ou reprováveis. Admite, portanto, definições, orientações e limitações, de acordo com os instrumentos jurídicos tradicionalmente desenvolvidos para controle da atuação administrativa.
78.	Os serviços objeto da contratação em análise são detalhados no Anexo A - Descritivo de Serviços (peça 36, p. 21-36) . A própria estatal resume os serviços da seguinte forma: 'a operacionalização da originação do crédito imobiliário é um serviço de recepção da documentação apresentada para a obtenção do crédito, o seu tratamento em uma base tecnológica e a sua entrega a Caixa para deliberação quanto a concessão' (peça 106, p. 6) .
79.	Como descrito, não se trata de objeto indefinível, podendo ser corretamente especificável de forma objetiva. Tampouco se está diante de uma prestação exclusiva, tutelada por patente ou de domínio monopolial. Também não se cogita a inexistência de mercado concorrencial, sendo perfeitamente crível e até mesmo bastante previsível que se formaria um amplo mercado de fornecedores para formular propostas e disputar a contratação.
80.	Enfim, nem se considera o serviço contratado como singular (pois não se caracteriza como uma situação anômala, incomum, impossível de ser enfrentada satisfatoriamente por todo e qualquer profissional especializado) , nem se cogita a hipótese de que a Branes possua notória especialização (pois não possui maior habilitação do que a normalmente existente no âmbito do mercado que exerce a atividade, muito menos, por conseguinte, o reconhecimento de tal qualificação) . Destarte, resta afastada a hipótese de contratação por inexigibilidade.
81.	Mais uma vez, o posicionamento da Unidade Técnica obteve o apoio do MP/TCU, cujo Representante manifestou-se da seguinte forma (peça 130, p. 5) :
'Acerca dos argumentos que buscam legitimar a contratação pela via alternativa da inexigibilidade de licitação, prevista no art. 25 da Lei 8.666/1993, considero que também não merecem acolhida. As peculiaridades da contratação apontadas pela Caixa e pela empresa contratada - possibilidade de influir na direção da contratada; benefícios econômicos e relação de confiança - são elementos subjetivos e alheios ao objeto da contratação, insuscetíveis, portanto, de caracterizar a singularidade da necessidade da empresa estatal a ser atendida, conforme exige o mencionado dispositivo legal.
Vale notar, a propósito, que nem sequer as peculiaridades do objeto traduzem, necessariamente, a singularidade do serviço. Qualquer sistema de tecnologia da informação personalizado terá características que lhe são exclusivas. Isso, no entanto, não torna singular o serviço de sua concepção. A integração com outros sistemas corporativos, a proteção contra fraudes, a adequação a padrões e funcionalidades requeridas pela contratante, a capacidade de comunicação em diferentes canais, inclusive a internet, e a oferta de ferramentas de automação são exemplos de necessidades que, embora possam ser atendidas de maneira peculiar conforme quem seja o contratante, não tornam singular a natureza do respectivo serviço, porque são comuns e esperadas em inúmeros sistemas informatizados, ainda mais quando cuidam de serviços bancários.'
III. Considerações finais.
82.	As novas informações trazidas aos autos pela Caixa (peça 161) não são suficientes para modificar as conclusões finais anteriormente coligidas por esta Unidade Técnica na instrução de mérito emitida em 1º/4/2013 (peça 117) , conforme análise realizada nos parágrafos 14-81 desta instrução.
83.	Considerando, ainda, que a referida instrução obteve concordância integral do Representante do MP/TCU (peça 130) , opta-se por repetir quase literalmente a conclusão e a proposta de encaminhamento da instrução anterior, apenas com pequenos ajustes de forma e estilo.
84.	Por último, deve-se atentar para o fato de que o Relator, no mesmo despacho que determinou o sobrestamento do processo e a realização de nova análise por parte da Selog, deixou assente que os autos deveriam tramitar pelo MP/TCU antes de retornar ao Gabinete (peça 151) .
CONCLUSÃO
85.	O principal risco tratado nestes autos seria um descontrole de contratações diretas (seja por dispensa ou inexigibilidade) das SPE's pelas empresas estatais, passando a Administração a adquirir bens e serviços diretamente por intermédio de empresas privadas dos mais diversos setores em que houvesse mera participação societária estatal minoritária (parágrafos 20-21 da peça 117) .
86.	Assiste razão à Branes e à Caixa quando alegam que os poderes de governança conferidos à Caixa pelo Acordo de Acionistas firmado são suficientes para caracterizar o controle compartilhado na Branes, alterando-se o entendimento expresso pela Unidade Técnica em cognição sumária (parágrafos 22-27 da peça 117) .
87.	Admitindo-se que seja lícito à Administração constituir SPE's com todos os privilégios intrínsecos à espécie, reconhece-se, na outra mão, o necessário contrapeso: se, por um lado, impõe-se aceitar que a SPE possui natureza essencialmente privada e não se subordina as quaisquer das características próprias das entidades administrativas, por outro, não se permitirá que a SPE seja beneficiária de qualquer vantagem decorrente da qualidade do sócio estatal, ou seja, a participação do sócio estatal não produz qualquer efeito jurídico relativamente às relações jurídicas de que participa a SPE, produzindo-se uma imunização em face da SPE dos atributos dos sócios, o que alcança necessariamente a realização de contratos com a Administração Pública (parágrafos 28-40 da peça 117) .
88.	Para os fins de direito privado (constituição e atuação empresarial da Branes) , o termo 'controlada' tem, nesse contexto, a acepção da legislação própria para tais fins, como o art. 116 da Lei 6.404/1976 (Lei das SA's) e o art. 1.098 da Lei 10.406/2002 (Código Civil) , motivo pelo qual não mais se questiona a validade do Acordo de Acionistas firmado e a existência do controle compartilhado para esses fins específicos, no sentido de realizar a função social da empresa - considerada como sujeito privado, não como membro integrante da Administração Pública (parágrafos 41-48 da peça 117) .
89.	Para os fins de direito público regulados pela Lei 8.666/1993 (licitações e contratos da Administração Pública) , a definição do termo 'controlada' deve ser a mesma que apresenta em outras normas jurídicas de natureza pública, como, por exemplo, o art. 2º, inciso II, da Lei Complementar 101/2000 (Lei de Responsabilidade Fiscal - LRF) , segundo o qual empresa controlada é a 'sociedade cuja maioria do capital social com direito a voto pertença, direta ou indiretamente, a ente da Federação' (parágrafos 49-53 da peça 117) .
90.	Admitir a contratação da Branes pelo art. 24, inciso XXIII, da Lei 8.666/1993, equivaleria a aceitar a possibilidade de que a Caixa transformasse a Branes num instrumento de desenvolvimento de atividades administrativas, submetendo a Branes a todos os atributos do regime de direito público; com a presente proposição, espera-se alcançar a aplicação mais justa da referida norma de direito público, atribuindo ao termo 'controlada' o conceito da LRF (sociedade cuja maioria do capital social com direito a voto pertença, direta ou indiretamente, a ente da Federação) , em vez de conceitos emprestados do direito privado, como a Lei das SA's e o Código Civil, pois a Administração deve valer-se dos instrumentos próprios e adequados para cada finalidade (parágrafos 54-57 da peça 117) .
91.	Os fatores da participação acionária, dos benefícios econômicos e do vínculo de confiança são triviais e justamente os esperados em qualquer relação societária, não se traduzindo em excepcionalidade ao dever de licitar; não se entende admissível que a contratação prevista no art. 25 da Lei 8.666/1993 possa ter como arrimo atributos que decorrem, única e exclusivamente, da relação societária entre a empresa estatal e a sociedade na qual detém participação acionária, pois tal relação, por si só, não caracteriza a inexigibilidade de licitação pela inviabilidade de competição, uma vez que não retira a aptidão de outras empresas fornecerem determinado produto/serviço nos exatos termos pretendidos (parágrafos 58-64 da peça 117) .
92.	O exercício do poder discricionário consiste numa autonomia de escolha exercitada sob a égide da Lei e nos limites do Direito, não se confunde com arbitrariedade, não pode traduzir um exercício prepotente de competências e não autoriza a faculdade de escolha para satisfação de interesses secundários ou reprováveis; portanto, admite limitações e controle, de acordo com os instrumentos jurídicos tradicionalmente desenvolvidos para controle da atuação administrativa (parágrafos 65-67 da peça 117) .
93.	A atividade intrinsecamente vinculada à área-fim da Caixa, qual seja, a competente e efetiva concessão do crédito imobiliário para a população, será realizada pelo próprio banco estatal sem licitação (caráter material/substantivo) ; por isso mesmo não se vislumbra óbice para que seja perfeitamente licitável a plataforma tecnológica e de serviços (caráter instrumental/adjetivo) que dá suporte a uma das etapas dessa concessão, qual seja, a originação (parágrafos 68-72 da peça 117) .
94.	A escolha da IBM como parceira estratégica representou a exploração de atividades financeiras/empresariais afetas à área-fim da Caixa e sujeitas ao regime jurídico do direito privado, e não a contratação da Branes para a prestação de serviços relacionados à concessão de crédito imobiliário, a ser avaliada sob o crivo da Lei 8.666/1993; a suposta expertise da IBM nos serviços objeto do contrato em análise não pode ser invocada como fundamento para a contratação direta da Branes, por serem empresas distintas e possuírem tempos de vida e conhecimentos diferentes, daí que recorrer à experiência da IBM como suporte para a contratação da Branes seria, por via transversa, aceitar como verdade a conclusão erigida na instrução de 20/12/2012, no sentido de que a referida contratação equivaleria, na realidade, à obtenção direta de serviços da IBM (parágrafos 73-74 da peça 117) .
95.	Verificou-se que, no caso concreto sob exame, nem o objeto ajustado nem a pessoa contratada se enquadrariam entre as hipóteses de inexigibilidade exemplificadas no art. 25 da Lei 8.666/1993 a fim de justificar uma eventual inviabilidade de competição (parágrafos 75-86 da peça 117) .
96.	Portanto, a par da extensa argumentação despendida pelas interessadas, entende-se que a contratação direta da Branes pela Caixa não é permitida pela redação atual da Lei 8.666/1993, seja com fulcro no art. 24, inciso XXIII, ou no art. 25, motivo pelo qual o Tribunal, com fulcro no art. 71, inciso IX, da CF/88, c/c art. 45 da Lei 8.443/1992, deve assinar prazo para que a Caixa anule o contrato Siges 5.014/2012 firmado com a Branes (parágrafos 87-88 da peça 117) .
97.	Refutada a hipótese de contratação direta, resta evidente um descompasso entre as concepções adotadas pela Caixa e por esta Unidade Técnica quanto ao assunto discutido, que coloca em xeque a própria necessidade e existência da Branes; uma vez que outras questões relacionadas a essa podem requerer a atenção do Tribunal, propõe-se que seja encaminhada para a SecexFazenda e para a Sefti a deliberação final que vier a ser proferida nestes autos (parágrafos 89-93 da peça 117) .
INFORMAÇÕES ADICIONAIS
98.	Processos conexos:
98.1.	TC Processo 017.684/2013-7, acompanhamento em curso na SecexFazenda acerca do Projeto de Internalização da Gestão das Operações de Financiamentos das Imobiliárias (Peopi) ;
98.2.	TC Processo 033.668/2012-4, representação em curso na SecexFazenda com o objetivo de avaliar o conjunto de recentes aquisições da CaixaPar sob os aspectos da legalidade, legitimidade, economicidade, eficiência e eficácia;
98.3.	TC Processo 008.837/2013-9, representação em curso na Sefti com o objetivo de analisar a contratação direta da CPM Braxis S/A pela Caixa.
BENEFÍCIOS DA AÇÃO DE CONTROLE EXTERNO
99.	Como benefício do exame desta representação, pode-se mencionar a correção de vícios, defeitos ou incompatibilidades no objeto contratado (Correção de irregularidades ou impropriedades) , conforme disposto nos itens 23, 48.7 e 52 do anexo da Portaria-Segecex 10/2012. No presente caso, caracteriza-se como qualitativo o benefício por não ser possível apurá-lo quantitativamente.
PROPOSTA DE ENCAMINHAMENTO
100.	Pelo exposto, submete-se o presente processo à consideração superior, propondo o encaminhamento ao Gabinete do Ministro-Relator, com trâmite prévio pelo Ministério Público junto ao TCU (peça 151) , para a adoção das seguintes medidas:
100.1.	à luz do art. 39, § 3º, da Resolução-TCU 191/2006, levantar o sobrestamento dos autos;
100.2.	no mérito, julgar procedente a presente representação;
100.3.	com fulcro no art. 71, inciso IX, da Constituição Federal de 1988, c/c art. 45 da Lei 8.443/1992, assinar prazo de 15 dias para que a Caixa Econômica Federal anule o contrato Siges 5.014/2012 firmado com a empresa Branes Negócios e Serviços S/A;
100.4.	em atenção ao disposto no art. 5º, § 1º, da Portaria-Segecex 13/2011, encaminhar para a SecexFazenda a deliberação final que vier a ser proferida nestes autos para que aquela Unidade Técnica avalie a oportunidade e a conveniência de analisar o impacto da anulação do contrato Siges 5.014/2012, firmado entre a Caixa Econômica Federal e a empresa Branes Negócios e Serviços S/A, nas contas da instituição financeira nos exercícios de 2012 em diante;
100.5.	encaminhar para a Sefti a deliberação final que vier a ser proferida nestes autos;
100.6.	com fundamento no art. 16, inciso V, do Regimento Interno do TCU, fixar entendimento que, para fins de aplicação do art. 24, inciso XXIII, da Lei 8.666/1993, entende-se por controlada a empresa em que a União, direta ou indiretamente, detenha a maioria do capital social com direito a voto, em analogia ao conceito insculpido no art. 165, § 5º, inciso II, da CF/88, que passou a balizar a noção de empresa controlada para fins de direito público no nível infraconstitucional, como, por exemplo, no art. 2º, inciso II, da Lei Complementar 101/2000, e no art. 1º, parágrafo único, inciso I, do Decreto 6.021/2007;
100.7.	nos termos do art. 179, § 7º, do Regimento Interno do TCU, dar ciência da deliberação final que vier a ser proferida nestes autos à Caixa Econômica Federal e à empresa Branes Negócios e Serviços S/A, por meio de seus representantes legalmente constituídos nos autos;
100.8.	com fulcro no art. 169, inciso II, do Regimento Interno do TCU, encerrar o presente processo, após efetuadas as devidas comunicações e expirados os prazos dos recursos cabíveis dotados de efeito suspensivo."
6.	Por sua vez, o MP/TCU, novamente na pessoa do Dr. Lucas Rocha Furtado, apresentou o seguinte parecer (peça nº 174) :
"Manifestamo-nos anteriormente à peça 130, oportunidade em que anuímos inteiramente à proposta da unidade técnica. Discutia-se a possibilidade de a Caixa Econômica Federal contratar, via dispensa ou inexigibilidade de licitação, empresa de cujo capital a empresa estatal contratante detém participação minoritária, mas cujo controle exerce de forma compartilhada com o sócio majoritário, conforme arranjo firmado por meio de acordo de acionistas.
Não houve dúvida, nem pela unidade técnica, nem por este Gabinete, da completa inadequação dos fundamentos utilizados para a referida contratação.
Desde então o processo foi sobrestado, peça 151, havendo acorrido aos autos novas informações trazidas pela empresa estatal, revelando alterações no acordo com os sócios privados, peça 161, p. 1-7, além de novo parecer de autoria do jurista Dr. José Paulo Sepúlveda Pertence, peça 161, p. 10-37, defendendo a legalidade da contratação realizada pela Caixa e suspensa cautelarmente pelo TCU.
Os argumentos ora em exame, como muito bem sintetizou a unidade técnica - a qual devem ser dirigidos os mais altos elogios em face do apurado raciocínio e do robusto embasamento jurídico demonstrados nas muito bem escritas instruções oferecidas neste processo - foram desenvolvidos em três vertentes, a segunda e a terceira das quais - possibilidade de a contratação de dar com fundamento no art. 24, inciso XXIII, ou no art. 25 da Lei 8.666/1993 - nada acrescentaram que pudessem alterar o entendimento já defendido na instrução anterior, tal como também se mostraram inócuas, em face do mesmo propósito, as modificações introduzidas no acordo de acionista. Nesse aspecto, concordamos uma vez mais com a unidade técnica, a cuja análise nada temos a acrescentar.
Porém, no que tange à primeira vertente de argumentação do parecerista, acreditamos que deva verdadeiramente motivar nova reflexão, embora trate de assunto que já de há muito tempo vem sendo debatido no TCU, concernente a definição do regime jurídico aplicável às licitações das empresas estatais, especialmente aquelas dedicadas a atividades empresarias em ambiente de concorrência com outras empresas.
Sabe-se que, por força do art. 173, §1º, inciso II, da Constituição Federal, as empresas estatais devem, de acordo com estatuto próprio a ser estabelecido por lei, sujeitar-se 'ao regime próprio das empresas privadas'. Não foi até hoje, porém, editada tal lei, razão pela qual o TCU vem defendendo, ao menos nas licitações ligadas às atividades-meio dessas empresas, a aplicação do estatuto geral das licitações, Lei 8.666/1993.
A inexistência da aludida lei não impediu, contudo, que fosse reconhecida eficácia ao comando constitucional, como por exemplo, no que diz respeito a sujeição das estatais aos direitos e obrigações civis, comerciais, trabalhistas e tributários. 
Importa saber, para fins da discussão havida neste processo, se é possível igualmente reconhecer alguma eficácia ao inciso III do mesmo dispositivo constitucional, segundo o qual o estatuto jurídico da empresa pública deverá estabelecer um regime próprio de licitação e contratação. Ou seja, admitir que a impossibilidade de dizer como deve ser, em todo seus detalhes, o novo regime - dada a inexistência de lei para esse fim -, não impede de reconhecer aquilo que ele definitivamente não pode ser. 
É necessário, para tanto, compreender as razões que levaram o legislador constituinte à sua instituição.
Ora, tratando-se de norma que disciplina a atuação de entidade integrante da Administração Pública, ganha relevo na sua interpretação a circunstância de que o dispositivo constitucional respectivo não se situa no Título III, Da Organização do Estado, ou no Capítulo VII, da Administração Pública, mas sim no Título VII, Da Ordem Econômica e Financeira, especificamente no Capítulo I, 'Dos Princípios Gerais da Atividade Econômica'. As disposições em tela devem, então, ser lidas em compatibilidade com as finalidades do tópico onde estão inseridas.
O legislador constituinte, ao regular a ordem econômica financeira e fixar os princípios gerais da atividade econômica, destacou o papel central da iniciativa privada nesse setor, respeitando, porém a tradição brasileira de admitir também a atuação estatal, ainda que tenha procurado restringi-la a situações excepcionais, ou, porque não dizer, excepcionalíssimas.
Coerentemente com esse caráter excepcional da atuação estatal na atividade econômica, o legislador constituinte precisou adotar mecanismos que impedissem o Estado empresário de, cedendo ao ímpeto inerente à atividade econômica concorrencial, utilizar-se das prerrogativas próprias da Administração Pública para anular e suplantar seus competidores privados.
Se o Estado empresário dedicado à atividade econômica concorrencial conservasse as potestades públicas, dificilmente haveria algo que pudesse conter arroubos hegemônicos por parte de seus agentes, tornando sua presença avassaladora e inviabilizando iniciativas privadas nas mesmas áreas.
Este é, a meu ver, o significado essencial da disposição contida no art. 173, §1º, incisos II e III, da CF: gerar ambiente de confiança que não iniba investimentos na atividade econômica, assegurando que o setor privado não enfrentará competição injusta contra o Estado empresário.
Embora seja lugar comum a afirmação de que o estatuto próprio das empresas públicas visaria dar a elas, relativamente à licitação, condição de competitividade frente às empresas privadas, não creio que esse hipotético e potencial efeito tenha sido realmente demonstrado de forma convincente em algum lugar. Deve ser repensado o pressuposto de que a licitação, em regra, prejudica os negócios das empresas estatais, afinal, trata-se de procedimento que auxilia na contratação da proposta mais vantajosa, sendo realizado até mesmo pelas empresas privadas, ainda que cada uma a seu modo particular.
Mesmo porque, quando se sabe que o propósito das empresas estatais não é o de auferir benefícios financeiros, mas o de preencher lacunas e de fomentar o mercado, não haveria de se buscar muletas para perpetuar a atuação estatal quando esta viesse a lidar com dificuldades de enfrentar a concorrência, o que só reforçaria a convicção quanto à sua desnecessidade. Se o setor por ela explorado está maduro o bastante para superar a empresa estatal, é sinal de que esta poderia retirar-se do mercado.
Não é disso, pois, que tratam os incisos II e III do §1º do art. 173 da Constituição Federal. A finalidade principal desses dispositivos não é garantir ao Estado condição de competitividade em face do setor privado, mas, ao contrário, o de garantir que as empresas estatais não se favoreçam das chamadas cláusulas extravagantes previstas na Lei 8.666/1993, desequilibrando decisivamente, em seu benefício, a disputa comercial.
Nesse sentido, não se pode deixar de lembrar o julgamento do Supremo Tribunal Federal havido no RE nº 172.816-RJ, do qual cabe transcrever o seguinte excerto, notando que, na redação original do art. 173 o §1º equivalia ao atual inciso II do §1º:
 (...) 
'EMENTA: DESAPROPRIAÇÃO, POR ESTADO, DE BEM DE SOCIEDADE DE ECONOMIA MISTA FEDERAL QUE EXPLORA SERVIÇO PÚBLICO PRIVATIVO DA UNIÃO.
 (...) 
7. 	A norma do art. 173, § 1º, da Constituição aplica-se às entidades públicas que exercem atividade econômica em regime de concorrência, não tendo aplicação às sociedades de economia mista ou empresas públicas que, embora exercendo atividade econômica, gozam de exclusividade.
8.	O dispositivo constitucional não alcança, com maior razão, sociedade de economia mista federal que explora serviço público, reservado à União.
9.	O artigo 173, § 1º, nada tem a ver com a desapropriabilidade ou indesapropriabilidade de bens de empresas públicas ou sociedade de economia mista; seu endereço é outro; visa assegurar a livre concorrência, de modo que as entidades públicas que exercem ou venham exercer atividade econômica não se beneficiem de tratamento privilegiado em relação a entidades privadas que se dediquem a atividade econômica na mesma área ou em área semelhante.
10.	 O disposto no § 2º, do mesmo art. 173, completa o disposto no § 1º, ao prescrever que 'as empresas públicas e as sociedades de economia mista não poderão gozar de privilégios fiscais não extensivos às do setor privado'.
Se, então, o propósito dessas disposições do art. 173 da CF é garantir o ambiente de livre concorrência, sua eficácia não depende de que seja editado o futuro estatuto jurídico da empresa pública, uma vez que, desde a promulgação da Emenda Constitucional nº 19/1998, decorre diretamente da inegável inconstitucionalidade da aplicação da lei geral das licitações, com as chamadas 'cláusulas extravagantes' nele albergadas, às empresas públicas.
É verdade, porém, que não se pode emprestar máxima eficácia a algum princípio ou comando constitucional exigindo-se o completo sacrifício de outros. E a interpretação ora proposta implica admitir que as empresas estatais que atuam em ambiente de concorrência devem realizar suas licitações sem o apoio de uma lei específica para esse fim, ao contrário do que reza a Constituição.
Não há aí, porém, nenhuma dificuldade incontornável. A própria Constituição, que obriga a realização de licitação, inclusive pelas empresas estatais, delineia também os elementos essenciais que autorizam um procedimento a ser reconhecido como tal. Além de atender todos os princípios que regem a Administração Pública, implícitos e explícitos, a licitação das empresas estatais deverá garantir também o atendimento das exigências previstas no art. 37, XXI, às quais essas entidades se vinculam em razão de integrarem a administração pública indireta: um processo público que assegure igualdade de condições a todos os concorrentes; obrigações de pagamento que mantenham as condições efetivas da proposta; qualificação técnica e econômica limitada às exigências indispensáveis à garantia do cumprimento das obrigações.
Poder-se-ia, ainda, arguir contra a interpretação ora defendida, e que dá máxima eficácia ao propósito havido no §1º do art. 173, o desequilíbrio na valoração das normas eventualmente conflitantes, em face da existência de outros princípios ou comandos constitucionais cuja realização seria prejudicada pela ausência de lei de licitação para as empresas estatais. 
Cabe, nesse sentido, ser cogitado, em primeiro lugar, algum prejuízo para o exercício do controle externo, uma vez que a ausência de lei desguarnece a fiscalização de parâmetros objetivos para a avaliação da conduta dos gestores. Não parece, contudo, que seria impossível preservar, em face dos atos concretos assim editados, as funções essenciais do controle elencadas nos artigos 70 e 71 da CF. O cumprimento dos objetivos fundamentais da licitação, a saber, a igualdade de condições entre todos os concorrentes, as limitações das exigências de qualificação técnica e econômica naquilo que for indispensável à garantia do cumprimento das obrigações, e a contratação por preço de mercado, ainda poderia ser fiscalizado. Vale dizer, ademais, que essa dificuldade poderia ser atenuada mediante o estabelecimento de regulamentos objetivos pela própria entidade ou órgão licitante, que serviriam de parâmetro para a crítica do controle externo. 
O prejuízo maior à realização de preceitos constitucionais, no entanto, se daria, sem dúvida alguma, no que concerne à possibilidade de obras, serviços, compras e alienações serem contratadas sem a realização de procedimento de licitação, uma vez que o art. 37, XXI, da CF, reserva esse assunto à legislação, não podendo ser objeto de mero regulamento. Se as licitações das empresas estatais não são regidas pela Lei 8.666/1993, são inaplicáveis a elas, logicamente, também as hipóteses de dispensa de licitação previstas no art. 24. Seus administradores, em princípio, estarão obrigados a licitar, não podendo dispensar o procedimento tão somente em face da incidência de uma das situações elencadas no referido artigo. A dispensa é opção política, reservada ao legislador pela Constituição, não competindo ao gestor fazer semelhante escolha, tampouco ao regulamento que venha provisoriamente disciplinar o novo estatuto licitatório.
Mas isso representa, em última instância, apenas a redução de opções de escolha segundo conveniências administrativas, não impedindo a contratação daquilo que as empresas de fato necessitarem.
A mim, não parece, nem de longe, que restrições tão modestas possam constituir obstáculo para a interpretação ora proposta.
É importante frisar isso: a inaplicabilidade da Lei 8.666/1993 não significa desobrigação das empresas estatais que atuam em atividade econômica competitiva de realizarem licitação, mas tão somente de que o procedimento obedeça aos estritos termos determinados por aquele diploma legal.
É relevante, ainda, a distinção entre atividade concorrencial e não-concorrencial. Havendo concorrência, há necessidade dessa proteção especial da iniciativa privada, aplicando-se, em decorrência, o regime de Direito Privado à empresa estatal. Não havendo concorrência, ganha relevo o fato de que a empresa estatal integra a Administração Pública indireta, impondo-se a ela o regime de Direito Público.
Já se vê na jurisprudência do TCU a fixação de parâmetros norteadores das ações de fiscalização das empresas estatais segundo as condições propostas neste parecer. A Corte de Contas tem considerado que, no exercício de suas atividades fins, as empresas estatais estão sujeitas, em suas licitações e contratos, ao regime jurídico do Direito Privado. Esta solução lhes desobriga de observar os procedimentos e formalidades da Lei 8.666/93, mas não de serem fiscalizadas e de terem de justificar as soluções adotadas em função de princípios constitucionais previstos no art. 37, em especial o da eficiência e o da impessoalidade. É a elas permitida, todavia, a liberdade de contratação com base no Direito Privado, sem observância rigorosa da Lei 8.666/93, quando, de acordo com o entendimento do Tribunal, celebrarem contratos diretamente ligados às suas atividades empresariais.
Não obstante essa firme compreensão da matéria pelo TCU, parece-me inevitável ir além e admitir, como decorrência das considerações acima propostas, que a aplicação do regime jurídico do Direito Privado não pode ficar restrita apenas às atividades fins dessas empresas, devendo, igualmente, alcançar às licitações e contratações pertinentes às atividades meio. 
O entendimento que iguala as empresas estatais, as sociedades de economia mista e suas subsidiárias, nas contratações ligadas às atividades meio, às demais entidades integrantes da administração pública deriva de interpretação que nega qualquer eficácia ao claro propósito contido no art. 173, § 1º, da Constituição Federal de conferir tratamento específico às primeiras. 
Não é possível, a meu ver, endossar tal interpretação. Admita-se, por hipótese, que viesse a ser editada lei que, a título de atender o art. 173, § 1º, III, da CF, se limitasse a estender às entidades referidas no mencionado § 1º a mera aplicação da Lei 8.666/93. Não acredito que pudesse ser considerada válida. Seria tida como inconstitucional por explícita afronta ao tratamento diferenciado preconizado na Constituição. Se nem mesmo a lei poderia produzir tal efeito, qual seria a razão para admiti-lo a partir de um acórdão do TCU?
Tal raciocínio, se levado para o extremo oposto, mostra-se ainda proveitoso, trazendo à tona outras condicionantes da atuação das empresas estatais. Poderia ser considerada constitucional disposição legal editada para atender o referido art. 173, §1º, III, que atribuísse ao gestor inteira liberdade para decidir os procedimentos a serem observados nas contratações por essas entidades, decidindo em cada caso, à sua maneira, a melhor forma de atender os princípios que regem a Administração Pública?
Suponho inadmissível procedimento que, na prática, resultaria na impossibilidade de controle externo dos atos da Administração, em especial quanto à existência de impessoalidade nas decisões dos gestores. A fiscalização depende de parâmetros objetivos para avaliar a gestão, sob pena de ficar à mercê de discussões intermináveis e inconclusivas quanto às soluções adotadas mediante critérios casuísticos e subjetivos. Lei como a ora cogitada tornaria impossível a atuação do controle externo, não havendo dúvida quanto a sua inconstitucionalidade. Conforme o art. 173, §1º, I, da CF, é dada ao estatuto jurídico da empresa pública, da sociedade de economia mista e de suas subsidiárias, a tarefa de definir a forma de fiscalização dessas entidades, mas não a autorização para impedi-la.
Tornam-se indispensáveis, nesse contexto, normas objetivas a serem obedecidas nos procedimentos de contratação, que garantam o tratamento isonômico e uniforme em todas as contratações e sua orientação pelos interesses da entidade contratante, e não dos seus dirigentes. Daí porque a necessidade ao menos de regulamentos próprios acerca da matéria.
Ante o exposto, concluímos que a contratação pela Caixa Econômica Federal da empresa Branes Negócios e Serviços S/A, anteriormente denominada MGHSPE Empreendimentos e Participações S/A, para a 'prestação de serviços de operacionalização da originação de crédito imobiliário', no valor inicial estimado de cerca de R$ 1,2 bilhão, não pode, sob a égide do Direito Público, ser realizada quer com fundamento do art. 24, inciso XXIII, quer com apoio no art. 25 da Lei 8.666/1993. Se, como defendemos, prevalecer o entendimento de que a tal contratação se aplica o regime jurídico do Direito Privado, a negociação ora em exame poderia acontecer desde que viesse a ser editado regulamento objetivo que a amparasse, destinado a, respeitadas as limitações apontadas neste parecer, orientar uniformemente todas as contratações da Caixa Econômica Federal."
	É o relatório.

Augusto Silveira de Almeida Junior - OAB/DF nº 13297, Adam Luiz Alves Barra - OAB/DF nº 19.786, Alberto Angelo Briani Tedesco - OAB/SP nº 218506, Alberto Cavalcante Braga - OAB/DF nº 9.170, Alessandro Maciel - OAB/RS nº 50.768, Alexandre Kaiser Rauber - OAB/DF nº 37815, Aline Alves Fernandes - OAB/DF nº 12662E, Ana Cecília Costa Ponciano - OAB/DF nº 22.260, Ana Cristina Aoiama Okubo - OAB/DF nº 18.655, Anastácia de Barros Barbosa - OAB/DF nº 18539, Andre Cardoso da Silva - OAB/SP nº 175.348, Asdear Salinas Macias - OAB/DF nº 37702, Augusto Silveira de Almeida Junior - OAB/DF nº 13.297, Bruna Carneiro Tavares Nunes - OAB/RJ nº 27.680, Bruna Maggi de Sousa - OAB/DF nº 22.520, Carlos Augusto de Andrade Jenier - OAB/DF nº 33068, Cacilda Lopes dos Santos - OAB/SP nº 124.681, Camilo de Lellis Cavalcanti - OAB/SP nº 94066, Carlos Antônio Silva - OAB/DF nº 10.293, Carlos Henrique Bernardes Castello Chiossi - OAB/SP nº 157.199, Carolina Reis Jatobá Coelho - OAB/DF nº 21.732, Christiane Barozi Porto- OAB/DF nº 17596, Cintia Tashiro - OAB/DF nº 18050, Claudia Lourenço Midosi May - OAB/DF nº 7.833, Cristina Lee - OAB/DF nº 34.305, Cynthia Póvoa de Aragão - OAB/DF nº 22298, Damião Alves de Azevedo - OAB/DF nº 22069, Daniel Aquino Schneider - OAB/DF nº 20.829, Daniella Gazzetta de Camargo - OAB/DF nº 7.529, Denyse da Silva Ramos - OAB/MA nº 7.103, Diego Campos Goes Coelho - OAB/PE nº 21.047, Eduardo Pereira Bromonschenkel - OAB/DF nº 28.207, Eder Pessoa da Costa - OAB/SP nº 186.327, Edson Pereira da Silva - OAB/DF nº 5.100, Eduardo Jorge Sarmento Mendes - OAB/DF nº 26834, Efigenio Martins Sandes Neto - OAB/DF nº 23527, Elenisa Peruzzo dos Santos - OAB/RS nº 44514, Elga Lustosa de Moura Nunes - OAB/DF nº 17.788, Elisia Sousa Xavier - OAB/DF nº 6.591, Eugenia Costeski Crosati - OAB/DF nº 24.512, Fernando Paiva Fonseca - OAB/DF nº 12.383E, Fabiana Calvino Marques Pereira - OAB/DF nº 16.226, Felipe Vasconcelos Soares Montenegro Mattos - OAB/DF nº 23409, Fernando José Azalim Piantavani - OAB/DF nº 18.404, Frederico Gazolla Rodrigues Renno - OAB/MG nº 81.176, Gilson Costa de Santana - OAB/DF nº 19.557, Girlana Granja Peixoto - OAB/DF nº 18.405, Gisela Ladeira Bizarra Morone - OAB/DF nº 5.794, Giselle D'avila Honorato Furtado - OAB/MG nº 81.996, Guilherme Lopes Mair - OAB/SP nº 241.701, Helena Sirimarco Moreira Guedes  - OAB/DF nº 29026, Iran Neves Brito Junior - OAB/DF nº 15.856, Isabel de Fátima Ferreira Gomes  - OAB/PR nº 11.006, Jailton Zanon da Silveira - OAB/RJ nº 77.366, Janiele Queiroz Mendes  - OAB/DF nº 18.871, Jaques Bernardi - OAB/RS nº 44.613, Jaques Fernando Reolon - OAB/DF nº 22.885, Jean Pablo de Paiva Lopes - OAB/MG nº 73.943, Jorge Ulisses Jacoby Fernandes - OAB/DF nº 6.546, Jose Antonio Martins Lacerda - OAB/MG nº 80.450, Josnei de Oliveira Pinto - OAB/DF nº 21.928, José Linhares Prado Neto - OAB/DF nº 18.806, José Nicodemos Rodrigues Varela - OAB/DF nº 13.187, José Oscar Cruvinel de Lemos Couto - OAB/MG nº 98.128, José Oswaldo Fernandes Caldas Morone - OAB/DF nº 32.192, João Batista Ramalho de Lima - OAB/DF nº 36832, Júlio Vítor Greve - OAB/DF nº 7.677, Leonardo Da Silva Patzlaff - OAB/DF nº 16.557, Lenymara Carvalho - OAB/DF nº 33.087, Leonardo Groba Mendes - OAB/DF nº 16.291, Leonardo Tostes dos Santos - OAB/DF nº 19.481, Ligia Carolina Bortoloni Ide - OAB/MG nº 96.654, Lilian Santana Leal Lima - OAB/DF nº 22.411, Luis Gustavo Franco - OAB/RS nº 51.637, Luiz Eduardo Alves Rodrigues - OAB/DF nº 18.176, Marcos Ulhoa Dani - OAB/MG nº 83.645, Manuela Felix Maia - OAB/DF nº 13047/E, Murilo Fracari Roberto - OAB/DF nº 22.934, Marcela Portela Nunes Braga - OAB/DF nº 29.929, Marcia Aquino Tatsch - OAB/RS nº 46.586, Maria Angélica Silva de Souza Maia - OAB/DF nº 22.439, Maria Ines Brandão Nogueira da Gama - OAB/DF nº 15.989, Maria Isabel da Cruz - OAB/DF nº 7.216, Maria de Fátima Vieira de Vasconcelos - OAB/DF nº 9.253, Mariana Viana Fraga - OAB/DF nº 30.759, Mario Luiz Machado - OAB/DF nº 4.848, Mauricio de Oliveira Ramos - OAB/DF nº 22.441, Mauro Jose Garcia Pereira - OAB/DF nº 9.482, Meire Aparecida de Amorim - OAB/DF nº 19.673, Murilo Oliveira Leitão - OAB/DF nº 17611, Natanael Lobão Cruz - OAB/PE nº 19.050, Osival Dantas Barreto - OAB/DF nº 15.431, Rafael Klautau Borba Costa - OAB/DF nº 38871, Salvador Congentino Neto - OAB/DF nº 158.736, Satiro Lazaro da Cunha - OAB/DF nº 5.286, Sergio Luiz Guimarães Farias - OAB/DF nº 8.540, Sheila Mildes Lopes - OAB/DF nº 23.917, Toni Roberto Mendonça - OAB/SP nº 199759, Verônica de Almeida Carvalho - OAB/DF nº 34.304, Wanessa Rosa Oliveira Mendes - OAB/DF nº 22.527, Wesley Cardoso dos Santos - OAB/DF nº 16.752, pela Caixa Econômica Federal, e Bruno Batista Lobo Guimaraes - OAB/DF nº 36.192, Frederico Gustavo Pereira Carrilho Donas  - OAB/DF nº 24.745, Lauro Celidonio Gomes dos Reis Neto  - OAB/SP nº 70.188, Leandro Modesto Coimbra - OAB/DF nº 28.154, Paulo Eduardo de Campos Lilla - OAB/SP nº 234.107, Rosoléa Miranda Folgosi - OAB/SP nº 60.288, Polliana Blans Libório - OAB/DF nº 35.365, pela MGHSPE Empreendimentos e Participações S/A.

Subprocurador Lucas Rocha Furtado.

REPRESENTAÇÃO. CONTRATAÇÃO DIRETA DE EMPRESA PARA prestação de serviços de operacionalização da originação de crédito imobiliário. INDÍCIOS DE IRREGULARIDADES NA CONTRATAÇÃO DIRETA, SEM LICITAÇÃO. REPRESENTAÇÃO CONHECIDA, COM CONCESSÃO DE MEDIDA CAUTELAR. procedência da representação. fixação de prazo para desfazimento do contrato.

REPRESENTAÇÃO (REPR)

Secretaria de Controle Externo de Aquisições Logísticas (Selog).

Cuidam os autos de representação formulada com vistas a apurar a regularidade do contrato Siges 5.014/2012, firmado diretamente entre a Caixa Econômica Federal e a empresa MGHSPE (atual Branes Negócios e Serviços S/A) , ou seja, sem a realização de procedimento licitatório, para a prestação de serviços de operacionalização da originação de crédito imobiliário, o que envolve o serviço de recepção da documentação apresentada para a obtenção do crédito, o seu tratamento em uma base tecnológica e a sua entrega à Caixa para deliberação quanto à concessão. O valor estimado para a contratação é de R$ 1.194.497.164,05.
2.	No tocante à admissibilidade, a representação pode ser conhecida, uma vez atendidos os requisitos atinentes à espécie.
3.	Inicialmente, considerando estarem configurados o periculum in mora e o fumus boni iuris, o então relator, Ministro Valmir Campelo, determinou à Caixa, em sede de medida cautelar, que se abstivesse de adotar quaisquer atos relativos ao contrato Siges 5.014/2012, até que este Tribunal deliberasse, no mérito, a respeito da regularidade dos procedimentos em causa. Contra a referida decisão foram interpostos agravos pela Caixa e pela empresa Branes, que foram conhecidos e desprovidos, nos termos do Acórdão 121/2013-TCU-Plenário, mantendo-se inalterado o despacho atacado.
4.	Importa destacar que o escopo do presente processo restringe-se à avaliação sobre a regularidade da contratação direta da empresa Branes pela Caixa, sendo relevante destacar que essa contratação ocorreu quando ainda não havia sido editada a Lei 13.303/2016, que dispôs sobre estatuto jurídico da empresa pública, da sociedade de economia mista e de suas subsidiárias.
5.	Nesse cenário, inicio este voto abordando a necessidade de aderência da referida contratação aos ditames da Lei 8.666/1993, na linha das manifestações que compõem o relatório precedente. De todo modo, considerando a edição do estatuto das estatais (Lei 13.303/2016) , não me furtarei em analisar as repercussões da novel legislação ao caso concreto ora analisado mais adiante.
6.	Também registro que os aspectos relativos à conformidade da constituição da citada empresa, bem como aqueles referentes à possível sobreposição do objeto a ser realizado no contrato Siges 5.014/2012 com outros decorrentes de contratos já firmados pela Caixa, foram e são discutidos em outros autos, senão vejamos.
7.	No âmbito do TC Processo 033.668/2012-4, foi prolatado o Acórdão 894/2015-TCU-Plenário, tendo o Tribunal assinado prazo para adoção das medidas necessárias ao desfazimento dos atos relativos à aquisição de participação acionária pela CaixaPar na Branes Negócios e Serviços S/A, estando, atualmente, em fase recursal. O TC Processo 017.684/2013-7 cuidou da internalização da gestão das operações de crédito imobiliário da Caixa, tendo sido arquivado com proposta de posterior fiscalização. Por sua vez, no âmbito do TC Processo 008.837/2013-9, que cuidou da contratação direta da CPM Braxis pela Caixa, foi exarado o Acórdão 2645/2017-TCU-Plenário, por meio do qual se determinou à Caixa que não desse continuidade à contratação direta ali observada, estando, atualmente, em fase recursal. Nos autos do TC Processo 003.330/2015-0, que cuidou da legalidade e a legitimidade da aquisição de participação acionária pela Caixa na empresa CPM Braxis S/A, foram exarados os Acórdão 1220/2016-TCU-Plenário e 1.177/2019-TCU-Plenário.
***
8.	Nesse primeiro momento, portanto, o que se examina é a possibilidade de, à luz dos regramentos da Lei 8.666/1993, realizar-se a contratação direta, isto é, sem realização de procedimento licitatório, de empresa privada que conte com participação acionária minoritária de entidade estatal. A temática exige certa medida de cautela, considerando-se o risco de descontrole de contratações diretas (seja por dispensa, seja por inexigibilidade de licitação) das empresas constituídas por pessoas jurídicas integrantes da Administração Indireta. Neste ponto, precisa é a lição do administrativista Marçal Justen Filho, de cuja obra permito-me colacionar o seguinte excerto:
"Dentre todos os dispositivos do art. 24 da Lei nº 8.666, o inc. XXIII apresenta o maior potencial de nocividade ao regime licitatório. A interpretação ampliativa do dispositivo permitirá a eliminação da observância da licitação no âmbito das sociedades de economia mista e empresas públicas. Assim se passará porque todas as necessidades essenciais e relevantes dessas entidades poderão ser atendidas por meio de serviços e bens ofertados por outras empresas, nas quais houver participação minoritária" (Comentários à Lei de Licitações e Contratos, ed. 14, São Paulo, 2010, p. 342/343) .
9.	Intenta-se, com isso, evitar que os mecanismos de dispensa ou de inexigibilidade, que possuem suas hipóteses restritamente delineadas pela Lei de Licitações e, atualmente, pelo novo estatuto jurídico das empresas estatais, sejam indevidamente utilizados para casos que não se amoldem perfeitamente às situações excepcionais ali positivadas, sobretudo considerando o contexto fático-jurídico que vigia no momento de celebração do contrato.
10.	No caso concreto, a contratação direta foi efetivada pela Caixa com a Branes, empresa de natureza privada, constituída pela Caixa Participações (CaixaPar) , subsidiária integral da Caixa, e pela Fundação dos Economiários Federais (Funcef) , por meio do Fundo de Investimento em Participações (FIP) Veneza, e pela IBM Brasil Indústria Máquinas e Serviços Ltda., cuja composição societária se apresenta da seguinte forma: a IBM é detentora direta de 51% das ações da Branes, a CaixaPar de 37,25%, considerando as participações direta (2%) e indireta (35,25% equivalente a 75% de 47% do FIP Veneza) , e a Funcef participa indiretamente com 11,75% (equivalente a 25% de 47% do FIP Veneza) .
11.	Como se observa, a IBM é detentora da maioria do capital social com direito a voto, o que lhe garante, a priori, preponderância nas deliberações. Nada obstante, em razão da presença de recursos públicos na constituição da empresa Branes, foram adotadas providências destinadas a assegurar a defesa dos interesses da entidade estatal participante, por meio da assinatura de acordo de acionistas que assegurasse poderes relevantes à Caixa. O referido acordo estabeleceu um grupo de controle formado pelo sócio majoritário privado e pelo sócio de origem estatal.
12.	Diante desse panorama, as interessadas (Caixa e Branes) sustentam a perfeita configuração de controle da Branes pela Caixa, não pela detenção da maioria do capital societário, mas em razão do acordo de acionistas, circunstância que permitiria a contratação direta, mediante dispensa de licitação, com fundamento no art. 24, inciso XXIII, da Lei 8.666/1993, in verbis:
"Art. 24.  É dispensável a licitação:
 (...) 
XXIII - na contratação realizada por empresa pública ou sociedade de economia mista com suas subsidiárias e controladas, para a aquisição ou alienação de bens, prestação ou obtenção de serviços, desde que o preço contratado seja compatível com o praticado no mercado. (Incluído pela Lei nº 9.648, de 1998) "
13.	Defendem as interessadas, ainda, a existência de três fatores singulares que ensejariam a inviabilidade de competição e, portanto, a possibilidade de contratação direta da Branes pela Caixa mediante inexigibilidade de licitação, calcada no art. 25, caput, da Lei 8.666/1993, quais sejam:
	a) a substancial participação acionária que a Caixa detém indiretamente na Branes e sua correspondente influência dominante sobre a condução de seus negócios sociais, o que lhe permite dirigir a empresa para o atendimento de seus interesses;
	b) os benefícios econômicos e estratégicos que a Caixa poderá auferir em decorrência da prestação de serviços pela Branes não apenas para a própria Caixa, mas também para terceiros; e
	c) a relação de confiança existente entre a Caixa e a Branes, que é crucial tanto no que concerne ao tratamento de informações confidenciais de clientes, como no tocante ao controle e monitoramento da qualidade dos serviços a serem prestados. A contratação de nenhuma outra empresa, que não a Branes, apresentaria tais características, razão pela qual eventual competição equânime e isonômica seria impossível.
14.	As sobreditas linhas argumentativas já foram objeto de ampla e percuciente análise quando da prolação do Acórdão 1220/2016-TCU-Plenário, de minha relatoria, que avaliou a legalidade e a legitimidade da aquisição de participação acionária pela Caixa Participações S/A (CaixaPar) , subsidiária integral da Caixa Econômica Federal, na empresa CPM Braxis S/A, razão pela qual retomo, aqui, os fundamentos ali assentados, conforme as seguintes considerações.
15.	Sobre o acordo de acionistas e seus consectários, permito-me colacionar o seguinte trecho do voto condutor do referido aresto:
"63. De tudo quanto explanado até esse ponto, passo a sintetizar as conclusões que merecem nosso acolhimento. A ideia básica é que se impõem à empresa público-privada todos os instrumentos privados de incentivo à eficiência. A empresa deverá adotar os procedimentos mais eficientes e se orientará à obtenção de lucro. Isso quer dizer que a empresa estará direcionada a oferecer o maior rendimento possível para os recursos nela investidos. Para tanto, o desempenho das atividades da empresa público-privada deve se dar sob regime de direito privado, não se aplicando os princípios próprios do direito público.
64.	 Entende-se por acionista controlador aquele que é titular de direitos de sócio que lhe assegurem, de modo permanente, a maioria de votos nas deliberações e o poder de eleger a maioria dos administradores, e que utiliza efetivamente os seus poderes para dirigir as atividades sociais. Um bloco de controle, constituído por um grupo de sócios, deve agir de forma coletiva como se fosse uma só pessoa para ser caracterizado como acionista controlador. Nas situações em que o acionista majoritário celebra um acordo de acionistas, mas mantem para si os atributos do controle (maioria de votos nas deliberações sociais e poder de eleger a maioria dos administradores) , deve continuar sendo considerado o acionista controlador.
65.	 O acordo de acionistas, do ponto de vista do sócio estatal que tem participação minoritária em uma empresa público-privada, tem o objetivo precípuo de prover determinado nível de influência sobre algumas decisões. As prerrogativas previstas em favor do sócio estatal no acordo de acionistas podem ser vistas tanto como mecanismos para o cumprimento de objetivos buscados pelo Estado quanto decorrência do apoio institucional aplicado pelo Estado no empreendimento. Embora o acordo de acionistas confira uma parcela de controle compartilhado ao sócio estatal, não o torna controlador da empresa público-privada e nem torna ela controlada por ele.
66.	 Portanto, não se trata de verificar tão somente a simples celebração do acordo de acionistas, por si só, para definir se uma empresa privada com participação do Estado é controlada ou não pelo sócio estatal. A questão vai além. Em cada caso, devem-se analisar as particularidades do acordo de acionistas e verificar qual sócio exerce o poder de controle de forma predominante.
67.	 Aplicando os critérios previstos no art. 116 da LSA (também usados na minuta da Nova Lei Orgânica da Administração) , creio ser defensável o entendimento de que acionista controlador é aquele sócio titular de direitos que lhe asseguram a preponderância nas deliberações sociais (maioria de votos nas assembleias) ou o poder de eleger a maioria dos administradores. Em face da ausência de definição legal ou normativa, aliada à inexistência de consenso sobre o assunto, deixo de propor a aplicação do requisito da permanência.
68.	 Assim, se o sócio estatal for titular de tais direitos, está-se a falar de empresa controlada, sobre a qual deve incidir o mesmo regime híbrido atualmente aplicável às empresas estatais, em especial as regras e contrições do direito público, sendo necessária a sua adequação; caso contrário, trata-se de empresa participada, não integrante da Administração Indireta, sujeita unicamente ao regime de direito privado, aqui sim a empresa público-privada stricto sensu.
69.	 Como visto, o poder de controle em uma empresa não decorre apenas da propriedade das ações. Ao propor a utilização do critério da preponderância do poder de controle para identificar o sócio controlador, evoluo meu entendimento de forma sutil, mas relevante, considerando que, a priori, as empresas privadas controladas pelo Estado (repita-se: aquelas em que o sócio estatal exerce a preponderância do poder de controle por meio de direitos que lhe asseguram o domínio nas deliberações sociais ou o poder de eleger a maioria dos administradores) funcionarão tais quais as empresas em que o Estado detém a maioria do capital social com direito a voto.
70.	 Ou seja, o exercício pelo Estado da preponderância do poder de controle numa empresa público-privada importa na sua caracterização como uma sociedade de economia mista de fato. O Estado não pode adotar técnicas societárias com a finalidade de burlar o regime constitucional aplicável às empresas estatais. Não quer me parecer legítimo que o Estado controle uma companhia privada senão através da constituição de uma sociedade de economia mista e da aplicação do regime previsto nos arts. 37 e 173 da CF/1988.
71.	 Na realidade, penso que tal constatação guarda consonância com o que restou decidido no julgamento do Acórdão 1344/2015-TCU-Plenário, quando esta Corte assentou de forma contundente que os fatos jurídicos efetivamente realizados no plano da existência é que devem servir de norte para a real aplicação da norma jurídica, não podendo ser afastados pelo mero uso formal de uma sutil engenharia jurídico-financeira, mormente quando dentre os propósitos figura o de tentar afastar o exercício constitucional pelo TCU do controle externo sobre a administração da coisa pública.
72.	 Se o Estado vier a ser caracterizado como o controlador de uma empresa público-privada, haverá duas possibilidades: 1) ou se transforma a empresa público-privada em sociedade de economia mista, mediante autorização legal específica para tanto e aquisição da maioria das ações com direito a voto, nos termos do art. 5º, inciso III, do Decreto-Lei 200/1967; ou 2) o Estado deverá se desfazer das ações e/ou direitos que lhe garantem a preponderância do poder de controle na empresa. Parece-me plausível que o prazo para cumprimento da segunda condição, na ausência de implemento da primeira, seja o mesmo que o anteprojeto da Nova Lei Orgânica da Administração propõe para situações similares: ao fim do exercício subsequente ao da assunção do controle (arts. 15, § 2º, e 18, § 3º) ."
16.	Delimitado o alcance do acordo de acionistas para fins de controle da empresa público-privada, convém abordar a questão relativa à prestação de serviços por essa empresa ao sócio estatal, mediante contratação direta, com fundamento no art. 24, inciso XXIII (licitação dispensável) , ou no art. 25 (licitação inexigível) da Lei 8.666/1993. Sobre essa matéria, permito-me igualmente reproduzir trecho do voto condutor do Acórdão 1220/2016-TCU-Plenário:
"74.	Vale repisar que, apesar de ter como sócio um ente integrante da Administração Pública e de existirem recursos de origem pública no seu capital, a empresa público-privada não se subordina ao regime de direito público. Nem sequer integra a Administração Indireta, sendo que o sócio estatal não tem preponderância no seu controle. O simples fato de haver participação estatal na empresa público-privada não conferirá à sociedade qualquer vantagem perante o poder público. Na qualidade de pessoa jurídica de direito privado que não integra a Administração Pública, a empresa privada com participação estatal deve atuar em pé de igualdade com toda a iniciativa privada.
75.	Outra é a situação na qual o Estado almeja exercer um certo nível de controle na empresa público-privada. Aplicando o critério da predominância do poder de controle, a empresa público-privada stricto sensu é aquela em que, independentemente de haver a celebração de acordo de acionistas, o sócio estatal não seja titular de direitos que lhe garanta a preponderância nas deliberações sociais ou o poder de eleger a maioria dos administradores. Trata-se, neste caso, de empresa meramente participada, não integrante da Administração Indireta, que permanece sujeita somente ao regime de direito privado.
76.	Por outro lado, se o sócio estatal for titular de tais direitos, está-se a falar de empresa controlada, com funcionamento similar a uma empresa pública ou sociedade de economia mista em que o Estado detém a maioria do capital social com direito a voto, sobre a qual deve incidir o mesmo regime híbrido aplicável às empresas estatais, em especial as regras e contrições do direito público, sendo necessária a sua adequação.
77.	No tocante à questão da contratação direta, essa necessária distinção entre empresas participadas e controladas aplica-se, nos dizeres de Marçal Justen Filho, tanto em face de encargos e restrições quanto de vantagens e benefícios. Daí decorre que a mera participação acionária numa empresa público-privada, por si só, não autoriza sua contratação direta pela Administração. De outra parte, caso o ente estatal adote uma solução com características próprias das entidades administrativas, pode, aí sim, usufruir pacificamente da exceção albergada no art. 24, inciso XXIII, da Lei 8.666/1993. E, como é inerente à natureza das coisas, tal liberalidade é compensada por outras limitações.
78.	Chego a essa conclusão, sobretudo, por entender que as empresas público-privadas em que o Estado não exerce a preponderância do poder de controle (ou seja, as empresas meramente participadas, e não as controladas) devem concorrer em condições de igualdade com as demais empresas do setor privado, sob o risco de afronta ao princípio da isonomia.
79.	Esse é o mesmo desenlace a que chegam outros autores:
'A interpretação mais adequada para o inciso XXIII do artigo 24 da Lei nº 8.666 é a de que o dispositivo pretende alcançar as empresas que integram a estrutura estatal e, portanto, sejam controladas de modo preponderante por uma empresa pública ou sociedade de economia mista. Assim, se uma empresa estatal constituiu outra empresa, subsidiária, que integra a Administração Pública, esta última poderá ser contratada pela primeira, com dispensa de licitação, observados os preços de mercado. Já se a empresa estatal apenas integra o capital de uma empresa privada, ainda que com alguma participação no seu controle, esta última não poderá ser contratada diretamente com fundamento no inciso XXIII do artigo 24 da Lei nº 8.666. Atribuir um tratamento privilegiado a uma empresa privada, controlada preponderantemente pelo sócio privado, apenas pelo fato de uma estatal integrar o seu quadro de acionistas, seria ofensivo à isonomia.
Nesse sentido, Marçal Justen Filho afirma que 'a participação estatal minoritária não transforma a empresa em integrante da Administração Pública. Trata-se de uma empresa privada como qualquer outra. Ora, como justificar, especialmente em face do princípio da isonomia, que essa empresa privada fosse privilegiada com contratação direta por parte da Administração? Isso significaria discriminar outras empresas que não tivessem o privilégio de contar, em seus quadros societários, com uma participação minoritária estatal'.
Note-se que a integração de uma empresa estatal como sócia de uma empresa privada não ocorre com o objetivo de viabilizar contratações diretas entre essas sociedades. A constituição de empresas público-privadas pode se prestar a uma série de objetivos diversos. Assim, deve-se afastar o argumento segundo o qual de nada adiantaria uma empresa estatal integrar o quadro de sócios de uma empresa privada se não pudesse atribuir a ela um tratamento diferenciado.
Há ainda o risco de se instituir um privilégio ao sócio privado, que, titular de parcela relevante, normalmente majoritária, do capital da empresa público-privada, seria o beneficiado pela contratação direta por parte de seu sócio estatal. (...) 
Portanto, a solução de ser [dispensável] a licitação para contratação da empresa público-privada em virtude da existência de participação estatal é incompatível com a natureza essencialmente privada da empresa, que não se subordina às características que são próprias dos entes que integram a Administração Pública. O fato de a empresa público-privada não integrar a Administração Pública torna impossível a consideração dos atributos dos seus sócios como um fator determinante da concessão de benefícios estatais.' (SCHWIND, Rafael; obra citada) 
'Conferir tratamento privilegiado a uma empresa privada, sob controle efetivamente privado, implicaria quebrar o suposto de isonomia, que é uma das pedras de toque do regime licitatório, bem como concorrencial. Embora seja absolutamente lícito que empresas estatais para desenvolver seu objeto venham a firmar parcerias societárias com parceiros estratégicos, esse modo de atuação não pode servir para desnivelar as empresas privadas no que tange ao acesso ao mercado público.' (GUIMARÃES, Bernardo; A participação de empresas estatais no capital de empresas controladas pela iniciativa privada: algumas reflexões, 2013; In: SCHWIND, Rafael; obra citada) 
'A Lei não o estabelece, mas também não parece necessário -, a entidade pública participante não pode fazer adjudicações às sociedades comerciais participadas, sem observância das regras da contratação pública.' (GONÇALVES, Pedro; Regime jurídico da atividade empresarial local, 2012; In: SCHWIND, Rafael; obra citada) .
80.	Diga-se de passagem, é nesse sentido o desfecho uníssono de três diferentes unidades técnicas deste TCU (Secretaria de Controle Externo de Aquisições Logísticas, Secretaria de Fiscalização de Tecnologia da Informação e Secretaria de Fiscalização de Infraestrutura de Aviação Civil e Comunicações) que, desde 2012, debruçam-se sobre processos desta natureza. Desse modo, permito-me resgatar a essência das asserções que consignei no voto condutor do Acórdão 1985/2015-TCU-Plenário.
81.	Com efeito, a empresa privada em que há a participação estatal não se confunde com a empresa estatal que detém a participação. Trata-se de universos jurídicos diametralmente distintos, em espaços com regimes de direito inteiramente diferentes, lidando com pessoas de naturezas jurídicas absolutamente diversas. Nas sociedades de economia mista, por exemplo, é o capital privado que vai ao setor público; já nos casos das empresas público-privadas, é o capital público que vai ao setor privado, subjugando-se, pois, ao regime jurídico desse. Por óbvio, o Estado não torna público ou administrativo tudo aquilo de que venha a participar.
82.	Estando atualmente em voga uma estratégia da Administração no sentido de adquirir participação acionária minoritária em empresas privadas buscando todos os privilégios intrínsecos à espécie, deve-se reconhecer, na outra mão, o necessário contrapeso: se, por um lado, é inconteste que a empresa público-privada stricto sensu não se subordina a quaisquer das características próprias das entidades administrativas e que sobre ela não incidem as restrições típicas do direito público, por outro, não se permitirá que essa mesma empresa seja beneficiária de qualquer vantagem decorrente da qualidade do sócio estatal, o que forçosamente atinge a pactuação de contratos privilegiados com a Administração Pública, vedando-se, notadamente, sua contratação direta, sem licitação.
83.	Tal situação realça, de modo bastante peculiar, uma grave incongruência presente nas alegações daqueles que defendem a possibilidade de contratação direta das empresas público-privadas stricto sensu. Em seu art. 1º, parágrafo único, a Lei 8.666/1993 estipula que se subordinam ao seu regime as empresas públicas e as sociedades de economia mista, incluindo suas controladas. Mais adiante, no art. 24, inciso XXIII, afirma que a licitação é dispensável na contratação realizada por empresa estatal com essas controladas.
84.	Não me afigura plausível a tese de que uma empresa investida com participação estatal minoritária não deseje ser controlada para certos fins (como os do art. 1º, parágrafo único, da Lei 8.666/1993, o que causaria sua subordinação às normas de licitações e contratos administrativos) , mas que se pretenda controlada para outros (tal qual os do art. 24, inciso XXIII, da mesmíssima Lei, o que dispensaria a licitação para a sua contratação) . Reputo mais crível que o sentido do termo controlada seja interpretado de forma mais homogênea.
85.	Pensar em uma definição do conceito de controlada como uma aplicação mesclada que atenda casuisticamente aos interesses das empresas envolvidas (tanto a estatal quanto a público-privada) é, como professa o dito popular, querer 'o melhor de dois mundos', com todos os bônus e sem nenhum ônus, o que não pode ser convalidado por esta Corte. Ou a nova companhia é controlada para todos os efeitos ou não é. 
86.	Não tenho dúvidas que a vontade legislativa para os fins da Lei 8.666/1993 foi dispensar o procedimento licitatório somente para entes da Administração nos quais o Estado detém e exerce, de fato e efetivamente, o poder de controle. Não foi dispensada a licitação nas contratações entre as entidades estatais e as empresas nas quais o sócio estatal não exerce o poder de controle de forma preponderante, pois, nestes casos específicos, ainda que a participação societária seja significativa e o controle compartilhado, a presença do Estado com mera participação acionária não pode propiciar regalias para as empresas público-privadas em detrimento das demais empresas do setor privado, sob pena de ofensa ao princípio da isonomia.
87.	Não pretendo, com o entendimento expresso neste Voto, obstar o poder das entidades administrativas de constituir ou adquirir participação em empresas ou tampouco impedir a legítima utilização do mecanismo de dispensa licitatória facultada pelo art. 24, inciso XXIII, da Lei 8.666/1993. Espero, isso sim, alcançar a aplicação mais justa da referida norma.
88.	Uma eventual ampliação dos casos de contratação direta pelas empresas estatais só seria possível mediante nova lei federal que definisse outras exceções às atuais hipóteses, o que pode ocorrer quando for aprovado o estatuto mencionado no art. 173, § 1º, da CF/1988, impondo uma linha evolutiva sobre o tema. Na presente conjuntura, a Administração deve valer-se dos instrumentos próprios e adequados para cada finalidade.
***
89.	Um último ponto ainda sobre o art. 24, inciso XXIII, da Lei 8.666/1993, diz respeito à alegação dos defensores da contratação direta no sentido de que seria necessário fazer uma distinção entre subsidiárias e controladas, uma vez que a lei não conteria palavras inúteis (verba cum effectu sunt accipienda) . Assim, a única interpretação possível derivada da utilização dos dois termos pela norma seria a de que as subsidiárias são empresas estatais, e as controladas seriam empresas público-privadas de qualquer espécie.
90.	Todavia, parece-me que a precitada regra de hermenêutica pode conduzir a diversas interpretações dos termos contidos no dispositivo em discussão. Por exemplo, é possível entender que subsidiárias seriam as subsidiárias das empresas estatais, ao passo que as controladas seriam as próprias empresas estatais. Outra interpretação plausível é que as subsidiárias sejam as empresas em que o Estado detenha maioria do capital social com direito a voto e que as controladas sejam aquelas em que o Estado, embora com participação minoritária, exerçam o domínio do poder de controle.
91.	Para além disso, alguns autores consideram que a regra invocada não se aplica ao caso:
'De modo geral, interpreta-se 'sociedade subsidiária' como sinônimo de 'sociedade controlada'. Aplicam-se os critérios da Lei das S.A. para identificar o conceito. Sob esse ângulo, não há como diferenciar sociedade controlada e subsidiária, o que conduziria a excesso linguístico na redação do dispositivo ora comentado.' (JUSTEN FILHO, Marçal; Comentários à lei de licitações e contratos administrativos, 2012; In: SCHWIND, Rafael; obra citada) 
'A concepção segundo a qual a lei não contém palavras inúteis deve ser rejeitada. Por vezes, observa-se que as normas contemplam excessos linguísticos que precisam ser desprezados. Ainda que o intérprete procure algum sentido lógico na utilização de certas expressões, em certos casos isso não é possível. Nessas situações, deve-se privilegiar a coerência da norma com o ordenamento, concluindo-se que ela contém, sim, expressões inúteis. Assim, deve-se rejeitar a noção de que o inciso XXIII do artigo 24 da Lei nº 8.666 pretendia abranger duas situações distintas ao fazer uso das expressões 'subsidiárias' e 'controladas'.' (SCHWIND, Rafael; obra citada) 
92.	Destarte, não merece guarida a alegação de que haveria apenas uma única interpretação possível. A um, porque o princípio segundo o qual a lei não conteria palavras inúteis não é absoluto, havendo dissenso na doutrina acerca de sua aplicação ao art. 24, inciso XXIII, da Lei 8.666/1993. E a dois, porque a interpretação pretendida pelos defensores da contratação direta, embora adaptável, não é a mais coerente, havendo outras interpretações mais apropriadas para o referido dispositivo.
***
93.	O argumento central dos autores que sustentam que as empresas público-privadas poderiam ser beneficiadas pela hipótese de inexigibilidade de licitação reside no fato de que existe uma especial sinergia entre contratante e contratada, um vínculo societário especial, que poderia proporcionar benefícios singulares às empresas estatais que são suas sócias. Ou seja, a defesa baseia-se na qualificação da empresa público-privada, mas exclusivamente pelo seu quadro societário, e não por causa de eventuais qualidades singulares como fornecedora ou prestadora de serviço.
94.	Em outras palavras, tais autores alegam que seria contraditório que a empresa estatal tivesse que submeter as companhias que constituíram à disputa em licitação com terceiros que não têm o mesmo compromisso de cooperação, uma vez que a affectio societatis seria uma característica de cunho inteiramente subjetivo, não sendo passível de aferição via critérios objetivos.
95.	De uma parte, é possível reconhecer que a empresa público-privada poderá sim ser contratada por inexigibilidade de licitação pela empresa estatal que detém participação acionária. Ocorre que o simples fato de haver participação societária de uma na outra não é permissivo suficiente para tanto. A contratação por inexigibilidade só poderá ocorrer se o caso concreto enquadrar-se nas hipóteses gerais do art. 25 da Lei 8.666/1993, exatamente da mesma forma que ocorre, em tese, com qualquer outra empresa privada que não tenha nenhum tipo de participação estatal.
96.	No voto do Acórdão 3019/2015-TCU-Plenário, que adotou medida cautelar para suspender novas contratações entre a Caixa Econômica Federal e a CPM Braxis S/A, restou consignado o seguinte:
'Não seria admissível a contratação por inexigibilidade de licitação, com fundamento no art. 25, caput, da Lei 8.666/1993. Os argumentos utilizados pela Caixa para justificar a inexigibilidade (a sinergia, o retorno econômico via distribuição de dividendos e a compatibilidade de objetos sociais) não levam à inviabilidade de licitação, já que o mercado da área de TI conta com diversas empresas capazes de atender às eventuais demandas.'
97.	Concordo não ser plausível que a contratação prevista no art. 25 da Lei 8.666/1993 possa ter como arrimo atributos que decorrem, única e exclusivamente, da relação societária entre a empresa estatal e a sociedade na qual detém participação acionária.
98.	Tal relação, por si só, não caracteriza a inexigibilidade de licitação pela inviabilidade de competição, pois não retira a aptidão de outras empresas fornecerem determinado produto/serviço nos exatos termos pretendidos. Uma coisa (a participação acionária numa empresa) não interfere na outra (capacidade de fornecimento de outras empresas) . É indiferente.
99.	Já a affectio societatis é definida, por exemplo, como uma 'relação de afinidade entre as partes para a realização de um objetivo comum', ou uma 'colaboração voluntária e ativa, interessada e igualitária', ou uma ideia composta de dois elementos, 'a união entre os sócios e a aceitação de áleas comuns'. Vê-se, com isso, que o conceito de affectio societatis, por ser meramente descritivo, não fornece nenhum instrumento útil para lidar com as questões que se relacionam ao vínculo que une o sócio à sociedade.
100.	Sobre o assunto, eis os apontamentos de Carolina Fidalgo:
'A noção de affectio societatis, contudo, vem sendo discutida pela doutrina juscomercialista, tanto no que tange à sua conceituação, quanto no que diz respeito à sua utilidade e, ainda, no que toca à sua aplicabilidade às sociedades anônimas. Além de controversa, a affectio também comprovadamente não se encontra presente em todos os laços societários. Por isso, o afastamento da regra da licitação não pode ser, a nosso ver, fundamentado em argumentos genéricos relacionados à existência dessa afeição societária.
Além disso, mesmo elementos como a confiança e a lealdade recíprocas não justificam, por si sós, pelo menos não para a totalidade dos casos, a inexigibilidade de licitação. A existência prévia desses elementos não nos parece, com efeito, ser necessária em todos os casos e, de qualquer forma, ela poderia ser aferida através de critérios objetivos de avaliação. É possível cogitar a existência de quesitos como (i) contratos anteriores entre a Administração e determinada empresa; (ii) qualidade da execução de contratos anteriormente celebrados; (iii) quantidade e natureza de penalidades já cominadas; (iv) exigência de capacidade financeira mínima; etc. Apenas quando a escolha tiver que ser necessariamente pautada por critérios subjetivos, em virtude da ausência de critérios objetivos para tanto, é que a licitação se tornaria inexigível.
Dessa forma, parece-nos que a affectio só poderia ser fundamento da inexigibilidade quando consistir, no caso concreto, um requisito para o atendimento do interesse público, a única forma de obter uma parceria satisfatória.'
101.	Levantamento realizado por Rafael Schwind indica que a noção de affectio societatis e a sua previsão como elemento constitutivo e caracterizador do contrato de sociedade são praticamente ignoradas nos sistemas jurídicos mais modernos, tratando-se de um conceito desprezado pelas obras de direito societário mais conhecidas da Itália, Espanha e Portugal. É uma noção praticamente abandonada também na Alemanha e na Suíça. Apenas na França ainda se encontram maiores referências à affectio societatis, ainda assim, mais por força da jurisprudência. Conclui o autor:
'Entretanto, a doutrina que vem se dedicando a estudar o tema tem conferido cada vez menor importância ao conceito de affectio societatis, reconhecendo-se que se trata de noção equívoca. A expressão, na realidade, é destituída de conteúdo, uma vez que o elemento voluntário existe em qualquer espécie de contrato. Ademais, traduzida literalmente, acaba por definir a sociedade pelo 'ânimo de constituir uma sociedade', caracterizando verdadeiro círculo vicioso que em nada contribui para a compreensão dos arranjos societários. (...) 
A ideia de affectio societatis como fundamento geral para se defender a impossibilidade de seleção objetiva do sócio em uma empresa público-privada deve ser rejeitada. A própria noção de affectio societatis é criticável justamente devido à sua imprecisão - o que faz com que sua aplicação acrítica e desmedida se revele incompatível com a evolução da ciência jurídica. Além disso, a ideia de affectio societatis, ainda que fosse aceitável na prática do direito societário atual, é absolutamente despropositada para servir de critério seguro para a prática da técnica acionária pelo Estado. A invocação do conceito - impreciso, vazio e altamente subjetivo - de affectio societatis é incompatível com os princípios que regem a Administração Pública.'
102.	Portanto, há sérias divergências sobre a afeição societária. Tal conceito não deve servir de fundamento nem mesmo para a escolha do parceiro privado com o qual a empresa estatal fará um acordo societário e, com muito mais razão, também não pode ser invocado como fundamento para a inexigibilidade da licitação.
103.	Também não é inteiramente válida a justificativa que a escolha pela inexigibilidade deveria ser compatibilizada com o poder discricionário conferido à Administração Pública. Sobre isso, Marçal Justen Filho, ao comentar o art. 25 da Lei 8.666/1993, presta os seguintes esclarecimentos:
' (...) É evidente que discricionariedade não se confunde com arbitrariedade. A discricionariedade consiste numa autonomia de escolha exercitada sob a égide da Lei e nos limites do Direito. Isso significa que a discricionariedade não pode traduzir um exercício prepotente de competências. Não autoriza a faculdade de escolher ao bel-prazer, por liberalidade ou para satisfação de interesses secundários ou reprováveis. (...) Justamente por ser vontade sob o Direito, admite limitações e controle, de acordo com os instrumentos jurídicos tradicionalmente desenvolvidos para controle da atuação administrativa (...) .' (JUSTEN FILHO, Marçal; Comentários à lei de licitações e contratos administrativos; 13ª edição; São Paulo: Dialética, 2009) 
104.	Indubitavelmente, a temática da inexigibilidade de licitação é objeto de sérias divergências doutrinárias e jurisprudenciais. Nessa conformidade, pertinente mencionar o paradigmático Acórdão 550/2004-TCU-Plenário, no qual foram tecidas várias reflexões acerca da inexigibilidade de licitação e em cujo relatório restou consignado o seguinte magistério de Celso Antônio Bandeira de Mello:
'Somente depois de definir o objeto que pretende contratar é que a Administração Pública deverá buscar o profissional para executá-lo. Nunca, em hipótese nenhuma, procede-se de forma inversa. Aqui, a ordem dos fatores altera a equação, pois quando se parte da definição do profissional, certamente se agregam ao objeto características que individualizam o executor do serviço.'
105.	O certo é que a inexigibilidade de licitação deriva da inviabilidade de competição, sendo impossível enumerar todos os eventos que podem conduzir a esta situação. Para fins de estudo e sistematização, a doutrina tenta organizar tais possibilidades, tomando por base o modelo exemplificativo fornecido pelos incisos do art. 25 da Lei 8.666/1993, da seguinte forma:
105.1.	Ausência de alternativas (ou ausência de pluralidade de soluções) . Nesse caso, existe apenas um único produto/fornecedor em condições de atender a demanda formulada pela Administração, como, por exemplo, uma única solução técnica (devido a direitos autorais ou de propriedade industrial) , representante exclusivo, monopólio e padronização.
105.2.	Ausência de mercado concorrencial. Esse contexto se configura quando os particulares em condições de executar a prestação não competem entre si formulando proposta. Nessa conformidade, a inexistência de mercado concorrencial está relacionada à carência de ofertantes para disputar entre si, ou seja, à ausência de competição direta e formal.
105.3.	Impossibilidade de definição objetiva da prestação a ser executada. Em tal circunstância, o conteúdo das obrigações somente se define ao longo da própria execução, ou seja, as variáveis da prestação são determinadas em função de fatos futuros, não havendo possibilidade de definir previamente as prestações exatas e precisas a serem executadas ao longo do contrato.
105.4.	Impossibilidade de seleção objetiva da prestação a ser executada. Nessa situação, a avaliação é basicamente subjetiva, tanto por causa da natureza da prestação quanto da natureza personalíssima da atuação do particular. Em outras palavras, para que a licitação seja inexigível pela impossibilidade de seleção objetiva da melhor prestação, devem estar plenamente caracterizadas a singularidade dos serviços e a notória especialização do fornecedor a ser contratado.
106.	Assim, não é possível afirmar, de antemão, que as contratações realizadas entre empresas estatais e empresas público-privadas nas quais detém participação são dotadas do atributo de inexigibilidade, pois tal situação possui várias nuances, devendo ser avaliada individualmente, de acordo com as peculiaridades atinentes a cada caso concreto. É possível apenas (re) afirmar que a inexigibilidade não pode ter como arrimo atributos que decorrem, única e exclusivamente, da relação societária entre a empresa estatal e a sociedade na qual detém participação acionária.
107.	A prevalecer entendimento diverso, além de malferir os princípios que guiam a intervenção do Estado no domínio econômico (principalmente isonomia e livre concorrência) , haveria ainda o risco de descontrole sobre as contratações sem licitação (por dispensa ou inexigibilidade) , passando a Administração a adquirir bens e serviços diretamente por intermédio de empresas privadas dos mais diversos setores em que houvesse participação societária estatal minoritária, aumentando a possibilidade de desvios de conduta, direcionamentos e favorecimentos indevidos. Veja-se o escólio de Marçal Justen Filho:
'Imagine-se que uma sociedade de economia mista, para aplicar recursos financeiros disponíveis, adquirisse participação societária irrisória em uma montadora de veículos. A interpretação ampliativa conduziria ao resultado despropositado de que aquele Estado poderia adquirir veículos automotores de um específico fabricante, sem necessidade de licitação. Ou seja, criar-se-ia vantagem para as entidades não estatais que nem sequer se cogita como constitucional em face das próprias sociedades de economia mista.' (JUSTEN FILHO, Marçal; Comentários à lei de licitações e contratos administrativos, 2012; In: SCHWIND, Rafael; obra citada) 
108.	Interessante mencionar, de passagem, o caso da ADI 4.829, ajuizada no STF em 9/8/2012, em face dos arts. 67 e 68 da Lei 12.249/2010, que altera a Lei 5.615/1970, criando nova hipótese de para contratação direta do Serpro. No sítio do STF, foi publicada uma nota sobre a ADI informando que a requerente sustenta que a Lei 12.249/2010 representaria intervenção excessiva do Estado na atividade econômica, uma vez que a nova legislação concederia privilégios indevidos à empresa pública e faria cativo o mercado representado pela União.
109.	Ora, independentemente do mérito da ADI, ainda não julgada pelo STF, se o mercado privado de TI expressa tamanho desconforto com a ampliação das possibilidades de contratação sem licitação de uma empresa pública, integrante da própria Administração, penso que deve ser obtemperada, com mais cuidado ainda, a permissividade de contratação direta de uma empresa público-privada, não integrante da Administração, para que o fomento de operações societárias não ocasione concentração de mercado, ofensa ao princípio da isonomia ou prejuízo à livre concorrência.'
17.	Em síntese, conquanto reconheça-se que a Caixa desfrute de poderes de governança em decorrência do mencionado acordo de acionistas, tal circunstância não tem o condão de enquadrar a citada empresa no conceito de "controlada" para fins de aplicação da hipótese excepcional do art. 24, inciso XXIII, da Lei 8.666/1993.
18.	E como bem pontuou o ilustre representante do MP/TCU, essa é a única razão pela qual o parágrafo único do art. 1º da Lei 8.666/1993, que impõe o estatuto das licitações às entidades controladas pela União, não alcança a empresa Branes. Reconhecer a possibilidade da contratação direta por dispensa significaria reconhecer a necessária atribuição, à Branes, das imposições legais de ordem pública intrínsecas às entidades estatais, bem como sua subordinação aos mecanismos de controle da Administração Pública. Aliás, esse foi o exato entendimento deste Tribunal ao concluir, nos autos do TC-Processo 013.349/2012-0, que o Banco Patagônia, instituição controlada pelo Banco do Brasil S.A., encontra-se sujeito à jurisdição do TCU.
19.	De fato, não seria mesmo razoável interpretação no sentido de que o termo "entidades controladas", a que faz menção o parágrafo único do art. 1º da Lei 8.666/1993, tenha acepção distinta da expressão "controladas" referida no art. 24, inciso XXIII, da mesma Lei.
20.	Quanto à argumentação suscitada no sentido de que a contratação direta poderia ser realizada por inexigibilidade de licitação, não existem elementos suficientes para caracterizar a inviabilidade de competição. Os fatores da participação acionária, dos benefícios econômicos e do vínculo de confiança são triviais e justamente os esperados em qualquer relação societária, não se traduzindo em excepcionalidade ao dever de licitar.
21.	Assim, não se vislumbra a possibilidade de que a contratação prevista no art. 25 da Lei 8.666/1993 tenha como arrimo atributos que decorram, única e exclusivamente, da relação societária entre a empresa estatal e a entidade na qual detém participação acionária, pois tal relação, de per si, não configura hipótese de inexigibilidade de licitação pela inviabilidade de competição, uma vez que não retira a aptidão de outras empresas fornecerem determinado produto/serviço nos exatos termos pretendidos. 
22.	No caso concreto, portanto, nem o objeto ajustado nem a pessoa contratada se enquadram entre os casos de inexigibilidade, a fim de caracterizar uma eventual inviabilidade de competição, o que também macula a contratação direta sob o viés da inexigibilidade.
23.	Por aí se vê que, a despeito da extensa argumentação oferecida pelas interessadas, a contratação direta da Branes pela Caixa não encontra guarida na Lei 8.666/1993, seja por dispensa ou inexigibilidade.
24.	Para finalizar este tópico, registro que, estando os autos conclusos em meu Gabinete, foram acostados novos elementos pela Caixa (peça 189) , ocasião em que, mais uma vez, defendeu-se a regularidade da contratação ora avaliada, por dispensa ou por inexigibilidade de licitação. Observo, no entanto, que as teses defendidas já foram objeto de análise exaustiva no âmbito deste processo, o que dispensa considerações adicionais.
***
25.	Devo manifestar-me ainda sobre o argumento de ser possível às estatais contratarem diretamente bens e serviços sempre que a licitação for incompatível e prejudicial com a dinâmica do mercado, retirando-lhes poder de competição com suas congêneres do setor privado, conforme albergado pela Caixa em parecer acostado aos autos (peça 161, p. 11-25) .
26.	Nessa linha argumentativa, procurou-se defender que, acerca das exceções à incidência da regra do dever de licitar imposto pelo art. 37, inciso XXI, da Constituição Federal/88, e pela Lei 8.666/1993, é necessário verificar se a licitação obstaria efetivamente a realização dos fins legais cometidos à empresa estatal inserida em regime de franca competição. Com isso, advogou-se que essas entidades, como regra geral, devem se submeter aos princípios licitatórios, salvo em circunstâncias excepcionais, devidamente motivadas, em que a utilização da licitação pode obstruir a competitividade ou acarretar riscos à atividade comercial da empresa, conforme expresso no Acórdão 566/2012-TCU-Plenário, que revogou o Enunciado 158 da Súmula de Jurisprudência do TCU.
27.	De início, entendo pertinente ressaltar que foi a escolha da IBM como parceira estratégica que representou a exploração de atividades financeiras/empresariais afetas à área-fim da Caixa e sujeitas ao regime jurídico do direito privado, e não a contratação da Branes para a prestação de serviços relacionados à concessão de crédito imobiliário, a ser avaliada sob o crivo da Lei 8.666/1993.
28.	Também considero que a atividade intrinsecamente vinculada à área-fim da Caixa, qual seja, a competente e efetiva concessão do crédito imobiliário para seus usuários, será realizada pelo próprio banco estatal sem licitação (caráter material/substantivo) e que não vislumbro maiores óbices para que seja licitável a plataforma tecnológica e de serviços que dá suporte (caráter instrumental/ adjetivo) à originação dessa concessão.
29.	De todo modo, admito que é razoável a dúvida se seria possível exigir da Caixa absoluta impessoalidade na hipótese de levar a cabo uma licitação para contratar os serviços ora em discussão. Ou seja, parece-me forçoso reconhecer que há certo anacronismo no fato de a Caixa não poder contratar diretamente uma empresa na qual detém o controle compartilhado. Aliás, a Lei 13.303/2016 buscou estabelecer hipóteses em que as características particulares do parceiro poderiam justificar a contratação mediante dispensa (art. 28, § 3º, inciso II, que será objeto de análise mais adiante neste voto) , o que, de certa forma, vai ao encontro dessa percepção de certo anacronismo das normas até então vigentes.
30.	Ocorre que, no meu entender, é insuperável a ausência de previsão constitucional e legal à época da contratação. De uma leitura dos arts. 37, inciso XXI, e 173, § 1º, caput e inciso III, da Constituição Federal/88, em conjunto com os arts. 1º, parágrafo único, e 119 da Lei 8.666/1993, não se depreende que as empresas estatais estariam afastadas da exigência de licitação, mas apenas que fariam jus a um estatuto próprio e/ou a um regime simplificado.
31.	No parecer juntado pela estatal, foi destacada a apreciação pelo STF do processo RE 441.280/RS, que trata do "Caso Petrobras" (peça 161, p. 18) :
"A submissão, ou não, da Petrobras à L. 8.666/93 é matéria ainda em exame pelo Plenário do Supremo Tribunal, em julgamento até agora não concluído: nele, o em. Ministro Dias Toffoli, relator, sustentou que, mesmo antes da EC 19/98, as empresas estatais que disputam livremente o mercado, sob o regime de empresas privadas, poderiam ter regramentos próprios e diferenciados de licitações, 'sob pena de criar grave obstáculo ao normal desempenho de suas atividades comerciais'. Divergiu o em. Ministro Marco Aurélio, com o fundamento de que a nova redação do § 1° do art. 173 da Constituição é compatível com a L. 8.666/93, que deve prevalecer sobre o decreto que regulamenta as licitações da Petrobras. O caso está com vista ao em. Ministro Luiz Fux."
32.	Ora, veja-se que nenhum dos dois votos mencionados corrobora a tese defendida no parecer. Mesmo a linha de raciocínio do Ministro Dias Toffoli, mais flexível, sustenta que as empresas estatais que disputam livremente o mercado, sob o regime de empresas privadas, devem ter regramentos próprios e diferenciados de licitações, não se cogitando a inaplicabilidade do dever de licitar, previsto no art. 37, inciso XXI, da Constituição Federal/88. Já o Ministro Marco Aurélio, em linha mais rígida, defendeu que a nova redação do art. 173, § 1°, da Constituição Federal/88, é compatível com a Lei 8.666/1993, devendo prevalecer sobre o decreto que regulamenta as licitações da Petrobras.
33.	Pode ser que o julgamento de mérito do RE 441.280/RS, quando ocorrer, lance novas luzes sobre a controvérsia aqui discutida, o que não é o caso até o presente momento. Uma eventual ampliação dos casos de contratação direta pelas empresas estatais só seria possível mediante nova lei federal que definisse outras exceções às atuais hipóteses, ou no caso da nova lei que sobreveio após a celebração do contrato ora examinado e modificou o estatuto jurídico que rege a matéria (circunstância que será objeto de análise mais adiante neste voto) .
34.	Demais disso, tampouco me parece possível albergar a pretensão da Caixa no sentido de que o TCU convalide a contratação direta de empresas cuja aquisição de participação teve como base apenas a Lei 11.908/2009, principalmente porque a própria Lei não cuidou de excepcionar categoricamente tal hipótese. No meu entender, o presente processo trata a matéria de forma abrangente, ao avaliar se a contratação sob exame está enquadrada numa dessas hipóteses gerais: não incidência do dever de licitar, licitação dispensável ou licitação inexigível, tudo à luz do art. 37, inciso XXI, da Constituição Federal/1988, e da Lei 8.666/1993. 
***
35.	No que se refere à tese levantada pelo representante do MP/TCU, no sentido de que "a negociação ora em exame poderia acontecer desde que viesse a ser editado regulamento objetivo que a amparasse, destinado a, respeitadas as limitações apontadas neste parecer, orientar uniformemente todas as contratações da Caixa Econômica Federal", com as vênias de estilo, permito-me discordar do entendimento externado por Sua Excelência.
36.	De pronto, convém destacar que a sobredita tese foi defendida num cenário em que a contratação em exame estava submetida aos ditames da Lei 8.666/1993, ou seja, quando ainda não havia sido editado o normativo de que cuida o § 1º do art. 173 da Constituição Federal/1988, a saber, a Lei 13.303/2016, de modo que as considerações que se seguem no presente tópico possuem escora nos entendimentos aqui firmados até o advento do referido estatuto das estatais.
37.	Com efeito, a jurisprudência até então predominante neste Tribunal foi bem sintetizada pelo ilustre membro do MP/TCU, conforme o seguinte excerto de seu parecer:
"A Corte de Contas tem considerado que, no exercício de suas atividades fins, as empresas estatais estão sujeitas, em suas licitações e contratos, ao regime jurídico do Direito Privado. Esta solução lhes desobriga de observar os procedimentos e formalidades da Lei 8.666/93, mas não de serem fiscalizadas e de terem de justificar as soluções adotadas em função de princípios constitucionais previstos no art. 37, em especial o da eficiência e o da impessoalidade. É a elas permitida, todavia, a liberdade de contratação com base no Direito Privado, sem observância rigorosa da Lei 8.666/93, quando, de acordo com o entendimento do Tribunal, celebrarem contratos diretamente ligados às suas atividades empresariais."
38.	Por outro lado, o Subprocurador-Geral Lucas Rocha Furtado sustenta, na sequência de seu arrazoado, o seguinte:
Não obstante essa firme compreensão da matéria pelo TCU, parece-me inevitável ir além e admitir, como decorrência das considerações acima propostas, que a aplicação do regime jurídico do Direito Privado não pode ficar restrita apenas às atividades fins dessas empresas, devendo, igualmente, alcançar às licitações e contratações pertinentes às atividades meio. 
39.	Apesar das lúcidas ponderações alçadas no sobredito parecer, transcrito integralmente no relatório precedente, existem outras circunstâncias que vão de encontro ao entendimento escudado pelo Parquet especializado.
40.	Com efeito, devo frisar que, nos termos do art. 1º, parágrafo único, da Lei 8.666/1993, subordinam-se ao regime daquela norma, além dos órgãos da administração direta, os fundos especiais, as autarquias, as fundações públicas, as empresas públicas, as sociedades de economia mista e demais entidades controladas direta ou indiretamente pela União, Estados, Distrito Federal e Municípios. Assim, não seria possível admitir que um regulamento próprio da Caixa, de natureza infralegal, tenha o condão de afastar o sobredito comando normativo e substituir o regime instituído pela Lei 8.666/1993.
41.	 Ademais, o § 1º do art. 173 da Constituição Federal/1988, utilizado para fundamentar a tese aventada pelo MP/TCU, é cristalino ao firmar que a lei estabelecerá o estatuto jurídico da empresa pública, da sociedade de economia mista e de suas subsidiárias que explorem atividade econômica de produção ou comercialização de bens ou de prestação de serviços. Deste modo, não é possível admitir que a Caixa institua o referido estatuto por regulamento próprio, sob pena de usurpação de competência constitucionalmente conferida ao Poder Legislativo.
42.	Aliás, não é demais rememorar que, no âmbito de outra empresa estatal, no caso, a Petrobrás, este Tribunal se manifestou no sentido de que o Decreto 2.745/1998, que aprovou o Regulamento de licitações e contratos da Petrobrás, bem como o art. 67 da Lei 9.478/1997, que permitiu tal procedimento, são inconstitucionais, uma vez que a matéria, por decorrência de ordem constitucional, somente poderia ser regulamentada diretamente por lei. É o que se extrai da argumentação aduzida no âmbito da Decisão 663/2002-TCU-Plenário, de relatoria do emérito Ministro Ubiratan Aguiar, da qual colaciono os seguintes excertos:
	Relatório
" (...) 
8.2.57. Após essas elucidativas colações e as prévias laudas redigidas acerca do Regulamento Simplificado, evidencia-se que o Decreto nº 2.745/98, com o conteúdo que traz, caracteriza-se plenamente como um decreto regulamentar que exorbitou de sua competência normativa.
8.2.58. A edição do Decreto nº 2.745/98, contendo o Regulamento Simplificado, foi autorizada na Lei nº 9.478/97, que em momento algum dispôs sobre normas de licitações e contratos pertinentes a obras, serviços, compras e alienações no âmbito da Administração Pública. Essas normas encontram-se na Lei nº 8.666/93. Nela, o texto do Decreto não encontra eco. Antes, inova no mundo jurídico, estabelecendo novas regras para situações que já são regidas pelo Estatuto de Licitações.
8.2.59. Por estar em desacordo com a Lei nº 8.666/93, o Decreto nº 2.745/98 é materialmente ilegal. A ilegalidade formal da norma, e sua conseqüente exclusão do ordenamento jurídico, depende de sua declaração pelo Superior Tribunal de Justiça.
8.2.60. Considerando que a lei com o estatuto jurídico da empresa pública, da sociedade de economia mista e de suas subsidiárias que explorem atividade econômica de produção ou comercialização de bens ou de prestação de serviços ainda não foi elaborada. Considerando que a competência para legislar sobre normas gerais de licitação e contratação, em todas as modalidades para as administrações pública diretas, autárquicas e fundacionais de todas as esferas de governo; bem como para as empresas públicas, sociedades de economia mista e suas subsidiárias que explorem atividade econômica de produção ou comercialização de bens ou de prestação de serviços; é privativa da União. Considerando que a única lei em vigor que regula procedimentos licitatórios e contratos, para todos os entes citados, é a Lei nº 8.666/93. Considerando que não é admissível regular matéria reservada a lei por meio de decreto. Conclui-se que, mesmo após a Emenda Constitucional nº 19 e antes da publicação da lei prevista no § 1º do art. 173 da Constituição, a Petrobrás mantém-se submissa à Lei nº 8.666/93.
 (...) "
Voto
" (...) 
30. Considerando, entretanto, o sistema de controle difuso de constitucionalidade, adotado em nosso ordenamento jurídico, e em consonância com o entendimento do Supremo Tribunal Federal consignado em sua Súmula nº 347, no sentido de que 'o Tribunal de Contas da União, no exercício de suas atribuições, pode apreciar a constitucionalidade das leis e dos atos do Poder Público', entendo que deva, esta Corte, firmar o entendimento de que são inconstitucionais o art. 67 da Lei nº 9.478/97 e o Decreto nº 2.745/98, afastando, por conseqüência, sua aplicação, dando ciência à Petrobrás de que os atos doravante praticados com base nos referidos dispositivos serão considerados irregulares por esta Corte e implicarão na responsabilização pessoal dos agentes que lhes derem causa.
 (...) "
43.	Ora, se nem mesmo um decreto do Presidente da República pode ser admitido para fins de regulamentação do estatuto jurídico previsto no art. 173, § 1º, inciso III, da Constituição Federal, com mais razão não é possível franquear tal prerrogativa a um regulamento que viesse a ser editado pela própria empresa estatal.
44.	Não por outro motivo é que este Tribunal, ao cuidar de matéria do gênero, entendeu que "A Lei 8.666/1993 é norma jurídica de observância obrigatória pela Petrobrás, conforme o art. 37, inciso XXI, da Constituição Federal, enquanto não sobrevier estatuto jurídico específico, de que trata o art. 173, § 1º, inciso III, da Constituição Federal", conforme se extrai do sumário do Acórdão 2547/2009-TCU-Plenário, de relatoria do eminente Ministro José Jorge.
45.	Por esses fundamentos, e mantendo-me em consonância com a jurisprudência deste Tribunal, penso que a hipótese levantada pelo MP/TCU não merece prosperar, renovando escusas por dissentir, nessa parte, do eminente Subprocurador. De todo modo, creio que essa questão perde relevo ante a edição da Lei 13.303/2016, que fixou balizas para as licitações e contratos das empresas estatais e que é objeto de análise em seguida.
***
46.	Em relação ao advento da Lei 13.303/2016, que cuida do estatuto jurídico da empresa pública, da sociedade de economia mista e de suas subsidiárias, existem algumas peculiaridades que merecem ser destacadas.
47.	Inicialmente, merece realce o art. 91, § 3º, daquela norma, in verbis:
"Art. 91. A empresa pública e a sociedade de economia mista constituídas anteriormente à vigência desta Lei deverão, no prazo de 24 (vinte e quatro) meses, promover as adaptações necessárias à adequação ao disposto nesta Lei.
 (...) 
§ 3º Permanecem regidos pela legislação anterior procedimentos licitatórios e contratos iniciados ou celebrados até o final do prazo previsto no caput."
48.	Por aí se vê que, independentemente das inovações trazidas pelo estatuto das estatais, a análise quanto à regularidade da contratação direta da Branes pela Caixa deve ser feita com atenção aos parâmetros da Lei 8.666/1993, conforme ampla e percuciente abordagem já empreendida nestes autos. Quero dizer com isso que as inovações da Lei 13.303/2016 não interferem no presente caso, porquanto esse normativo não rege o contrato firmado entre a Branes e a Caixa. Não obstante isso, permito-me tecer algumas considerações sobre as inovações trazidas pelo referido estatuto.
49.	Em relação às hipóteses de dispensa, convém destacar o art. 29, inciso XI, Lei 13.303/2016, nos seguintes termos:
"Art. 29. É dispensável a realização de licitação por empresas públicas e sociedades de economia mista:
 (...) 
XI - nas contratações entre empresas públicas ou sociedades de economia mista e suas respectivas subsidiárias, para aquisição ou alienação de bens e prestação ou obtenção de serviços, desde que os preços sejam compatíveis com os praticados no mercado e que o objeto do contrato tenha relação com a atividade da contratada prevista em seu estatuto social;"
50.	Como se vê desse dispositivo, praticamente não há inovação em relação à hipótese de dispensa prevista no art. 24, inciso XXIII, da Lei 8.666/1993. Portanto, ainda que fosse aplicável o regime da Lei 13.303/2016, não haveria guarida para a contratação sob esse enfoque.
51.	Outro dispositivo que merece destaque é o art. 28, § 3º, inciso II, da Lei 13.303/2016:
"Art. 28. Os contratos com terceiros destinados à prestação de serviços às empresas públicas e às sociedades de economia mista, inclusive de engenharia e de publicidade, à aquisição e à locação de bens, à alienação de bens e ativos integrantes do respectivo patrimônio ou à execução de obras a serem integradas a esse patrimônio, bem como à implementação de ônus real sobre tais bens, serão precedidos de licitação nos termos desta Lei, ressalvadas as hipóteses previstas nos arts. 29 e 30.
 (...) 
§ 3º São as empresas públicas e as sociedades de economia mista dispensadas da observância dos dispositivos deste Capítulo nas seguintes situações:
 (...) 
II - nos casos em que a escolha do parceiro esteja associada a suas características particulares, vinculada a oportunidades de negócio definidas e específicas, justificada a inviabilidade de procedimento competitivo." (destaquei) 
52.	De pronto, é importante destacar a parte final do sobredito dispositivo, que exige justificativa para a inviabilidade de procedimento competitivo, o que jamais foi demonstrado no presente caso. O cerne da argumentação trazida pelas interessadas residiu nos atributos decorrentes da relação societária (vínculo de confiança, sinergia) , o que não retira a aptidão de outras empresas fornecerem determinado produto/serviço nos exatos termos pretendidos, ou seja, não servem como demonstração da inviabilidade de competição.
53.	Apesar disso, repiso que não é objeto destes autos verificar eventual compatibilidade entre o contrato examinado e a Lei 13.303/2016, porquanto esse não é o normativo que o rege.  Aliás, acredito que as discussões e elementos aqui produzidos não permitem tal manifestação neste momento, razão pela qual deixo de tecer maiores considerações sobre a questão nesta oportunidade.
***
54.	Em síntese, creio estarmos diante da prática de ato administrativo contrário à legislação que rege os procedimentos licitatórios no âmbito do setor público, cabendo a adoção de providências que compõem a esfera de atribuições institucionais do Tribunal de Contas da União, de forma a conferir efetividade ao exercício das competências que lhe foram diretamente outorgadas pelo Texto Constitucional.
55.	Refiro-me especialmente ao art. 71, inciso IX, da Carta Magna, combinado com o art. 45 da Lei nº 8.443/1992, cujos comandos conferem ao TCU a prerrogativa de assinar prazo para que o órgão ou entidade adote as providências necessárias ao exato cumprimento da lei, se verificada ilegalidade.
56.	E, neste caso, os dispositivos legais a serem cumpridos são os seguintes:
Lei 8.666/1993
"Art. 49. A autoridade competente para a aprovação do procedimento somente poderá revogar a licitação por razões de interesse público decorrente de fato superveniente devidamente comprovado, pertinente e suficiente para justificar tal conduta, devendo anulá-la por ilegalidade, de ofício ou por provocação de terceiros, mediante parecer escrito e devidamente fundamentado.
 (...) 
§ 2º A nulidade do procedimento licitatório induz à do contrato, ressalvado o disposto no parágrafo único do art. 59 desta Lei.
 (...) 
§ 4º O disposto neste artigo e seus parágrafos aplica-se aos atos do procedimento de dispensa e de inexigibilidade de licitação."
57.	Desse modo, entendo revestir-se de total pertinência e oportunidade a medida alvitrada pelo órgão instrutivo, mediante a qual se busca a adoção de providências tendentes ao desfazimento do contrato de que cuida o presente processo, ante sua comprovada ilegalidade.
		***
58.	Por fim, no que se refere à chancela de sigilo atribuída a todo o conteúdo do presente processo pelo Ministro Valmir Campelo (peça 65) , em atendimento à solicitação nesse sentido realizada pela Caixa (peça 64) , penso ser o caso de o Tribunal atribuir grau de sigilo "reservado" às peças encaminhadas pelas interessadas, nos termos do art. 39, parágrafo único, da Lei 9.472/1997, c/c os arts. 6º, caput, e 8º, § 3º, inciso III, da Resolução-TCU 294/2018, pelo prazo de 5 (cinco) anos, com acesso somente aos servidores que irão desenvolver atividades relacionadas aos autos, como medida de segurança e salvaguarda dos documentos acobertados pelo sigilo comercial.
59.	Em desfecho, não poderia deixar de parabenizar a equipe da Selog pelo trabalho de excelência produzido no âmbito destes autos, bem como enaltecer as sempre ponderadas e judiciosas manifestações do digno membro do Ministério Público de Contas, Lucas Rocha Furtado, cujos pareceres muito contribuíram para o deslinde do presente feito.
	Ante o exposto, Voto por que o Tribunal acolha a minuta de acórdão que ora submeto à apreciação deste Colegiado.
TCU, Sala das Sessões Ministro Luciano Brandão Alves de Souza, em 31 de julho de 2019.
Ministro BRUNO DANTAS
Relator